---
title: "Formation R Perfectionnement"
fontsize: 12pt
---

```{r, include=FALSE}
if(!exists(".initOK")) source("fonctions.R")
```

# Introduction : Se\ perfectionner\ avec\ R

\subsection*{Introduction : Se\ perfectionner\ avec\ R}

### Connaître plus ou connaître mieux ? 

Comme tout langage statistique ou de programmation, R repose sur un ensemble d'instructions plus ou moins complexes. 

\pause \bigskip
Se perfectionner dans la maîtrise de R peut donc signifier deux choses : 

- étendre son \og vocabulaire \fg{} d'instructions connues ;
- mieux comprendre les instructions déjà connues.

\pause \bigskip
En pratique, les deux **vont de pair** : en découvrant de nouvelles fonctions, on est souvent amené à mieux comprendre le fonctionnement de celles que l'on croyait maîtriser. 

### Plan de la partie

\Large 
<!-- \setlength{\parskip}{0pt plus 1fil} -->
\tableofcontents[currentsection, sectionstyle = hide, subsectionstyle = show/show/hide]


## Chercher (et trouver !) de l'aide

### Savoir utiliser l'aide du logiciel

À tout moment, taper `help(nomFonction)` ou `? nomFonction` affiche l'aide de la fonction `nomFonction`.

```{r, eval =  FALSE, tidy = FALSE}
# Aide de la fonction read.csv
? read.csv
```

\pause 

**Remarque** Pour afficher l'aide sur une fonction d'un *package*, il faut que celui-ci soit au préalable chargé (avec `library()` ou `require()`).

\pause La fonction `help.search()` ou la commande `??` permettent d'effectuer une recherche approximative:

```{r, eval =  FALSE, tidy = FALSE}
# Recherche à partir du mot-clé csv
?? csv
```

### Chercher de l'aide en ligne

Bien souvent, le problème que l'on rencontre a **déjà été rencontré par d'autres**. 

\bigskip
Pour progresser dans la maîtrise de R, il ne faut donc surtout pas hésiter à s'appuyer sur les forums de discussion, comme par exemple [\underline{stackoverflow}](http://stackoverflow.com/questions/tagged/r).

\pause \bigskip
On gagne ainsi souvent beaucoup de temps en formulant le problème que l'on rencontre dans un **moteur de recherche** pour consulter certaines réponses.

\bigskip 
Quand une question semble ne pas avoir été déjà posée, ne pas hésiter à la poser soi-même, en joignant alors un **exemple reproductible** (*minimal working example* ou MWE).

### Afficher le code d'une fonction

Quand l'utilisation d'une fonction pose problème (message d'erreur inattendu), il est souvent utile d'**afficher son code** pour comprendre d'où vient le problème.

\pause Pour ce faire, il suffit de saisir son nom sans parenthèses.

\footnotesize
```{r}
# Code de la fonction read.csv
read.csv
```

\pause \normalsize
Afficher le code d'une fonction est dans certains cas plus difficile, *cf.* [\underline{stackoverflow}](http://stackoverflow.com/questions/19226816/how-can-i-view-the-source-code-for-a-function).

## Découvrir de nouvelles fonctionnalités

### Se repérer dans les CRAN \protect\textit{Task Views}

Les CRAN *Task Views* recensent les fonctions et *packages* de façon thématique. Elles sont mises à jour régulièrement et portent sur des thèmes variés:  

\pause
```{r, echo = FALSE}
.ctv <- sapply(ctv::available.views("https://cran.rstudio.com/"), function(x) x[[1]])
```
\footnotesize `r paste0("\\href{https://cran.r-project.org/web/views/",.ctv,".html}{",.ctv,"}")`

\pause \bigskip \normalsize
La liste de toutes les *Task Views* est accessible à la page : [\underline{https://cran.r-project.org/web/views}](https://cran.r-project.org/web/views).

### Consulter des sites, tutoriels, livres

De plus en plus de supports sont consacrés à la présentation et à l'enseignement des fonctionnalités de R, comme par exemple : 

- \pause le site [\underline{R-bloggers}](https://www.r-bloggers.com): articles en général courts sur des exemples d'applications (de qualité inégale);

- \pause le site [\underline{bookdown.org}](https://bookdown.org): dépôt de livres numériques consacrés à R élaborés avec R Markdown (très riches et très complets);

- \pause le site de [\underline{RStudio}](https://www.rstudio.com): nombreux [\underline{aides-mémoires}](https://www.rstudio.com/resources/cheatsheets/) ou articles présentant les fonctionnalités de l'écosystème RStudio;

- \pause les ouvrages de [\underline{Hadley Wickham}](http://hadley.nz): [\underline{ggplot2: elegant graphics for data analysis}](https://github.com/hadley/ggplot2-book) (à compiler soi-même), [\underline{Advanced R}](http:/:adv-r.had.co.nz).

## Utiliser de nouveaux \protect\textit{packages}

### Accéder à la documentation d'un *package*

Une des principales forces de R est d'être un langage hautement modulaire comptant **plusieurs milliers de *packages*** (`r formatC(dim(available.packages())[1],big.mark = "\\ ")` au `r format(Sys.Date(), "%d/%m/%Y")`).

\pause Toutes les informations sur un *package* sont accessibles sur sa page du *Comprehensive R Archive Network* (CRAN). 

**Exemple** https://CRAN.R-project.org/package=haven

\pause \bigskip On trouve en particulier sur cette page:

- les **dépendances** du *package* (*Depends* et *Imports*);
- un lien vers sa **page de développement** (*URL*);
- une **version .pdf de son aide** (*Reference manual*)
- éventuellement un ou plusieurs **documents de démonstration** (*Vignettes*).

### Installer un *package* automatiquement

La fonction `install.packages("nomPackage")` permet d'installer automatiquement le *package* `nomPackage`. 

Les données nécessaires sont téléchargées depuis un des dépôts du CRAN (*repositories* ou en abrégé `repos`).

C'est la **méthode à privilégier**:  les dépendances nécessaires au bon fonctionnement du *package* sont détectées et automatiquement installées.

\pause 

**Remarque** Cette méthode fonctionne à l'Insee:

- pour les installations locales de R sur les postes de travail;
- sur AUS, *via* un dépôt local spécifique;
- mais PAS sur les sessions des postes de formation.

### Installer un *package* manuellement

La page d'information d'un *package* comporte également des liens vers les fichiers qui le composent. 

Quand l'installation directe depuis un dépôt du CRAN est indisponible, il suffit de **télécharger ces fichiers** et d'**installer manuellement le *package***.

Pour une installation sous Windows, il faut privilégier les **fichiers compilés** (*Windows binaries*). 

\pause \small

```{r, eval = FALSE}
# Note : Le fichier haven._1.0.0.zip est situé 
# dans le répertoire de travail
install.packages(
  "haven_1.0.0.zip", repos = NULL, type = "binaries"
)
```

### Installer des *packages* depuis github

En règle générale, le développement de *packages* s'appuie sur des plate-formes de **développement collaboratif** comme [\underline{Github}](https://github.com).

\pause La **page de développement** d'un *package* comporte plusieurs informations préciseuses : 

- la dernière version du *package* et de sa documentation;
- des informations sur son développement; 
- une zone pour rapporter d'éventuels *bugs* (*bug reports*).

**Exemple** https://github.com/tidyverse/haven 

\pause La fonction `install_github()` du *package* `devtools` permet d'installer un *package* directement depuis GitHub.

```{r, eval = FALSE}
library(devtools)
install_github("tidyverse/haven")
```


### Utiliser les données d'exemples d'un *package*

La plupart des **packages** contiennent des **données d'exemples** utilisées notamment dans son aide ou ses vignettes.

Une fois le *package* installé, il suffit d'utiliser la fonction `data(package = "nomPackage")` pour afficher les données qu'il contient.

```{r, eval = FALSE}
library(ggplot2)
data(package = "ggplot2")
```

\pause Pour \og rapatrier \fg{} dans l'environnement global les données d'un *package*, c'est de nouveau la fonction `data()` qu'il faut utiliser. 

```{r, eval = FALSE}
data(mpg)
```
