---
title: "Formation R Perfectionnement"
fontsize: 12pt
---

```{r, include=FALSE}
if(!exists(".initOK")) source("fonctions.R")
knitr::opts_chunk$set(cache=TRUE)
```

# Travailler\ efficacement\ sur\ des\ données\ avec\ R

## Travailler\ efficacement\ sur\ des\ données\ avec\ R {.unnumbered}

### Qu'est-ce que travailler efficacement avec R ? 

Appliqué au travail sur des données, l'efficacité peut avoir au moins deux significations distinctes : 

- efficacité **algorithmique** : minimisation du temps passé par la machine pour réaliser une série d'opérations;
- **productivité** du programmeur : minimisation du temps passé à coder une série d'opération. 

\pause En règle générale, on peut avoir l'idée que plus on souhaite être efficace algorithmiquement, plus la programmation risque d'être longue et difficile. 

\pause \textbf{Ce n'est pas toujours vrai} : on perd souvent beaucoup de temps à (ré)inventer une méthode peu efficace quand une beaucoup plus simple et rapide existe déjà.

\pause \small

**Référence** \textsc{Gillepsie C., Lovelace R.}, \textit{Efficient R programming} (disponible sur [\underline{bookdown.org}](](https://bookdown.org/csgillepsie/efficientR)))


### Mesure l'efficacité algorithmique

La fonction `system.time()` permet de mesurer la durée d'un traitement. 

\footnotesize
```{r}
system.time(rnorm(1e6))
```

\pause \normalsize
Néanmoins, elle est inadaptée aux traitements de très courte durée. Dans ces situations, privilégier la fonction `microbenchmark()` du package `microbenchmark`.

\footnotesize
```{r}
library(microbenchmark)
microbenchmark(times = 10, rnorm(1e6))
```

### Mesurer la taille d'un objet en mémoire

R stocke l'ensemble des fichiers sur lesquels il travaille dans la mémoire vive.

Afin de loger les objets les plus gros mais aussi d'optimiser les performances, il est souvent utile de **limiter la taille des objets** sur lesquels portent les traitements.

\pause Pour mesurer la taille des objets, utiliser la fonction `object_size()` du *package* `pryr`. 

```{r}
library(pryr)
object_size(rnorm(1e6))
```

### Construire un exemple reproductible (MWE)

Lorsque l'on cherche à améliorer les performances d'un programme, il est important de pouvoir le tester sur des données **autonomes et reproductibles**. 

\pause Pour ce faire, les **fonctions de générations de nombres aléatoires** de R sont particulièrement utiles. 

\footnotesize
```{r}
# Graine pour pouvoir reproduire l'aléa
set.seed(2016)

# Vecteur de nombres de taille 1 000
a <- rnorm(1000)

# Vecteur de lettres de taille 1 000
b <- letters[sample(1:26, 1000, replace = TRUE)]

# Matrice logique 1 000 x 100 avec 1 % de TRUE
c <- matrix(runif(100000) > 0.99, ncol = 100)
```

### Plan de la partie

\large 
<!-- \setlength{\parskip}{0pt plus 1fil} -->
\vfill
\tableofcontents[currentsection, sectionstyle = hide, subsectionstyle = show/show/hide]
\vfill


## De l'importance des fonctions dans R

### \og Tout ce qui agit est un appel de fonction \fg{}

> *To understand computations in R, two slogans are helpful:*
>
> - *Everything that exists is an object.*
>
> - *Everything that happens is a function call.*
>
> *John Chambers*

\pause \footnotesize
```{r}
# ... même assigner une valeur
is.function(`<-`)
`<-`(a, 10)

# ... même afficher la valeur d'un objet
a
print(a)
```

### Définir une fonction dans R

Utilisé avec `<-`, `function()` définit une nouvelle fonction :

\pause \footnotesize

```{r}
# Définition de la fonction monCalcul()
monCalcul <- function(a, b){
  resultat <- 10 * a + b
  return(resultat)
}

# Code de monCalcul()
monCalcul

# Appel de la fonction monCalcul()
monCalcul(2, 3)
```

### Valeurs par défaut des paramètres

Des valeurs par défaut peuvent être renseignées pour les paramètres. 

```{r}
monCalcul <- function(a, b = 3) 10 * a + b
monCalcul(8)
```

\pause Les valeurs par défaut peuvent dépendre des autres paramètres.

```{r}
monCalcul <- function(a, b = a * 2) 10 * a + b
monCalcul(2)
```

\pause \textbf{Remarque} Ceci est la conséquence de la *lazy evaluation* des arguments dans R (*cf.* [\underline{\textit{Advanced R}}](http://adv-r.had.co.nz/Functions.html#function-arguments)).

### Contrôle de la valeur des paramètres

Des structures conditionnelles `if()` permettent de contrôler la valeur des arguments. 

\pause \footnotesize
```{r, error=TRUE, warning=TRUE}
monCalcul <- function(a = NULL, b = NULL){
  if(is.null(a)) stop("a n'est pas renseigné.")
  if(is.null(b)){
    b <- a * 2
    warning("b n'est pas renseigné.")
  }
  return(10 * a + b)
}

monCalcul(b = 3)
monCalcul(a = 1)
```

### \large Portée des variables et environnements (1)

Dans R **chaque objet est repéré par son nom et son environnement** : cela permet d'éviter les conflits de noms.

\pause \footnotesize
```{r}
# Création d'une fonction sum() un peu absurde
sum <- function(...) "Ma super somme !"
sum(2, 3)

# Cette fonction est rattachée à l'environnement global
ls()

# Mais on peut toujours accéder à la fonction 
# de base en utilisant ::
base::sum(2, 3)
```

```{r, echo = FALSE}
rm(sum)
```

### \large Portée des variables et environnements (2)

\small
À chaque appel d'une fonction, un **environnement d'exécution** éphémère est créé.

\footnotesize
```{r}
maFun <- function() environment()
maFun()
maFun()
```

\pause \small
En conséquence, les instructions exécutées à l'intérieur d'une fonction **ne modifient pas l'environnement global**.

\footnotesize
```{r}
a <- 10
maFonction3 <- function(){
  a <- 5
}
maFonction3()
a
```

### \large Portée des variables et environnements (3)

En revanche, les objets définis dans l'environnement global sont accessibles au sein d'une fonction. 

\footnotesize
```{r}
a <- 10
maFonction4 <- function(){
  a + 5
}
maFonction4()
```

\pause \normalsize
Ceci est dû au fait que les environnements dans lequel R recherche des objets sont **emboîtés les uns dans les autres** (\textit{cf.} la fonction `search()`).

**Pour en savoir plus** [\underline{\textit{Advanced R}}](http://adv-r.had.co.nz/Environments.html#function-envs), [\underline{obeautifulcode.com}](http://blog.obeautifulcode.com/R/How-R-Searches-And-Finds-Stuff/)


### Valeur de retour d'une fonction

La fonction `return()` spécifie la valeur à renvoyer. Pour renvoyer plusieurs valeurs, utiliser une liste.

\pause \footnotesize
```{r}
maFonction1 <- function(){
  a <- 1:5; b <- 6:10; return(a)
}
maFonction1()

maFonction2 <- function(){
  a <- 1:5; b <- 6:10; return(list(a = a, b = b))
}
maFonction2()
```

### \large Effets de bord et programmation fonctionnelle

Par défaut, les fonctions dans R : 

- ne modifient pas l'environnement d'origine (il n'y a **pas d'effets de bord**);
- peuvent être utilisées en lieu et place des valeurs qu'elles retournent.
```{r}
monCalcul <-  function(a, b) 10 * a + b
monCalcul(2, 3) + 5
```

\pause Ces éléments font de R un **langage particulièrement adapté à la programmation fonctionnelle**. 


### Quelques principes de la programmation fonctionnelle

\vfill

1. **Ne jamais créer d'effets de bord** Toute modification apportée à l'environnement par une fonction passe par sa valeur de sortie. 

\vfill

2. \pause \textbf{Vectoriser \textit{i.e.} appliquer des fonctions systématiquement à un ensemble d'éléments} Fonctions `*apply()`, `Reduce()`, `do.call()`. 

\vfill

3. \pause \textbf{Structurer les traitements à l'aide de fonctions courtes et explicites} Faciliter la relecture, la maintenance et la modularisation. 

\vfill

\pause \textbf{Pour en savoir plus} [\underline{Wikipedia}](https://en.wikipedia.org/wiki/FP_(programming_language)), [\underline{maryrosecook.com}](https://maryrosecook.com/blog/post/a-practical-introduction-to-functional-programming).

\vfill

## Vectoriser : `*apply()`, `Reduce()` et `do.call()`

### \large Appliquer sur chaque indépendamment : `apply()`

La fonction `apply(X, MARGIN, FUN)` applique la fonction `FUN` à la matrice `X` selon la dimension `MARGIN`.

\pause \footnotesize
```{r}
# Définition et affichage de la matrice m
m <- matrix(1:6, ncol = 3)
m

# Application de la fonction sum() selon les lignes
apply(m, 1, sum)

# Application de la fonction sum() selon les colonnes
apply(m, 2, sum)
```


### \large Appliquer sur chaque indépendamment : `lapply()`

\small
La fonction `lapply(X, FUN)` applique la fonction `FUN` à l'objet `X` (vecteur ou liste).

\pause \footnotesize
```{r}
l <- list(1:5, c(6:9, NA))
l
lapply(l, sum)
```

\pause \small \vspace{-0.2cm}

**Exemple d'utilisation** Appliquer une fonction à toutes les variables d'une table.

### \large Appliquer sur chaque indépendamment : `sapply()`

La fonction `sapply()` est analogue à la fonction `lapply()`, mais simplifie le résultat produit quand c'est possible.

```{r}
sapply(l, sum)
```

\pause Les arguments optionnels de la fonction utilisée peuvent être ajoutés à la suite dans toutes les fonctions `*apply()`. 

```{r}
sapply(l, sum, na.rm = TRUE)
```

\pause \textbf{Exemple d'utilisation} Calcul de statistiques sur toutes les variables d'une table.

### \large Définir une fonction à la volée dans `*apply()`

Il est fréquent que l'opération que l'on souhaite appliquer ne corresponde pas exactement à une fonction pré-existante. 

\pause Dans ce cas, on peut définir une **fonction à la volée** dans la fonction `*apply()`. 

\footnotesize
```{r}
# On souhaite sélectionner le second élément de 
# de chaque vecteur de la liste l
l

# On définit une fonction dans sapply()
sapply(l, function(x) x[2])
```

### \large Appliquer sur chaque indépendamment : `tapply()`

La fonction `tapply(X, INDEX, FUN)` applique la fonction `FUN`, à l'objet `X` ventilé selon les modalités de `INDEX`. 

\pause 
```{r}
# Variables d'âge et de sexe
age <- c(45, 50, 35, 20)
sexe <- c("H", "F", "F", "H")

# Âge moyen par sexe
tapply(age, sexe, mean)
```

\normalsize \pause

**Exemple d'utilisation** Calcul de statistiques agrégées par catégories.

### \large Appliquer sur tous : `do.call()`

La fonction `do.call(what, args)` permet d'appliquer la fonction `what()` à un **ensemble** d'arguments `args` spécifié comme une liste (alors que les fonctions `*apply()` appliqueraient `what()` à **chaque** élément de `args`).

\pause \small
```{r}
# Concaténation des vecteurs de l
do.call(base::c, l)

# Equivalent à 
c(l[[1]], l[[2]])
```

\pause \normalsize

**Exemple d'utilisation** Concaténer de nombreuses tables avec `rbind()` ou `cbind()`.

### \large Appliquer sur tous successivement : `Reduce()`

La fonction `Reduce(f, x)` permet d'appliquer la fonction `f()` **successivement** à l'ensemble des éléments  de `x` (alors que `do.call()` appliquerait `f` **simultanément**).

\pause \small
```{r}
# Application successive de la division au vecteur 1:4
Reduce(`/`, 1:4)

# Equivalent à 
((1/2)/3)/4
```

\pause \normalsize

**Exemple d'utilisation** Fusionner de nombreuses tables avec `merge()` (sur les mêmes identifiants).


## Coder efficacement en base R

### L'idée : En faire faire le moins possible à R

R est un langage dit \og de haut niveau \fg{} : les objets qui le composent sont relativement faciles d'utilisation, au prix de performances limitées. 

\vfill

À l'inverse, des langages dits de \og bas niveau \fg{} (par exemple C++) sont plus difficiles à utiliser mais aussi plus efficaces. 

\vfill

\pause La plupart des fonctions fondamentales de R font appel à des fonctions compilées à partir d'un langage de plus bas niveau. 

\vfill

D'où le principe : **limiter au maximum la surcharge liée à R** pour retomber au plus vite sur des fonctions pré-compilées.

\pause \vfill

**Remarque** Il est très facile en pratique d'utiliser R comme une interface vers des langages de plus bas niveau, *cf. infra* à propos de `Rcpp`. 




### Utiliser les boucles avec parcimonie (1)

Comme la plupart des langages de programmation, R dispose de **structures de contrôles** permettant de réaliser des boucles. 

\footnotesize
```{r}
boucle <- function(x){
  cumul <- rep(NA, length(x))
  for(i in seq_along(x)) 
    cumul[i] <- if(i == 1) x[i] else cumul[i - 1] + x[i]
  return(cumul)
}
boucle(1:5)
```

\pause \normalsize
Ces opérations présentent plusieurs inconvénients : 

1. Elles sont longues à écrire et assez peu claires;
2. Elles reposent sur des effets de bord;
3. Elles sont en général très peu **efficaces algorithmiquement**.

### Utiliser les boucles avec parcimonie (2)

\small
Les méthodes de vectorisation sont en général beaucoup plus efficaces que les boucles en R : 

- vectorisation de haut niveau (*cf.* *supra*);
- vectorisation de bas niveau : la vectorisation est opérée par le langage de bas niveau auquel fait appel R. 

\pause \footnotesize
```{r}
microbenchmark(times = 10L
  , boucle = boucle(1:10000)
  , Reduce = Reduce(`+`, 1:10000, accumulate = TRUE)
  , cumsum = cumsum(1:10000)
)
```

### Utiliser l'opérateur `[` au lieu de `ifelse()`

\small
Lorsqu'on crée une variable en faisant intervenir une condition, il est fréquent d'utiliser la fonction `ifelse()` : 

\footnotesize
```{r}
notes <- runif(n = 100000, min = 0, max = 20)
mavar <- ifelse(notes >= 10, "Reçu", "Recalé")
```

\pause \small
Il est néanmoins beaucoup plus efficace d'utiliser l'opérateur `[`. 

\footnotesize
```{r}
microbenchmark(times = 10L
  , ifelse = ifelse(notes >= 10, "Reçu", "Recalé")
  , "[" = {
    mavar <- rep("Recalé", length(notes))
    mavar[notes >= 10] <- "Reçu"
  } 
)
```

### Simplifier les données :  le type `factor`

On utilise souvent des chaînes de caractère pour coder une variable de nature catégorielle.

Le type `factor` permet de remplacer chaque valeur distincte par un entier en sauvegardant la table de correspondance. Il est **beaucoup plus léger**.

\pause \footnotesize

```{r}
# Variable à trois modalités codées en caractères
acteu <- as.character(sample(1:3, 120000, replace = TRUE))
object_size(acteu)

# Conversion en facteur
f.acteu <- as.factor(acteu)
str(f.acteu)
object_size(f.acteu)
```

### Utiliser les noms à bon escient (1)

La plupart des objets manipulés couramment dans R peuvent être **nommés** : vecteurs, matrices, listes, `data.frame`. 

Utiliser des noms est une méthode souvent **très rapide** pour **accéder aux éléments** qui composent ces objets.

\ 

\pause 

**Exemple** On cherche à extraire les observations d'une table *via* leur identifiant `id`. On compare l'utilisation des noms à une fusion réalisée avec `merge()`.

\small 

```{r}
# Création de la table df
id <- as.character(sample(1e5))
sexe <- sample(1:2, 1e5, replace = TRUE)
df <- data.frame(id, sexe)
```

### Utiliser les noms à bon escient (2)

\footnotesize

```{r}
# Affectation de noms à df 
row.names(df) <- id

# Liste des identifiants à extraire
extract <- c("234", "12", "7890")

# Comparaison
microbenchmark(times = 10L
  , merge = merge(data.frame(id = extract), df, sort = FALSE)
  , names = df[extract, ]
)
```


### À propos des matrices (1)

Quand c'est possible, **travailler sur des matrices** (plutôt que des `data.frame`) est souvent source d'efficacité : 

\vfill

- \pause de nombreuses opérations sont **vectorisées** pour les matrices : sommes en lignes et en colonnes (`rowSums()` et `colSums()`), etc. ;

\vfill 

- \pause l'**algèbre matricielle** (le produit matriciel notamment) est très bien optimisée ;

\vfill

- \pause selon la nature du problème, l'utilisation de **matrices lacunaires** (*sparse*) peut faire gagner et en empreinte mémoire et en temps de calcul (*cf.* le *package* `Matrix`).

### À propos des matrices (2)

\footnotesize 

```{r}
# Création d'une matrice m avec 99 % de 0
v <- rep(0, 1e6); v[sample(1e6, 1e4)] <- rnorm(1e4)
m <- matrix(v, ncol = 100)

# Transformation en matrice lacunaire
library(Matrix)
M <- Matrix(m)

# Gain en espace (en ko)
c(object_size(m), object_size(M))

# Gain de performances pour la fonction colSums()
microbenchmark(dense = colSums(m), sparse = colSums(M))
```

## dplyr : une grammaire du traitement des données

### Philosophie de `dplyr`

`dplyr` est un *package* développé par RStudio et en particulier par Hadley Wickham. Il constitue un véritable **écosystème** visant à faciliter le travail sur des tables statistiques :

- \pause il fournit un ensemble de **fonctions élémentaires** (les \og verbes \fg{}) pour effectuer les manipulations de données;
- \pause plusieurs verbes peuvent facilement être **combinés en utilisant l'opérateur `%>%`** (*pipe*);
- \pause toutes les opérations sont optimisées par du **code de bas niveau**. 

```{r, eval = FALSE}
library(dplyr)
```

\pause

**Pour en savoir plus** De nombreuses vignettes très pédagogiques sont disponibles sur la [\underline{page du \textit{package}}](https://cran.r-project.org/package=dplyr). Un [\underline{aide-mémoire}](https://www.rstudio.com/wp-content/uploads/2016/01/data-wrangling-french.pdf) est également disponible sur le site de RStudio.

### \large Données d'exemple : table `flights` de `nycflights13`

Les exemples relatifs aux *packages* `dplyr` et `data.table` s'appuient sur les données du *package* `nycflights13`.

```{r, eval = FALSE}
library(nycflights13)
```

\pause Ce *package* contient des données sur tous les vols au départ de la ville de New-York en 2013. 

\small

```{r}
data(package = "nycflights13")
dim(flights)
names(flights)[1:9]
```

### Simplifier des opérations de base R

`dplyr` propose plusieurs verbes pour simplifier certaines opérations parfois fastidieuses en base R : 

\pause \vspace{-1mm}
- `filter()` sélectionne des observations selon une ou plusieurs conditions;

\vspace{-3mm}
```{r, eval= FALSE}
filter(flights, month == 7, day == 4)
```

\pause \vspace{-3mm}
- `arrange()` trie le fichier selon une ou plusieurs variables;

\vspace{-3mm}
```{r, eval= FALSE}
arrange(flights, month, desc(distance))
```

\pause \vspace{-3mm}
- `select()` sélectionne des variables par leur noms;

\vspace{-3mm}
```{r, eval= FALSE}
select(flights, year:arr_delay)
```

\pause \vspace{-3mm}
- `rename()` renomme des variables.

\vspace{-3mm}
```{r, eval= FALSE}
rename(flights, annee = year)
```

### Calculer des statistiques avec `summarise()`

La fonction `summarise()` permet de facilement calculer des statistiques sur des données. 

\pause 
```{r, eval = FALSE}
summarise(flights
  , distance_moyenne = mean(distance)
  , retard_max = max(arr_delay, na.rm = TRUE)
)
```

```{r, echo = FALSE}
print.data.frame(summarise(flights
  , distance_moyenne = mean(distance)
  , retard_max = max(arr_delay, na.rm = TRUE)
))
```

\pause 

**Remarque** Comme toutes les fonctions de `dplyr`, `summarise()` prend un `data.frame` en entrée et produit un `data.frame` en sortie. 


### Ventiler des traitements avec `group_by()`

Appliqué au préalable à un `data.frame`, `group_by()` ventile tous les traitements ultérieurs selon les modalités d'une ou plusieurs variables.

```{r, eval = FALSE}
flights_bymonth <- group_by(flights, month)
summarise(flights_bymonth
  , distance_moyenne = mean(distance)
  , retard_max = max(arr_delay, na.rm = TRUE)
)[1:3, ]
```

```{r, echo = FALSE}
flights_bymonth <- group_by(flights, month)
print.data.frame(summarise(flights_bymonth
  , distance_moyenne = mean(distance)
  , retard_max = max(arr_delay, na.rm = TRUE)
)[1:3, ])
```


### Enchaîner des opérations avec `%>%`

L'utilisation des verbes de `dplyr` ne prend tout son intérêt que quand ils sont enchaînés en utilisant l'opérateur *pipe* `%>%`. 

`maTable %>% maFonction(param1, param2)` est équivalent à `maFonction(maTable, param1, param2)`. 

\pause Ainsi, l'**enchaînement de nombreuses opérations** devient beaucoup plus facile à mettre en \oe uvre et à comprendre. 

\pause \footnotesize

```{r, eval = FALSE}
flights %>%
  group_by(year, month, day) %>%
  summarise(
    arr = mean(arr_delay, na.rm = TRUE),
    dep = mean(dep_delay, na.rm = TRUE)
  ) %>%
  filter(arr > 30 | dep > 30)
```


### Fusionner des tables avec `*_join()`

`dplyr` dispose de nombreuses fonctions très utiles pour fusionner une ou plusieurs tables ensemble, qui **s'inspirent très fortement de SQL** : 

- `a %>% left_join(b, by = "id")` : fusionne `a` et `b` en conservant toutes les observations de `a`;
- `a %>% right_join(b, by = "id")` : fusionne `a` et `b` en conservant toutes les observations de `b`;
- `a %>% inner_join(b, by = "id")` : fusionne `a` et `b` en ne conservant que les observations dans `a` et `b`;
- `a %>% full_join(b, by = "id")` : fusionne `a` et `b` en conservant toutes les observations.

**Pour en savoir plus** Une [\underline{vignette}](https://cran.r-project.org/web/packages/dplyr/vignettes/two-table.html) est consacrée à la présentation des fonctions de `dplyr` portant sur deux tables.

### Comparaison de base R et de `dplyr`

`dplyr` est particulièrement intéressant pour travailler sur des données par groupe. On compare donc l'utilisation de `tapply()` de base R avec `group_by()` de `dplyr`.

\footnotesize

```{r}
df <- data.frame(
  x = rnorm(1e6)
  , by = sample(1e3, 1e6, replace = TRUE)
)

microbenchmark(times = 10L
  , base = tapply(df$x, df$by, sum)
  , dplyr = df %>% group_by(by) %>% summarise(sum(x))
)
```

<!-- ## Une petite parenthèse {.unnumbered} -->

<!-- ### Utliser SQL dans R avec `sqldf` -->

<!-- \small -->

<!-- Le *package* `sqldf` permet d'utiliser des instructions SQL pour manipuler des `data.frame` de R.  -->

<!-- ```{r, include = FALSE} -->
<!-- library(sqldf) -->
<!-- sqldf("select avg(distance) as distance_moyenne from flights") -->
<!-- ``` -->

<!-- \footnotesize -->

<!-- \vspace{-2mm} -->

<!-- ```{r} -->
<!-- library(sqldf) -->
<!-- sqldf("select avg(distance) as distance_moyenne from 'flights'") -->
<!-- ``` -->

<!-- \small -->

<!-- \vspace{-3mm} -->

<!-- Ce *package* permet ainsi de bénéficier de toute la souplesse de SQL dans R, notamment pour les fusions de tables.  -->

<!-- Ses performances sont cependant en général **en retrait** par rapport aux solutions alternatives. -->

<!-- \footnotesize -->

<!-- \vspace{-2mm} -->

<!-- ```{r} -->
<!-- microbenchmark(times = 1L -->
<!--   , sqldf = sqldf("select sum(x) from df group by by") -->
<!-- ) -->
<!-- ``` -->

## data.table : un data.frame optimisé

### Philosophie de `data.table`

Contrairement à `dplyr`, `data.table` ne cherche pas à se substituer à base R mais à le compléter. 

Il introduit un nouveau type d'objet, le `data.table`, qui **hérite** du `data.frame` (tout `data.table` est un `data.frame`).

Appliqué à un `data.table`, l'opérateur `[` est **enrichi et optimisé**.

```{r}
library(data.table)
flights_DT <- data.table(flights)
```

**Pour en savoir plus** Là encore des vignettes très pédagogiques sont disponibles sur la [\underline{page du \textit{package}}](https://cran.r-project.org/package=data.table).

### L'opérateur `[` du `data.table` : `i`, `j` et `by`

La syntaxe de l'opérateur `[` appliqué à un `data.table` est la suivante (`DT` représente le `data.table`): 

\centering \large

`DT[i, j, by]`

\raggedright \normalsize

- `i` : sélectionner des observations selon une condition;
- `j` : sélectionner ou **créer** une ou plusieurs variables;
- `by` : ventiler les traitements selon les modalités d'une ou plusieurs variables.

\bigskip 

**Exemple** Retard quotidien maximal au mois de janvier.

\small

```{r, eval = FALSE}
flights_DT[
  month == 1, max(arr_delay, na.rm = TRUE), by = day
]
```
### Sélectionner des observations avec `i`

\small
Il est beaucoup plus simple et efficace de sélectionner des observations dans un `data.table` que dans un `data.frame`:

- il n'y a pas à répéter le nom du `data.frame` dans `[`;

- il est possible d'indexer un `data.table` par une ou plusieurs \og clés \fg{} permettant une recherche souvent plus rapide.

\footnotesize

```{r}
setkey(flights_DT, origin)
microbenchmark(times = 100L
  , base = flights[flights$origin == "JFK",]
  , dt1 = flights_DT[origin == "JFK"]
  , dt2 = flights_DT[list("JFK")]
)
```

<!-- summary(microbenchmark(times = 10L -->
<!--   , base = flights[flights$origin == "JFK",] -->
<!--   , dt1 = flights_DT[origin == "JFK"] -->
<!--   , dt2 = flights_DT[list("JFK")] -->
<!-- ))[, c("expr", "lq", "mean", "uq")] -->


### Calculer des statistiques avec `j`

L'argument `j` permet de calculer des statistiques agrégées. 

\small

```{r}
flights_DT[, j = list(
  distance_moyenne = mean(distance)
  , retard_max = max(arr_delay, na.rm = TRUE)
)]
```

\normalsize 

Utilisé avec `:=` il permet de les refusionner automatiquement avec les données d'origine. 

\small

```{r}
flights_DT <- flights_DT[, j := list(
  distance_moyenne = mean(distance)
  , retard_max = max(arr_delay, na.rm = TRUE)
)]

```

### Ventiler des traitements avec `by` et `keyby`

L'argument `by` de `[` ventile tous les traitements renseignés dans `j` selon les modalités d'une ou plusieurs variables.

```{r}
flights_DT[, j = list(
  distance_moyenne = mean(distance)
  , retard_max = max(arr_delay, na.rm = TRUE)
), by = month][1:3,]
```

**Remarque** Par défaut, `by` ordonne les résultats dans l'ordre des groupes dans le `data.table`. `keyby` trie les données selon la variable d'agrégation (comme `group_by` de `dplyr`).

### Chaîner les opérations dans un `data.table`

Il est très facile de chaîner les opérations sur un `data.table` en enchaînant les `[`. 

```{r, eval = FALSE}
flights_DT[
  , j = list(
    arr = mean(arr_delay, na.rm = TRUE)
    , dep = mean(dep_delay, na.rm = TRUE)
  )
  , keyby = list(year, month, day)
][arr > 30 | dep > 30]
```

**Remarque** Ces chaînages sont possibles avec  un `data.table` mais pas avec un `data.frame`. 

  
### Comparaison de base R, `dplyr` et `data.table`

\footnotesize

```{r, eval = FALSE}
# Conversion de la table de test en data.table
dt <- data.table(df)

microbenchmark(times = 10L
  , base = tapply(df$x, df$by, sum)
  , dplyr = df %>% group_by(by) %>% summarise(sum(x))
  , data.table = dt[, sum(x), keyby = by]
)
```

\vspace{-5mm}

```{r, echo = FALSE}
dt <- data.table(df)

summary(microbenchmark(times = 10L
  , base = tapply(df$x, df$by, sum)
  , dplyr = df %>% group_by(by) %>% summarise(sum(x))
  , data.table = dt[, sum(x), keyby = by]
))[, c("expr", "lq", "mean", "uq")]
```

\normalsize

**Pour en savoir plus** Cette discussion sur [\underline{stackoverflow.com}](http://stackoverflow.com/questions/21435339/data-table-vs-dplyr-can-one-do-something-well-the-other-cant-or-does-poorly) (notamment entre les auteurs des *packages*) aborde les avantages et les inconvénients de `dplyr` et `data.table`. 



## Aller plus loin avec R

### Les limites du logiciel

Les outils présentés jusqu'à présent correspondent à une utilisation \og classique \fg{} de R : production d'une enquête, redressements, études.

\ 

Il arrive néanmoins que certains traitements soient rendus **difficiles par les caractéristiques du logiciel** :

- travail sur des volumes de données impossibles à loger en mémoire;
- temps de calcul trop longs et impossibles à réduire.

\ 

Dans ce genre de situations, la solution consiste en général à utiliser R comme une **interface** vers des techniques ou langages susceptibles de répondre au problème posé. 


### \large Travailler sur des données *out-of-memory*

Les *packages* `ff` et `ffbase` permettent de travailler sur des objets directement stockés sur le disque dur de l'ordinateur.

\footnotesize
```{r, eval = FALSE}
library(ff)
library(ffbase)

# Lecture d'un fichier .csv important (RP)
ffdf <- read.csv2.ffdf(
  file = "FD_INDREGZA_2013.txt"
  , VERBOSE = TRUE
)

# Calculs simples sur l'objet ffdf
table(ffdf$REGION)
```

\normalsize

**Remarque** Ces *packages* n'ont pas connu d'évolutions depuis plusieurs années.

### \large Se connecter à des bases de données 

Une autre solution pour exploiter de grands volumes de données dans R est de l'utiliser pour **interroger des bases de données**, *via* par exemple le *package* `RPostgreSQL`. 

\footnotesize
```{r, eval = FALSE}
library(RPostgreSQL)

# Connexion à la base de données maBdd
drv <- dbDriver("PostgreSQL")
con <- dbConnect(drv, dbname = "maBdd"
  , host = "localhost", port = 5432
  , user = "utilisateur", password = "motDePasse"
)

# Requête SQL sur la table maTable
dbGetQuery(con, "SELECT COUNT(*) FROM maTable")
```

\normalsize

**Remarque** Différents *packages* permettent de se connecter à différents types de base de données : `RMySQl` pour MySQL, etc.

### \large Se connecter à des bases de données avec `dplyr`

`dplyr` a la particularité de pouvoir fonctionner de façon totalement transparente sur des bases de données de différents types. 

\footnotesize
```{r, eval = FALSE}
library(dplyr)

# Connexion à la base de données maBdd
con <- src_postgres(
  dbname = "maBdd", host = "localhost", port = 5432
  , user = "utilisateur", password = "motDePasse"
)

# Requête SQL sur la table maTable...
tbl(con, "SELECT COUNT(*) FROM maTable")

# ... ou utilisation des verbes de dplyr
tbl(con) %>% summarise(n())
```



<!-- R est un langage de haut niveau : sa simplicité d'utilisation se paie par un coût en termes de performances ou de mémoire.  -->

<!-- Il arrive ainsi que les contraintes physiques (mémoire installée ou temps disponible) interdisent de réaliser certaines opérations avec base R ou d'autres *packages*.  -->

<!-- **Exemples** Traitement de volumes de données conséquents quand la mémoire est insuffisante, algorithme séquentiel complexe. -->

<!-- Pour faire face à ce genre de situations, R propose des interfaces vers d'autres langages ou d'autres systèmes de traitements de données.  -->

### \large Paralléliser des traitements avec `parallel` (1)

La plupart des ordinateurs possèdent aujourd'hui plusieurs c\oe urs (*core*) susceptibles de mener des traitements **en parallèle** (8 sur chaque serveur d'AUS par exemple). 

Par défaut, R n'expoite qu'un seul c\oe ur : le *package* `parallel` (mais aussi les *packages* `snow` ou `foreach` par exemple) permettent de **paralléliser des structures du type `*apply`**.

Ce type d'opérations est composé de plusieurs étapes : 

1. Création et paramétrage du \og \textit{cluster} \fg{} de c\oe urs à utiliser (chargement des fonctions et *packages* nécessaires sur chaque c\oe ur);
2. Lancement du traitement parallélisé avec `parLapply()`;
3. Arrêt des processus du *cluster* avec `stopCluster()`.

### \large Paralléliser des traitements avec `parallel` (2)

Dans cet exemple, on cherche à appliquer la fonction `f` à chaque matrice de la liste `l`. 

\footnotesize
```{r, eval = FALSE}
library(MASS)
f <- function(x) rowSums(ginv(x))
l <- lapply(1:100, function(x) matrix(runif(1e4), ncol = 1e2))

# Création et paramétrage du cluster
library(parallel)
cl <- makeCluster(4)
clusterEvalQ(cl, library(MASS))
clusterExport(cl, "f")

# Lancement du calcul parallélisé
parLapply(cl, l, f)

# Arrêt des processus du cluster
stopCluster(cl)
```

### \large Paralléliser des traitements avec `parallel` (3)

```{r, echo = FALSE, results = FALSE, message=FALSE}
library(MASS)
f <- function(x) rowSums(ginv(x))
l <- lapply(1:100, function(x) matrix(runif(1e4), ncol = 1e2))

# Création et paramétrage du cluster
library(parallel)
cl <- makeCluster(4)
invisible(clusterEvalQ(cl, library(MASS)))
clusterExport(cl, "f")
```

```{r, eval = TRUE}
microbenchmark(times = 10
  , lapply(l, f)
  , parLapply(cl, l, f)
)
```

```{r, echo = FALSE}
stopCluster(cl)
```

### `Rcpp` : un package R pour utiliser C++ (1)

Le *package* `Rcpp` permet d'intégrer facilement des fonctions codées en C++ dans un programme R. 

\footnotesize

```{r}
library(Rcpp)
cppFunction('int add(int x, int y) {
  int result = x + y;
  return result;
}')

add(1, 2)
```

\normalsize

**Remarque** Il est également possible de soumettre un fichier contenant des fonctions C++ écrit par ailleurs à l'aide de la fonction `sourceCpp()`. 

**Pour en savoir plus** [\underline{\textit{Advanced R}}](http://adv-r.had.co.nz/Rcpp.html)

### `Rcpp` : un package R pour utiliser C++ (2)

Contrairement à R, C++ est un langage de bas niveau : les boucles y sont en particulier extrêmement rapides. 

**Exemple** Somme cumulée par colonne 

\footnotesize

```{r}
# Fonction C++
cppFunction('NumericMatrix cumColSumsC(NumericMatrix x) {
  int nrow = x.nrow(), ncol = x.ncol();
  NumericMatrix out(nrow, ncol);
  for (int j = 0; j < ncol; j++) {
    double acc = 0;
    for(int i = 0; i < nrow; i++){
      acc += x(i, j);
      out(i, j) = acc;
    }
  }
  return out;
}')
```

### `Rcpp` : un package R pour utiliser C++ (3)

\footnotesize

```{r}
# Fonction R
cumColSumsR <- function(x){
  apply(x, 2, cumsum)
}

# Les deux fonctions produisent les mêmes résultats...
x <- matrix(rnorm(1e6), ncol = 1e2)
all.equal(cumColSumsR(x), cumColSumsC(x))

# ... mais cumColSumsC() est beaucoup plus rapide !
summary(microbenchmark(times = 10
  , cumColSumsR(x)
  , cumColSumsC(x)
))[, c("expr", "lq", "mean", "uq")]
```
