---
title: "Formation R Perfectionnement"
fontsize: 12pt
---

```{r, include=FALSE}
if(!exists(".initOK")) source("fonctions.R")
```

# Générer automatiquement des documents depuis R

\subsection*{Générer automatiquement des documents depuis R}

### \large Pourquoi générer automatiquement des documents ?

- Exporter et documenter des **traitements** en vue d'une réutilisation future : statistiques pour une étude, traitements réalisés lors d'une réunion de travail, etc.

    \vspace{0.2cm} \small 
    **Remarque** Utilisation analogue à celle permise par les instructions \textcolor{blue}{\texttt{ODS RTF}} ou \textcolor{blue}{\texttt{ODS PDF}} de SAS.

\pause \normalsize 

- Construire des **rapports complets et automatisés** pour des tâches répétitives : rapports d'utilisation, tests de la cohérence ou de la qualité de nouvelles données, etc.

\pause \vspace{0.2cm}

- Produire des publications **reproductibles** sur différents supports : notes, documentation, articles de revues, etc.


### \large Principe de la génération automatique de documents

La génération automatique de documents complets repose sur deux éléments : 

1. Articuler le code, les résultats et le commentaire dans un **même document** : garantir la cohérence et faciliter les mises à jour;

2. Formater de façon standardisée le document vers **plusieurs sorties** : `.html`, `.pdf`, `.docx`, `.odt`. 

\pause \small \centering
\begin{tikzpicture}[auto]
    \node [input] (code) {Code R};
    \node [input, right= of code] (tableaux) {Tableaux, graphiques};
    \node [input, right= of tableaux] (commentaire) {Commentaire};
    \node [output, below of=tableaux, node distance = 2cm] (output) {\texttt{.pdf} \texttt{.html} \texttt{.docx} \texttt{.odt}};
    \path [line] (code) -- (output);
    \path [line] (tableaux) -- (output);
    \path [line] (commentaire) -- (output);
\end{tikzpicture}

### \large Etapes de la génération automatique de documents

\small
\centering
\begin{tikzpicture}[auto]
    \draw[draw, red, very thick, dotted, visible on =<8->] ($(code.north west)+(-0.2,0.9)$)  rectangle ($(commentaire.south east) +(0.2,-3.3)$) node[] at (3.3, 0.9) {\href{https://blog.rstudio.org/2014/06/18/r-markdown-v2/}{\underline{R Markdown v2}} (\texttt{.Rmd})}; 
    \node [input] (code) {Code R};
    \node [input, right= of code] (tableaux) {Tableaux, graphiques};
    \node [input, right= of tableaux] (commentaire) {Commentaire};
    \node [block, below of=tableaux, node distance = 1.5cm, visible on =<2->] (knitr) {\href{http://yihui.name/knitr/}{\underline{knitr}}};
    \node [block, below of=knitr, node distance = 1.5cm, visible on =<3->] (pandoc) {\href{http://rmarkdown.rstudio.com/authoring_pandoc_markdown.html}{\underline{pandoc}}};
    \node [output, below of=pandoc, node distance = 1.5cm, visible on =<5->] (docx) {\texttt{.docx} \texttt{.odt}};
    \node [output, left of=docx, node distance = 3cm, visible on =<4->] (html) {\texttt{.html}};
    \node [output, right of=docx, node distance = 3cm, visible on =<6->] (pdf) {\texttt{.pdf}};
    \node [block, right of=pandoc, node distance = 3cm, visible on =<7->] (latex) {\href{https://www.latex-project.org/}{\underline{LaTeX}}};
    \path [line, visible on =<2->] (code) -- (knitr);
    \path [line, visible on =<2->] (tableaux) -- (knitr);
    \path [line, visible on =<2->] (commentaire) -- (knitr);
    \path [line, visible on =<3->] (knitr) -- (pandoc) node[pos=0.50] {\texttt{.md}};
    \path [line, visible on =<4->] (pandoc) -- (html);
    \path [line, visible on =<5->] (pandoc) -- (docx);
    \path [line, visible on =<7->] (pandoc) -- (latex) node[pos=0.50] {\texttt{.tex}};
    \path [line, visible on =<7->] (latex) -- (pdf);
    \mode<beamer>{\path [visible on =<6>] (pandoc) -- (pdf)  node[pos=0.50] {?};}
\end{tikzpicture}

\raggedright
\pause[9] **Note** `rmarkdown` et `knitr` sont des *packages* R (avec plusieurs dépendances); pandoc et LaTeX sont des programmes autonomes.

### Préparer et tester l'environnement de travail

1. Travailler sous RStudio
    - RStudio facilite l'édition et la compilation de fichier `.Rmd`;
    - pandoc est embarqué par défaut dans RStudio.

\pause \bigskip 

2. Installer les *packages* nécessaires
    - installer le *package* `rmarkdown` et ses dépendances;
    - installer le *package* `knitr` et ses dépendances.

\pause \bigskip 

3. Pour produire des fichiers `.pdf`, installer LaTeX ([\underline{MiKTeX}](https://miktex.org/) sous Windows) et [\underline{s'assurer}](http://superuser.com/questions/341192/how-can-i-display-the-contents-of-an-environment-variable-from-the-command-promp) que ses programmes figurent dans le *path* de Windows.

\pause \bigskip 

4. Créer un nouveau fichier R Markdown (`.Rmd`), installer les *packages* complémentaires demandés, choisir le type de document et compiler le fichier d'exemple (`Ctrl + K`).

### Ecrire du texte dans R Markdown

Pour écrire du texte dans un document R Markdown, il suffit de le **taper dans le fichier `.Rmd`** (sans le commenter ni l'échapper d'aucune manière). 

\pause Des **balises** spéciales permettent de mettre en forme le document : 

- les signes `*` et `_` permettent de mettre des mots en `*italique*` ou en `**gras**`;
- les six niveaux de titres sont préfixés par les signes `#` (premier niveau), `##` (deuxième niveau), etc.
- des listes sont automatiquement créées à partir de successions de `-` ou de séquences de nombres ou de lettres séparées par un retour à la ligne.

\pause 

**Note** Pour une présentation synthétique de R Markdown, se référer à l'[\underline{aide-mémoire}](https://www.rstudio.com/wp-content/uploads/2015/02/rmarkdown-cheatsheet.pdf) (*cheat sheet*) sur le site de RStudio.


### Ecrire du code dans R Markdown

Les blocs de code R sont intégrés dans R Markdown de la façon suivante : 
```{r comment=NA, echo = FALSE}
cat("```{r}\n2 + 2\n```")
```

\pause Par défaut **le code est évalué**, et **lui-même ainsi que ses résultats sont affichés** dans le document en sortie : 
```{r, collapse = FALSE}
2 + 2
```

### Ecrire du code dans R Markdown

Les **options** saisies en début de bloc permettent de préciser à `knitr` la manière de le prendre en compte, par exemple:

- `eval=FALSE` : le bloc n'est pas évalué;
- `echo=FALSE` : le bloc n'est pas affiché;
- `collapse=TRUE` : code et résultats sont affichés à la suite.

\pause 
```{r comment=NA, echo = FALSE}
cat("```{r, echo=FALSE}\n2 + 2\n```")
```
```{r, echo = FALSE, collapse = FALSE}
2 + 2
```

\pause 

**Note** Toutes les options de `knitr` relatives aux blocs de code (*chunk options*) sont présentées sur la [\underline{page}](http://yihui.name/knitr/options/) du créateur du *package*, Yihui Xie.

### Ecrire du code dans R Markdown

Il est également possible d'intégrer le résultat d'un traitement R dans le corps d'un paragraphe avec la syntaxe : 

```{r comment=NA, echo = FALSE}
cat("\`r   \`")
```

\pause 

**Exemple** Pour intégrer dans le texte la date de compilation du document, utiliser 

```{r comment=NA, echo = FALSE}
cat("Document compilé le `r Sys.Date()`.")
```

\pause Document compilé le `r Sys.Date()`.

### Intégrer des graphiques dans R Markdown

Tous les graphiques produits par les blocs de code sont **automatiquement intégrés au fichier final**. 

\pause Un **grand nombre d'options** sont consacrées au paramétrage des graphiques, notamment : 

- `fig.width`, `fig.height` : largeur et hauteur utilisées pour produire le graphique, en pouces;
- `fig.asp` : rapport hauteur/largeur (`fig.height` est neutralisé quand `fig.asp` est renseigné);
- `out.width`, `out.height` : largeur et hauteur du graphique dans la sortie finale;
- `fig.align` : alignement du grahique (`"left"`, `"right"` ou `"center"`);
- `dpi` (72 par défaut) : résolution (utile uniquement pour HTML).



### Intégrer des graphiques dans R Markdown

\footnotesize \center

```{r comment = NA, echo = FALSE}
cat("```{r, fig.asp = 3/4, fig.width = 4}\nplot(mpg$displ, mpg$hwy)\n```")
```

```{r, echo = FALSE, fig.asp = 3/4, fig.width = 4}
plot(mpg$displ, mpg$hwy)
```

### Intégrer des graphiques dans R Markdown

\footnotesize \center

```{r comment = NA, echo = FALSE}
cat("```{r, fig.asp = 3/4, fig.width = 6, out.width = \"4in\"}\nplot(mpg$displ, mpg$hwy)\n```")
```

```{r, echo = FALSE, fig.asp = 3/4, fig.width = 5, out.width = "4in"}
plot(mpg$displ, mpg$hwy)
```

### Intégrer des tableaux dans R Markdown

Pour construire un tableau dans R Markdown, il suffit de le \og dessiner \fg{} avec les signes `-` et `|` : 

```{r comment = NA, echo = FALSE}
cat("Colonne 1 | Colonne 2 | Colonne 3\n--------: | :-------- | :-------:\n1         | a         | `TRUE`\n2         | b         | `FALSE`")
```

\pause 

Colonne 1 | Colonne 2 | Colonne 3
--------: | :-------- | :-------:
1         | a         | `TRUE`
2         | b         | `FALSE`

Les `:` permettent de spécifier l'alignement des colonnes. 

### Intégrer des tableaux dans R Markdown

En règle générale cependant, les tableaux à intégrer sont générés automatiquement à partir des données.

\footnotesize

```{r comment = NA, echo = FALSE}
cat("```{r}\nresultat <- data.table(mpg)[\n    , list(hwy=mean(hwy), cty=mean(cty)), by = drv\n]\nresultat\n```")
```

\vspace{-5mm}

```{r echo = FALSE}
resultat <- data.table(mpg)[, list(hwy=mean(hwy), cty=mean(cty)), by = drv]
resultat
```

\pause \normalsize

La fonction `knitr::kable()` permet de **transformer un objet R en tableau formaté pour R Markdown**.

### Intégrer des tableaux dans R Markdown

\footnotesize 

\vspace{-2mm}

```{r comment = NA, echo = FALSE}
cat("```{r, results = \"asis\"}\nknitr::kable(resultat)\n```")
```

\pause \vspace{-10mm}

```{r comment = NA, echo = FALSE}
cat("|drv |      hwy|     cty|\n|:---|--------:|-------:|\n|f   | 28.16038| 19.9717|\n|4   | 19.17476| 14.3301|\n|r   | 21.00000| 14.0800|")
```

\pause \vspace{-1mm}

Ce qui donne une fois formaté par R Markdown:


```{r echo = FALSE, results = "asis"}
knitr::kable(resultat)
```

### Paramétrer un document R Markdown

La plupart des paramètres généraux du documents sont à indiquer dans son en-tête (désigné par l'acronyme YAML) : 

\footnotesize

```{r comment = NA, echo = FALSE}
cat("---\ntitle: \"Formation R Perfectionnement\"\nauthor: \"Martin Chevalier (Insee)\"\noutput:\n  html_document:\n    highlight: haddock\n    toc: yes\n    toc_depth: 2\n    toc_float: yes\n---")
```

\pause \normalsize

**Pour en savoir plus** Le site de RStudio documente le paramétrage de l'en-tête YAML selon les formats de sortie souhaités ([\underline{\texttt{html}}](http://rmarkdown.rstudio.com/html_document_format.html), [\underline{\texttt{pdf}}](http://rmarkdown.rstudio.com/pdf_document_format.html)).

