---
title: "Formation R Perfectionnement"
fontsize: 12pt
---

```{r, include=FALSE}
if(!exists(".initOK")) source("fonctions.R")
```

# Réaliser des graphiques avec R

\subsection*{Réaliser des graphiques avec R}

### R et la réalisation de graphiques

La réalisation de graphiques dans un logiciel statistique est une opération souvent longue et complexe. 

Dans la plupart des cas, l'ajustement fin des paramètres par le biais de lignes de code relève de la gageure. 

\pause R dispose néanmoins de plusieurs caractéristiques qui facilitent la réalisation de graphiques : 

- **souplesse** : la très grande variété des types d'objets simplifie les paramétrages ;
- **rigueur** : la dimension fonctionnelle du langage aide à systématiser l'utilisation des paramètres graphiques ;
- **adaptabilité** : la liberté de développement de modules complémentaires rend possible de profondes innovations dans la conception des graphiques. 

### Base R ou `ggplot2` ? 

Il existe aujourd'hui troix principaux paradigmes pour produire des graphiques avec R : 

- les fonctionnalités de base du logiciel du *package* `graphics`;

- les fonctionnalités plus élaborées des *packages* `grid` et `lattice` (non-abordées dans cette formation);

- la \og grammaire des graphiques \fg{} du *package* `ggplot2`.

\bigskip 

\underline{Plan de la partie}

\bigskip

\tableofcontents[currentsection, sectionstyle = hide, subsectionstyle = show/show/hide]


### Données d'exemple : table `mpg` de `ggplot2`

\small

La plupart des exemples de cette partie sont produits à partir de la table `mpg` du *package* `ggplot2`.

\footnotesize

```{r}
library(ggplot2)
dim(mpg)
names(mpg)
```

\pause \vspace{-0.4cm}
\small

- `displ` : cylindrée;
- `drv` : transmission (`f` traction, `r` propulsion, `4` quatre roues motrices);
- `cty` et `hwy` :  nombre de *miles* parcourus par *gallon* d'essence en ville et sur autoroute respectivement.


## Réaliser des graphiques avec `graphics`

### \large Beaucoup de fonctions, des paramètres communs

La création de graphiques avec le *package* de base `graphics` s'appuie sur la **fonction `plot()`** ainsi que sur des **fonctions spécifiques** : 

- `plot(hist(x))`, `plot(density(x))` : histogrammes et densités;
- `plot(ts)` : représentation de séries chronologiques;
- `plot(x, y)` : nuages de points;
- `barplot(table(x))` et `pie(table(x))` : diagrammes en bâtons et circulaires.

\pause Si ce n'est quelques **arguments spécifiques**, ces fonctions partagent un ensemble de **paramètres graphiques communs**. 

\pause 

**Pour en savoir plus** Le site [\underline{statmethods.net}](http://www.statmethods.net/graphs/) recense et illustre la plupart des fonctions du *package* `graphics`.

### Histogrammes et densités

Les fonctions `histogram()` et `density()` calculent les statistiques ensuite utilisées par la fonction `plot()` pour construire les graphiques. 

\pause Arguments spécifiques à `hist()` : 
\vspace{-0.3cm}

- `breaks` : méthode pour déterminer les limites des classes;
- `labels = TRUE` : ajoute l'effectif de chaque classe.

\pause Arguments spécifiques à `density()` : 
\vspace{-0.3cm}

- `bw` : largeur de la fenêtre utilisée par la fonction de lissage;
- `kernel` : fonction de lissage utilisée.

\pause

**Remarque** L'argument `plot` de la fonction `hist()` (`TRUE` par défaut) affiche automatiquement un graphique, sans avoir à appeler explicitement la fonction `plot()`.

### Histogrammes et densités

\centering \footnotesize
```{r, out.height="7cm"}
hist(mpg$hwy, breaks = seq(10, 44, by = 2), 
     col = "lightblue", labels = TRUE)
```

### Histogrammes et densités

\centering \footnotesize
```{r, out.height="7cm"}
plot(density(mpg$hwy, bw = 0.5, kernel = "gaussian"))
```

### Séries chronologiques avec `plot(ts)`

\centering \footnotesize

```{r, out.height="6cm"}
class(AirPassengers)
plot(AirPassengers)
```

### Nuages de points avec `plot(x, y)`

\centering \footnotesize

```{r, out.height="6.5cm"}
plot(mpg$displ, mpg$hwy)
```

### Diagrammes en bâtons et circulaires

La fonction `table()` permet de calculer les statistiques utilisées ensuite par `barplot()` et `pie()` pour construire les graphiques.

\pause Arguments spécifiques à `barplot()` : 
\vspace{-3mm}

- `horiz` : construit le graphique horizontalement;
- `names.arg` : nom à afficher près des barres.

\pause Arguments spécifiques à `pie()` : 
\vspace{-3mm}

- `labels` : noms à afficher à côté des portions de disque; 
- `clockwise` : sens dans lequel sont représentées les modalités;
- `init.angle` : point de départ en degrés.

\pause

**Remarque** Quand `barplot()` est appliqué à un tri croisé, la couleur des barres varie et les paramètres deviennent utiles : 
\vspace{-3mm}

- `beside` : position des barres;
- `legend.text` : ajoute une légende avec le texte indiqué.


### Diagrammes en bâtons et circulaires

\centering \footnotesize

```{r, out.height="6cm"}
uni <- table(mpg$drv)
lab <- c("4 roues", "Traction", "Propulsion")
barplot(uni, names.arg = lab)
```

### Diagrammes en bâtons et circulaires

\centering \footnotesize

```{r, out.height="6cm"}
pie(uni, labels = paste0(lab, "\n", uni)
    , init.angle = 90, clockwise = TRUE)
```

### Diagrammes en bâtons et circulaires

\centering \footnotesize

```{r, out.height="6cm"}
bi <- table(mpg$drv, mpg$year)
barplot(bi, horiz = TRUE, beside = TRUE, legend.text = lab)
```

### Couleur, forme et taille des objets

Plusieurs paramètres permettent de modifier la couleur, la forme ou la taille des éléments qui composent un graphique: 

- \pause `pch` : entier ou caractère spécial indiquant la forme des points à représenter. 

```{r, fig.height = 5, echo = FALSE}
plot(x = 1:25, y = rep(1, 25), pch = 1:25,bty="n", axes = FALSE, ylab = "", xlab = "", cex = 2)
text(x = 1:25, rep(1, 25), 1:25, adj = c(0.5, -1.5), cex = 1.5)
```

- \pause `col` : valeur indiquant la couleur du contour des formes utilisées. Peut être un entier (recyclé au-delà de 8), un nom ou un code RGB hexadécimal (du type `"#FF1111"`).
\small  

```{r, fig.height = 5, echo = FALSE}
plot(x = 1:8, y = rep(1, 8), col = 1:8, bg = 1:8, pch = 21, bty="n", axes = FALSE, ylab = "", xlab = "", cex = 2)
text(x = 1:8, rep(1, 8), 1:8, adj = c(0.5, -1.5), cex = 1.5)
```

Pour certaines formes (`pch` entre 21 et 25), il est également possible de modifier la couleur de remplissage avec `bg`. 

### Couleur, forme et taille des objets

**Remarque** : la palette de couleurs accessibles en utilisant des entiers est réduite. Il est possible de l'étendre considérablement *via* la fonction `colors()`. 

\small
```{r}
colors()[1:3]
length(colors())
grep("blue", colors(), value = TRUE)[1:3]
```

\pause \normalsize
- `cex` : utilisé dans une fonction `plot()`, `cex` permet d'ajuster la taille des points qui le composent. 

```{r, fig.height = 5, echo = FALSE}
plot(x = 1:6, y = rep(1, 6), col = "royalblue", bg = "royalblue", pch = 21, bty="n", axes = FALSE, ylab = "", xlab = "", cex = 1:6)
text(x = 1:6, rep(1, 6), 1:6, adj = c(0.5, -2), cex = 1.5)
```

### Couleur, forme et taille des objets

La fonction `legend()` permet d'ajouter une légende. 
\footnotesize \center

\pause \vspace{-0.4cm}
```{r, fig.height = 3, fig.asp = 0.5}
t <- factor(mpg$drv
  , labels = c("4 roues", "Traction", "Propulsion"))
plot(mpg$displ, mpg$hwy, pch = 21, col = t, bg = t)
legend("topright", legend = unique(t), pch = 21
  , col = unique(t), pt.bg = unique(t))
```

### Titres, texte et axes

Les titres sont paramétrés à l'aide des fonctions suivantes : 

\vspace{-0.3cm}

- `main` pour ajouter le titre principal;
- `xlab` et `ylab` pour ajouter des titres aux axes.

\pause La fonction `text()` permet d'ajouter du texte sur le graphique en le positionnant par ses coordonnées, éventuellement avec un décalage (pour nommer des points par exemple). 
\pause Il est également possible de paramétrer les axes :

\vspace{-0.3cm}

- `xlim` et `ylim` spécifient les valeurs minimales et maximales de chaque axe;
- `axis()` est une fonction qui permet d'ajouter un axe personnalisé. 

\pause 

**Remarque** Pour produire un graphique sans axe et les rajouter après, utiliser l'option `axes = FALSE` de la fonction `plot()`. 

### Combinaison de plusieurs graphiques

Par défaut l'utilisation de la fonction `plot()` produit un nouveau graphique. 

\pause Pour superposer différents graphiques, le plus simple est de commencer par une instruction `plot()` puis de la compléter : 

- avec `points()` pour ajouter des points;
- avec `lines()` pour ajouter des lignes;
- avec `abline()` pour ajouter des lignes d'après une équation;
- avec `curve()` pour ajouter des courbes d'après une équation. 

\pause 

**Exemple** Ajout d'une droite de régression au graphique de `hwy` par `displ`. 

### Combinaison de plusieurs graphiques

\footnotesize

```{r, fig.height = 4.5, fig.width=7}
reg <- lm(hwy ~ displ, data = mpg)
plot(mpg$displ, mpg$hwy)
abline(a = reg$coefficients[1], b = reg$coefficients[2])
```


### Paramètres généraux et disposition (1)

Utilisée en dehors de la fonction `plot()`, la fonction `par()` permet de définir l'ensemble des paramètres graphiques globaux. 

\pause Ses mots-clés les plus importants sont : 

- `mfrow` : permet de disposer plusieurs graphiques côte-à-côte. 
    ```{r, eval = FALSE}
par(mfrow = c(1, 2)) # 1 ligne et 2 colonnes
par(mfrow = c(3, 2)) # 3 lignes et 2 colonnes
par(mfrow = c(1, 1)) # 1 ligne et 1 colonne
    ```
- `cex` :  coefficient multiplicatif pour modifier la taille de l'ensemble des textes et symboles utilisés dans les graphiques (1 par défaut). 

\pause 

**Pour en savoir plus** La [page d'aide](http://stat.ethz.ch/R-manual/R-devel/library/graphics/html/par.html) de la fonction `par()` détaille toutes ces options. 


### Paramètres généraux et disposition (2)

```{r, fig.height=5}
par(mfrow = c(1, 2))
plot(mpg$displ, mpg$hwy)
plot(AirPassengers)
```

```{r, include = FALSE}
par(mfrow = c(1, 1))
```

### Exportation

Pour exporter des graphiques depuis R, la démarche consiste à rediriger le flux de production du graphique vers un fichier à l'aide d'une fonction du *package* `grDevices`. Par exemple : 

\pause 
```{r, eval = FALSE}
png("monGraphique.png", width = 10, height = 8
    , unit = "cm", res = 600)
plot(mpg$displ, mpg$hwy)
dev.off()
```

\pause Dans ce contexte, les fonctions les plus utiles sont : `png()`, `jpeg()` et `pdf()`. En particulier, `pdf()` permet de conserver le caractère vectoriel des graphiques produits par R.

\pause 

**Remarque** Les graphiques peuvent également facilement être exportés depuis RStudio en utilisant les menus prévus à cet effet. 

## Réaliser des graphiques avec \protect\texttt{ggplot2}

### \large L'implémentation d'une grammaire des graphiques

Le *package* `graphics` permet de réaliser une grande quantité de graphiques mais présente deux limites importantes : 

- les fonctions qui le composent forment une casuistique complexe;
- il n'est pas possible d'inventer de nouvelles représentations à partir des fonctions existantes.

\pause Ce sont ces limites que tente de dépasser le *package* `ggplot2` en implémentant une **grammaire des graphiques**.

Comme les éléments du langage, les **composants élémentaires** d'un graphique doivent pouvoir être **réassemblés** pour produire de **nouvelles représentations.**

\pause 

**Pour aller plus loin** \textsc{Wilkinson L.} (2005) \textit{The Grammar of Graphics}, Springer,  [\underline{ggplot2: elegant graphics for data analysis}](https://github.com/hadley/ggplot2-book)

### \large Les trois composants essentiels d'un graphique

La construction d'un graphique avec `ggplot2` fait intervenir trois composants essentiels (d'après Wickham, *ibid.*, 2.3) : 

- le `data.frame` dans lequel sont stockées les données à représenter ;
- des correspondances esthétiques (*aesthetic mappings*) entre des variables et des propriétés visuelles; 
- au moins une couche (*layer*) décrivant comment représenter les observations.

\pause 

**Exemple** *Miles per gallon* sur l'autoroute en fonction de la cylindrée.

\center \small 
```{r, eval = FALSE}
ggplot(data = mpg, mapping = aes(x = displ, y = hwy)) +
  geom_point()
```

### \large Les trois composants essentiels d'un graphique

\center \small 
```{r, fig.asp = 3/5, fig.width = 6, out.width = "90%"}
ggplot(data = mpg, mapping = aes(x = displ, y = hwy)) +
  geom_point()
```

### \large Rappel : le même graphique avec base R

\centering \footnotesize

```{r, out.height="6.5cm"}
plot(mpg$displ, mpg$hwy)
```


### Couleur, forme et taille des objets

Pour faire varier l'aspect visuel des éléments représentés en fonction de données, il suffit d'\textbf{associer une variable à l'attribut de couleur, de taille ou de forme} dans la fonction \texttt{aes()}.

\textcolor{white}{Selon le type des variables utilisées pour les correspondances esthétiques, \textbf{les échelles sont continues ou discrètes}.}

\textcolor{white}{Quand la même variable est utilisée dans plusieurs correspondances esthétiques, \textbf{les échelles qui lui correspondent sont fusionnées}.}

\textcolor{white}{Au-delà des correspondances esthétiques dans la fonction \texttt{aes()}, \textbf{l'aspect visuel peut être ajusté directement dans la fonction \texttt{geom\_*}}.}


### Couleur, forme et taille des objets

\footnotesize \center

```{r, fig.asp = 3/5, fig.width = 6, out.width = "90%"}
ggplot(mpg, aes(displ, hwy, colour = cyl, shape = drv)) +
  geom_point()
```

### Couleur, forme et taille des objets

Pour faire varier l'aspect visuel des éléments représentés en fonction de données, il suffit d'\textbf{associer une variable à l'attribut de couleur, de taille ou de forme} dans la fonction \texttt{aes()}.

Selon le type des variables utilisées pour les correspondances esthétiques, \textbf{les échelles sont continues ou discrètes}. 

\textcolor{white}{Quand la même variable est utilisée dans plusieurs correspondances esthétiques, \textbf{les échelles qui lui correspondent sont fusionnées}.}

\textcolor{white}{Au-delà des correspondances esthétiques dans la fonction \texttt{aes()}, \textbf{l'aspect visuel peut être ajusté directement dans la fonction \texttt{geom\_*}}.}

### Couleur, forme et taille des objets

\footnotesize \center

```{r, fig.asp = 3/5, fig.width = 6, out.width = "90%"}
ggplot(mpg, aes(displ, hwy, colour = as.factor(cyl)
  , shape = drv)) +
  geom_point()
```

### Couleur, forme et taille des objets

Pour faire varier l'aspect visuel des éléments représentés en fonction de données, il suffit d'\textbf{associer une variable à l'attribut de couleur, de taille ou de forme} dans la fonction \texttt{aes()}.

Selon le type des variables utilisées pour les correspondances esthétiques, \textbf{les échelles sont continues ou discrètes}. 

Quand la même variable est utilisée dans plusieurs correspondances esthétiques, \textbf{les échelles qui lui correspondent sont fusionnées}. 

\textcolor{white}{Au-delà des correspondances esthétiques dans la fonction \texttt{aes()}, \textbf{l'aspect visuel peut être ajusté directement dans la fonction \texttt{geom\_*}}.}

### Couleur, forme et taille des objets

\footnotesize \center

```{r, fig.asp = 3/5, fig.width = 6, out.width = "90%"}
ggplot(mpg, aes(displ, hwy, colour = as.factor(cyl)
  , shape = as.factor(cyl))) +
  geom_point()
```


### Couleur, forme et taille des objets

Pour faire varier l'aspect visuel des éléments représentés en fonction de données, il suffit d'\textbf{associer une variable à l'attribut de couleur, de taille ou de forme} dans la fonction \texttt{aes()}.

Selon le type des variables utilisées pour les correspondances esthétiques, \textbf{les échelles sont continues ou discrètes}. 

Quand la même variable est utilisée dans plusieurs correspondances esthétiques, \textbf{les échelles qui lui correspondent sont fusionnées}. 

Au-delà des correspondances esthétiques dans la fonction \texttt{aes()}, \textbf{l'aspect visuel peut être ajusté directement dans la fonction \texttt{geom\_*}}.

### Couleur, forme et taille des objets

\footnotesize \center

```{r, fig.asp = 3/5, fig.width = 6, out.width = "90%"}
ggplot(mpg, aes(displ, hwy)) +
  geom_point(colour = "red", size = 8, alpha = 0.5)
```

<!-- ### Couleur, forme et taille des objets -->

<!-- \footnotesize \center -->

<!-- ```{r, fig.asp = 3/5, fig.width = 6, out.width = "90%"} -->
<!-- ggplot(diamonds, aes(carat, price)) + -->
<!--   geom_point(alpha = 0.05) -->
<!-- ``` -->

### Combinaison de plusieurs graphiques

\footnotesize \center

```{r, fig.asp = 3/5, fig.width = 6, out.width = "90%"}
ggplot(mpg, aes(displ, hwy)) +
  geom_point() + geom_smooth()
```

### Combinaison de plusieurs graphiques

\footnotesize \center

```{r, fig.asp = 3/5, fig.width = 6, out.width = "90%"}
ggplot(mpg, aes(displ, hwy)) +
  geom_point() + geom_smooth(method = "lm", se = FALSE)
```

### Combinaison de plusieurs graphiques

\footnotesize \center

```{r, fig.asp = 3/5, fig.width = 6, out.width = "90%"}
ggplot(mpg, aes(displ, hwy, colour = drv)) +
  geom_point() + geom_smooth(method = "lm", se = FALSE)
```

### \large Le fonctionnement en \og couches \fg{} de `ggplot2`

La construction d'un graphique dans `ggplot2` repose sur la superposition de couches (*layer*) **conçues indépendamment** mais **réconciliées en fin d'opération**. 

\pause Chaque couche est composée de cinq éléments : 

- un `data.frame` (`data`);
- une ou plusieurs correspondances esthétiques (`mapping`);
- une transformation statistique (`stat`);
- un objet géométrique (`geom`);
- un paramètre d'ajustement de la position (`position`). 

C'est la **fonction `layer()`** qui articule ces cinq éléments. 

\pause 

**Les fonctions `geom_*` vues précédemment sont des appels pré-paramétrées de `layer()`**.

<!-- ### \large Le fonctionnement en \og couches \fg{} de `ggplot2` -->

<!-- Un graphique à une couche :  -->

<!-- \footnotesize \vspace{-1mm} -->

<!-- ```{r, eval = FALSE} -->
<!-- ggplot() +  -->
<!--   layer( -->
<!--     data = mpg, mapping = aes(displ, hwy) -->
<!--     , stat = "identity", geom = "point", position = "identity" -->
<!--   ) -->
<!-- ``` -->


### \large Le fonctionnement en \og couches \fg{} de `ggplot2`

*Un graphique à une couche*

\footnotesize \centering

```{r, fig.asp = 3/5, fig.width = 6, out.width = "80%"}
ggplot() + layer(
  data = mpg, mapping = aes(displ, hwy), stat = "identity"
  , geom = "point", position = "identity"
)
```


<!-- ### \large Le fonctionnement en \og couches \fg{} de `ggplot2` -->

<!-- Un graphique à une couche :  -->

<!-- \footnotesize \vspace{-1mm} -->

<!-- ```{r, eval = FALSE} -->
<!-- ggplot() +  -->
<!--   layer( -->
<!--     data = mpg, mapping = aes(displ, hwy) -->
<!--     , stat = "identity", geom = "point", position = "identity" -->
<!--   ) -->
<!-- ``` -->

<!-- \normalsize \vspace{-3mm} -->

<!-- Un graphique à deux couches :  -->

<!-- \footnotesize \vspace{-1mm} -->

<!-- ```{r, eval = FALSE} -->
<!-- ggplot() +  -->
<!--   layer( -->
<!--     data = mpg, mapping = aes(displ, hwy) -->
<!--     , stat = "identity", geom = "point", position = "identity" -->
<!--   ) +  -->
<!--   layer( -->
<!--     data = mpg, mapping = aes(displ, hwy) -->
<!--     , stat = "smooth", geom = "line", position = "identity" -->
<!--     , params = list(method = "lm", formula = y ~ x) -->
<!--   ) -->
<!-- ``` -->

### \large Le fonctionnement en \og couches \fg{} de `ggplot2`

*Un graphique à deux couches*

\footnotesize \centering

```{r, eval = FALSE}
ggplot() + layer(
  data = mpg, mapping = aes(displ, hwy), stat = "identity"
  , geom = "point", position = "identity"
) + layer(
  data = mpg, mapping = aes(displ, hwy), stat = "smooth"
  , geom = "line", position = "identity"
  , params = list(method = "lm", formula = y ~ x)
)
```

\vfill

\vfill

### \large Le fonctionnement en \og couches \fg{} de `ggplot2`

*Un graphique à deux couches*

\centering

```{r, echo = FALSE, fig.asp = 3/5, fig.width = 6, out.width = "100%"}
ggplot() + layer(
  data = mpg, mapping = aes(displ, hwy), stat = "identity"
  , geom = "point", position = "identity"
) + layer(
  data = mpg, mapping = aes(displ, hwy), stat = "smooth"
  , geom = "line", position = "identity"
  , params = list(method = "lm", formula = y ~ x)
)
```

### \large Le fonctionnement en \og couches \fg{} de `ggplot2`

*Mise en facteur dans `ggplot()` de `data` et `mapping`*

\footnotesize \vspace{-1mm}

```{r, eval = FALSE}
ggplot(data = mpg, mapping = aes(displ, hwy)) + layer(
  stat = "identity", geom = "point", position = "identity"
) + layer(
  stat = "smooth", geom = "line", position = "identity"
  , params = list(method = "lm", formula = y ~ x)
)
```

\normalsize \vspace{-3mm}

*Remplacement de `layer()` par des alias pré-paramétrés*

\footnotesize \vspace{-1mm}

```{r, eval = FALSE}
ggplot(data = mpg, mapping = aes(displ, hwy)) + 
  geom_point() + geom_smooth(method = "lm", se = FALSE)
```


```{r, eval = FALSE}
ggplot(data = mpg, mapping = aes(displ, hwy)) + 
  geom_point() + stat_smooth(method = "lm", se = FALSE)
```
### \large Le fonctionnement en \og couches \fg{} de `ggplot2`

À chaque fonction `geom_*()` est assocée un paramètre `stat` par défaut, et à chaque fonction `stat_*()` un `geom` par défaut.

\footnotesize \center

```{r, fig.asp = 2/5, fig.width = 6, out.width = "90%"}
ggplot(data = mpg, mapping = aes(displ, hwy)) + 
  geom_point(colour = "red", aes(size = cyl)) + 
  stat_smooth(geom = "point", method = "lm", se = FALSE
    , colour = "blue", shape = 2)
```

### \large Le fonctionnement en \og couches \fg{} de `ggplot2`

\footnotesize \center

```{r, fig.asp = 3/5, fig.width = 6, out.width = "90%"}
ggplot(mpg, aes(displ, hwy)) + 
  geom_point(aes(colour = drv)) + 
  stat_smooth(method = "lm", se = FALSE)
```

### \large Le fonctionnement en \og couches \fg{} de `ggplot2`

\footnotesize \center

```{r, fig.asp = 3/5, fig.width = 6, out.width = "90%"}
ggplot(mpg, aes(displ, hwy)) + 
  geom_point(aes(shape = drv), colour = "red") + 
  stat_smooth(aes(colour = class), method = "lm", se = FALSE)
```


### Histogrammes et densités

\footnotesize \center

\vspace{-0.3cm}
```{r, message = FALSE, warning = FALSE, fig.asp = 3/5, fig.width = 6, out.width = "80%"}
ggplot(mpg, aes(hwy)) + geom_histogram()
```

\pause \raggedright \small \vspace{-0.3cm}

**Remarque** Le positionnement des classes des histogrammes semble perturbé dans les dernières versions de `ggplot2` : le paramètre `boundary` permet de corriger ce problème (*cf.* [\underline{cette discussion}](http://stackoverflow.com/questions/37876096/geom-histogram-wrong-bins)).

### Histogrammes et densités

\footnotesize \center

```{r, message = FALSE, warning = FALSE, fig.asp = 3/5, fig.width = 6, out.width = "90%"}
ggplot(mpg, aes(hwy, colour = drv, fill = drv)) + 
  geom_histogram()
```

### Histogrammes et densités

\footnotesize \center

```{r, fig.asp = 3/5, fig.width = 6, out.width = "90%"}
ggplot(mpg, aes(hwy)) + geom_density(bw = 0.5)
```

### Histogrammes et densités

\footnotesize \center

```{r, fig.asp = 3/5, fig.width = 6, out.width = "90%"}
ggplot(mpg, aes(hwy, colour = drv, fill = drv)) + 
  geom_density(bw = 0.5, alpha = 0.5)
```

### Séries temporelles

\footnotesize \center

```{r, fig.asp = 3/5, fig.width = 6, out.width = "90%"}
ggplot(economics, aes(date, unemploy / pop)) +
  geom_line()
```

### Diagrammes en bâtons et circulaires

\footnotesize \center

```{r, fig.asp = 3/5, fig.width = 6, out.width = "90%"}
ggplot(mpg, aes(drv, colour = drv, fill = drv)) + 
  geom_bar()
```

### Diagrammes en bâtons et circulaires

\footnotesize \center

```{r, fig.asp = 3/5, fig.width = 6, out.width = "70%"}
library(scales)
ggplot(mpg, aes(drv, fill = drv)) + 
  geom_bar(aes(y = (..count..)/sum(..count..))) +
  scale_y_continuous(labels=percent) +
  scale_fill_brewer(palette="Blues")
```

### Diagrammes en bâtons et circulaires

\footnotesize \center

```{r, fig.asp = 3/5, fig.width = 6, out.width = "75%"}
g <- ggplot(mpg, aes(x = "", fill = drv, colour = drv)) + 
  geom_bar(width = 1)
g
```


### Diagrammes en bâtons et circulaires

\footnotesize \center

```{r, fig.asp = 3/5, fig.width = 6, out.width = "50%"}
g + coord_polar(theta = "y") + theme_minimal() +
  scale_fill_grey() + scale_colour_grey()
```


\pause \raggedright \small

**Pour aller plus loin** Une page du site [\underline{sthda.com}](http://www.sthda.com/french/wiki/ggplot2-graphique-en-camembert-guide-de-demarrage-rapide-logiciel-r-et-visualisation-de-donnees) explique (en français) comment produire un diagramme circulaire complet avec `ggplot2`.

### Diagrammes en bâtons et circulaires

\footnotesize \center

```{r, fig.asp = 3/5, fig.width = 6, out.width = "90%"}
ggplot(mpg, aes(drv, fill = as.factor(year))) + 
  geom_bar()
```


### Diagrammes en bâtons et circulaires

\footnotesize \center

```{r, fig.asp = 3/5, fig.width = 6, out.width = "90%"}
ggplot(mpg, aes(drv, fill = as.factor(year))) + 
  geom_bar(position = "fill")
```

### Diagrammes en bâtons et circulaires

\footnotesize \center

```{r, fig.asp = 3/5, fig.width = 6, out.width = "90%"}
ggplot(mpg, aes(as.factor(year), fill = drv)) + 
  geom_bar(position = "dodge") + 
  coord_flip()
```


### Boîtes à moustaches et assimilés

\footnotesize \center

```{r, fig.asp = 3/5, fig.width = 6, out.width = "90%"}
ggplot(mpg, aes(x = drv, y = hwy)) + 
  geom_boxplot(coef = 1.5)
```

### Boîtes à moustaches et assimilés

\footnotesize \center

```{r, fig.asp = 3/5, fig.width = 6, out.width = "90%"}
ggplot(mpg, aes(x = drv, y = hwy)) + 
  geom_jitter()
```

### Boîtes à moustaches et assimilés

\footnotesize \center

```{r, fig.asp = 3/5, fig.width = 6, out.width = "90%"}
ggplot(mpg, aes(x = drv, y = hwy)) + 
  geom_violin()
```

### Titres et axes

\footnotesize \center

```{r, fig.asp = 3/5, fig.width = 6, out.width = "90%"}
ggplot(mpg, aes(displ, hwy)) + geom_point() + 
  ggtitle("Mon titre avec un retour \nà la ligne") +
  xlab("Cylindrée") + ylab("Miles per gallon") +
  coord_cartesian(xlim = c(0,10), ylim = c(0, 100))
```



### Disposition : le *facetting*

\footnotesize \center

```{r, fig.asp = 3/5, fig.width = 6, out.width = "90%"}
ggplot(mpg, aes(displ, hwy)) +
  geom_point() + geom_smooth(method = "lm", se = FALSE) + 
  facet_wrap(~manufacturer, nrow = 3)
```

### Disposition : le *facetting*

\footnotesize \center

```{r, fig.asp = 1/2, fig.width = 6, out.width = "100%"}
ggplot(mpg, aes(displ, hwy)) +
  geom_point() + geom_smooth(method = "lm", se = FALSE) + 
  facet_grid(drv~class)
```

### Sauvegarde et exportation

Le résultat de la fonction `ggplot()` pouvant être stocké dans un objet R, il est possible de le sauvegarder tel quel avec `save()` ou `saveRDS()` et de le réutiliser par la suite dans R.
```{r, eval = FALSE}
g <- ggplot(mpg, aes(displ, hwy)) + geom_point()
saveRDS(g, file = "g.rds")
```

\pause La fonction `ggsave()` simplifie l'export de graphiques en dehors de R. Par défaut, elle sauvegarde le dernier graphique produit.
```{r, eval = FALSE}
g + geom_smooth(method = "lm", se = FALSE)
ggsave("monGraphique.pdf")
ggsave("monGraphique.png")
```

<!-- ## Retour sur la grammaire des graphiques de \protect\texttt{ggplot2} -->

<!-- ### Principe de la construction d'un graphique -->

<!-- ### Une construction en plusieurs couches -->

<!-- ### Construire un graphique étape par étape (1) -->

<!-- ### Construire un graphique étape par étape (2) -->

<!-- ### Construire un graphique étape par étape (3) -->

<!-- ### Utiliser les alias `geom_*` et `stat_*` -->

<!-- ### Fixer la valeur d'un attribut visuel -->

<!-- ### Faire varier les échelles -->

<!-- ## Faire des cartes avec R -->

<!-- ### Importer des coordonnées géographiques (1) -->

<!-- ### Importer des coordonnées géographiques (2) -->

<!-- ### Faire des cartes avec base R (1) -->

<!-- ### Faire des cartes avec base R (2) -->

<!-- ### Faire des cartes avec base R (3) -->

<!-- ### Faire des cartes avec `ggplot2` (1) -->

<!-- ### Faire des cartes avec `ggplot2` (2) -->

<!-- ### Faire des cartes avec `ggplot2` (3) -->
