---
title: "Formation R Perfectionnement"
fontsize: 12pt
---

```{r, include=FALSE}
if(!exists(".initOK")) source("fonctions.R")
knitr::opts_chunk$set(cache=TRUE)
```

# \LARGE Objectifs et organisation

\subsection*{\LARGE Objectifs et organisation}

### \ 

\large 
Apprendre à perfectionner son utilisation de R : acquérir des points de repères, des réflexes, des méthodes de travail.

\bigskip \pause 

Effectuer un panorama structuré et hiérarchisé de méthodes et outils largement utilisés. 

\bigskip \pause 

Prendre du recul sur le logiciel, comprendre certains modes de fonctionnement complexes.  

### \ 

\large 

1. Travailler sur des données dans R : 

    - travailler efficacement (+++);
    - améliorer les performances (+++);
    - programmer avec R (++);
    - interroger des bases de données (+).
    
2. \pause Présenter des résultats avec R : 

    - faire des graphiques avec base R et `ggplot2` (++);
    - faire du reporting (+).

\normalsize \pause

**Pédagogie** : équilibre entre présentations et cas pratiques.

**Horaires (proposition !)** : 9h30-12h20, 13h40-16h30

### \ 

\large

Lundi 15 janvier

- Introduction + Travailler sur des données 1 (2h)
- Cas pratiques (2h)
- Faire des graphiques avec `ggplot2` (2h)

\pause Mardi 16 janvier

- Travailler sur des données 2 + R Markdown (2h)
- Cas pratiques (au choix, 4h)



<!-- setwd("/home/mc/oc/cours/Insee R/perf/#output/") -->
<!-- t <- read.csv("R_perf.csv") -->

<!-- u <- t -->

<!-- u[u == 0] <- NA -->
<!-- classement <- (rowSums(u[, -(1:2)] > 1, na.rm = TRUE) > 0) -->

<!-- u[!classement, -(1:2)] <- u[!classement, -(1:2)] / rowSums(u[!classement, -(1:2)], na.rm = TRUE) -->

<!-- u[classement, -(1:2)] <- apply(apply(u[classement, -(1:2)], 1, max, na.rm = TRUE) + 1 - u[classement, -(1:2)], 2, `/`,  rowSums(u[classement, -(1:2)], na.rm = TRUE)) -->

<!-- u <- colSums(u[,-(1:2)], na.rm = TRUE) -->
<!-- u <- u / max(u) -->
<!-- u <- cbind(data.frame(group = "Ensemble"), as.data.frame(t(u))) -->


```{r child = 'intro.Rmd'}
```

```{r child = 'partie1.Rmd'}
```

```{r child = 'partie2.Rmd'}
```

```{r child = 'partie3.Rmd'}
```