---
title: "Formation R Perfectionnement"
fontsize: 12pt
---

```{r, include=FALSE}
if(!exists(".initOK")) source("fonctions.R")
knitr::opts_chunk$set(cache=FALSE)
```

# \LARGE Objectifs et organisation

\subsection*{\LARGE Objectifs et organisation}

### \ 

\large 
Apprendre à perfectionner son utilisation de R : acquérir des points de repères, des réflexes, des méthodes de travail.

\bigskip \pause 

Effectuer un panorama structuré et hiérarchisé de méthodes et outils largement utilisés. 

\bigskip \pause 

Prendre du recul sur le logiciel, comprendre certains modes de fonctionnement complexes.  

\bigskip \pause $\Rightarrow$ Mettre en place des \intertitre{fondations solides} pour permettre votre progression dans l'utilisation du logiciel R.

### \ 

\intertitre{Pédagogie} : équilibre entre présentations et cas pratiques (disponibles sur la page [t.slmc.fr/perf](http://t.slmc.fr/perf)).

\pause 

\intertitre{Horaires (proposition !)} : 9h30-12h30 (pause vers 11h), 13h45-17h00 (pause vers 15h15)

\pause \bigskip 

\intertitre{Lundi 16 avril}

- \vspace{-0.2cm} Introduction + Travailler sur des données avec R 1 (généralités, `*apply()`, etc.) (2h)
- Cas pratiques (2h)
- Faire des graphiques avec `ggplot2` et des rapports avec R Markdown (2h)

\pause 

\intertitre{Mardi 17 avril}

- \vspace{-0.2cm} Travailler sur des données 2 avec R (optimisations avec base R, dplyr, data.table)  (2h)
- Cas pratiques (au choix, 4h)


<!-- \large  -->

<!-- 1. Travailler sur des données dans R :  -->

<!--     - travailler efficacement (+++); -->
<!--     - améliorer les performances (+++); -->
<!--     - programmer avec R (++); -->
<!--     - interroger des bases de données (+). -->

<!-- 2. \pause Présenter des résultats avec R :  -->

<!--     - faire des graphiques avec base R et `ggplot2` (++); -->
<!--     - faire du reporting (+). -->


<!-- setwd("/home/mc/oc/cours/Insee R/perf/#output/") -->
<!-- t <- read.csv("R_perf.csv") -->

<!-- u <- t -->

<!-- u[u == 0] <- NA -->
<!-- classement <- (rowSums(u[, -(1:2)] > 1, na.rm = TRUE) > 0) -->

<!-- u[!classement, -(1:2)] <- u[!classement, -(1:2)] / rowSums(u[!classement, -(1:2)], na.rm = TRUE) -->

<!-- u[classement, -(1:2)] <- apply(apply(u[classement, -(1:2)], 1, max, na.rm = TRUE) + 1 - u[classement, -(1:2)], 2, `/`,  rowSums(u[classement, -(1:2)], na.rm = TRUE)) -->

<!-- u <- colSums(u[,-(1:2)], na.rm = TRUE) -->
<!-- u <- u / max(u) -->
<!-- u <- cbind(data.frame(group = "Ensemble"), as.data.frame(t(u))) -->


```{r child = 'intro.Rmd'}
```

```{r child = 'partie1.Rmd'}
```

```{r child = 'partie2.Rmd'}
```

```{r child = 'partie3.Rmd'}
```
