---
title: "Module 2 Manipuler les éléments fondamentaux du langage"
---

```{r, include = FALSE}
rm(list = ls())
if(!exists(".initOK")) source("init.R", encoding = "latin1")
.init()
```

```{r, results = "asis", echo = FALSE}
.module(numModule = 2, "Manipuler les éléments fondamentaux du langage")
```

\ 

La philosophie de ce deuxième module diffère sensiblement de celle des modules 1 et 3. Son objectif est de vous amener à **manipuler les briques élémentaires du langage de R : vecteurs, matrices et listes**. À ce titre, il s'agit d'un détour indispensable avant d'aborder les opérations plus complexes portant sur les tables de données (sélection d'observations et de variables, tri, fusion, etc.). 

Plus encore que les autres modules, il est pensé pour **articuler étroitement apprentissage d'un "vocabulaire" de fonctions et mise en oeuvre autour de cas pratiques**. 

```{r, results = "asis", echo = FALSE}
.partie("Les vecteurs : création et sélection")
```

Les vecteurs constituent un des types d'objets les plus simples et les plus courants dans R. **Ils interviennent dans la manipulation de la plupart des autres types d'objets** et méritent à ce titre une attention particulière. 

**Exemples** Les variables d'une table sont des vecteurs, tout comme la plupart des paramètres passés à une fonction.

```{r, results = "asis", echo = FALSE}
.souspartie("Créer des vecteurs et connaître leurs caractéristiques")
```

La **fonction `c()`**`r .fun("c", bold = TRUE)` permet de créer des vecteurs : 
```{r}
# Création de vecteurs
c(8, 5)
c("z","B","e")
c(TRUE, FALSE, FALSE, TRUE)
```

Pour associer un vecteur à un nom d'objet, il suffit d'utiliser l'**opérateur d'assignation `<-`**`r .fun("<-")` : 
```{r}
# Assignation de vecteurs à des noms
a1 <- c(8, 5)
a2 <- c("z", "B", "e")
a3 <- c(TRUE, FALSE, FALSE, TRUE)

# Rappel de la valeur des vecteurs définis
a1
a2
a3
```

Un vecteur possède plusieurs caractéristiques essentielles (que l'on qualifie d'**attributs**) : 

- son **type** : les types les plus courants sont numérique, caractère et logique ;
- sa **longueur** : le nombre d'éléments qui le composent.

Il est possible d'afficher ces attributs avec les **fonctions `str()`, `mode()` et `length()`**`r .fun("str", bold = TRUE)``r .fun("mode", bold = TRUE)``r .fun("length", bold = TRUE)`.
```{r}
# Attributs de a1
str(a1)
mode(a1)
length(a1)

# Attributs de a2
str(a2)
mode(a2)
length(a2)

# Attributs de a3
str(a3)
mode(a3)
length(a3)

```

Les fonctions **`is.numeric()`, `is.character()` et `is.logical()`**`r .fun("is.numeric", bold = TRUE)``r .fun("is.character", bold = TRUE)``r .fun("is.logical", bold = TRUE)` permettent de tester si un vecteur est de type numérique, caractère ou logique respectivement.

```{r}
# Utilisation de is.numeric()
is.numeric(a1)
is.numeric(a2)
is.numeric(a3)

# Utilisation de is.character()
is.character(a1)
is.character(a2)
is.character(a3)

# Utilisation de is.logical()
is.logical(a1)
is.logical(a2)
is.logical(a3)
```

\ 

---------------------

**Remarques** : 

- Quand on souhaite créer un vecteur de longueur 1, la fonction `c()` est inutile. C'est ce qui a été fait pendant tout le `r .ref("module 1", "module1.html")` de la formation.`r .fun("identical", bold = TRUE)`
```{r}
# Création d'un vecteur de longueur 1
a4 <- 2
a5 <- c(2)
identical(a4, a5)
```

- Les vecteurs de type logique ne peuvent prendre que **deux valeurs** (en plus des valeurs manquantes `NA`, *cf. infra*) : vrai (`TRUE`) et faux (`FALSE`). **`TRUE` et `FALSE` sont des mots-clés spécifiques qui doivent être écrits intégralement en majuscules** : 
```{r, error = TRUE}
# Création d'un vecteur logique
a6 <- c(TRUE, FALSE, TRUE, TRUE)
a6
is.logical(a6)

# Quand TRUE et FALSE ne sont pas écrits intégralement 
# en majuscules, des erreurs surviennent
a7 <- c(True, fALSE, true,false)
# R recherche un objet dont le nom est `True` mais n'en 
# trouve aucun.
```

- Quand nombres, caractères ou valeurs logiques coexistent dans la définition d'un vecteur, des **conversions automatiques** sont opérées : 
```{r}
# Création d'un vecteur mélangeant nombres, caractères
# et valeurs logiques
a8 <- c("a", 2, "b", TRUE)
a8

# Des guillemets apparaissent autour des valeurs numériques
# ou logiques : le vecteur est de type caractère
is.character(a8)
```

---------------------

\ 

**La fonction `c()` permet également de créer un vecteur à partir de plusieurs autres**`r .fun("c")`. 
```{r}
# Création des vecteurs de type caractère a9 et a10
a9 <- c("a", "b", "c", "d")
a10 <- c("mais", "ou", "et", "donc", "or", "ni", "car")

# Concaténation avec la fonction c()
c(a9, a10)
c(a10, a9)
```

**La fonction `rep()` permet enfin de créer des vecteurs en répétant une ou plusieurs valeurs un certain nombre de fois**`r .fun("rep", bold = TRUE)`. 
```{r}
# Création d'un vecteur avec la fonction rep()
rep(1, times = 5)

# Quand le premier argument de rep() est un vecteur, 
# il est répété en entier
rep(c(1, 2), times = 5)

# Utilisé à la place de times = , l'argument each = 
# permet de répéter chaque élément et non le vecteur
# en entier
rep(c(1, 2), each = 5)
```


```{r,results = "asis", echo = FALSE}
.question("Créer des vecteurs et connaître leurs caractéristiques")
```

a. Devinez le type et la longueur des vecteurs définis par le code suivant, puis vérifiez-les en créant ces vecteurs et en utilisant les fonctions `str()``r .fun("str")`, `length()``r .fun("length")` et `mode()``r .fun("mode")`.
    ```{r}
b1 <- c(1, 2, 3)
b2 <- rep(c("aaa","bbb"), times = 2)
b3 <- c(TRUE, FALSE, TRUE)
b4 <- c("TRUE", "FALSE", "FALSE")
b5 <- c(b2, b4)
b6 <- c(b1, b3)
    ```
    
    ```{r,results = "asis", echo = FALSE}
    .beginsol()
    ```
    ```{r}
    b1 <- c(1, 2, 3)
    # b1 est de type numérique et de longueur 3
    str(b1)
    mode(b1)
    length(b1)
    
    b2 <- rep(c("aaa","bbb"), times = 2)
    # b2 est de type caractère et de longueur 4
    str(b2)
    
    b3 <- c(TRUE, FALSE, TRUE)
    # b3 est de type logique et de longueur 3
    str(b3)
    
    b4 <- c("TRUE", "FALSE", "FALSE")
    # b4 est de type caractère et de longueur 3
    str(b4)
    # Note : les mots-clés TRUE et FALSE sont entre
    # guillemets, ils sont donc reconnus comme des 
    # caractères.
    
    b5 <- c(b2, b4)
    # b5 est de type caractère et de longueur 7
    str(b5)
    # Les deux vecteurs  b2 et b4 sont de type caractère
    # et respectivement de longueur 4 et 3
    
    b6 <- c(b1, b3)
    # b6 est de type numérique et de longueur 6
    str(b6)
    # b1 est de type numérique, b3 de type logique : 
    # b3 est converti en numérique (TRUE en 1 et 
    # FALSE en 0) avant la concaténation. 
    ```
    ```{r,results = "asis", echo = FALSE}
    .endsol()
    ```



b. Utilisez la fonction `rep()``r .fun("rep")` pour créer la séquence `r rep(c(1, 2), times = 2)`. Utilisez de nouveau `rep()` pour créer la séquence `r rep(c(1, 2), each = 3)`. Combinez ces éléments pour créer la séquence `r rep(c(1, 2), each = 3, times = 2)`. 

    ```{r,results = "asis", echo = FALSE}
    .beginsol()
    ```
    ```{r}
    # Utilisation de l'argument times = de rep()
    rep(c(1, 2), times = 2)
    
    # Utilisation de l'argument each = de rep()
    rep(c(1, 2), each = 3)
    
    # Deux possibilités ici : 
    # - enchasser le second appel de rep() dans le premier
    rep(rep(c(1, 2), each = 3), times = 2)
    # - utiliser directement rep() avec each = et times =
    rep(c(1, 2), each = 3, times = 2)
    ```
    ```{r,results = "asis", echo = FALSE}
    .endsol()
    ```

<!-- c. (Optionnel) Créez la fonction `maSequence(x, y)` telle que `maSequence(c("a", "b"), c("c", "d"))` génère automatiquement la séquence`r .fun("rep")``r .fun("function")` :  -->
<!--     ```{r,echo = FALSE} -->
<!-- rep(c(rep(c("a", "b"), each = 2), rep(c("c", "d"), each = 3)), times = 2) -->
<!--     ``` -->

<!--     ```{r,results = "asis", echo = FALSE} -->
<!--     .beginsol() -->
<!--     ``` -->
<!--     ```{r} -->
<!--     # Dans l'exemple fourni, chaque élément du vecteur c("a", "b")  -->
<!--     # est répété deux fois et chaque élément du vecteur c("c", "d")  -->
<!--     # est répété trois fois. -->
<!--     rep(c("a", "b"), each = 2) -->
<!--     rep(c("c", "d"), each = 3) -->

<!--     # Puis l'ensemble de la séquence est répétée deux fois. -->
<!--     # On commence donc par concaténer les deux séquences -->
<!--     # élémentaires. -->
<!--     c(rep(c("a", "b"), each = 2), rep(c("c", "d"), each = 3)) -->

<!--     # Puis on utilise de nouveau rep(), avec l'argument times -->
<!--     rep( -->
<!--       c(rep(c("a", "b"), each = 2), rep(c("c", "d"), each = 3)) -->
<!--       , times = 2 -->
<!--     ) -->
<!--     # C'est bien le résultat attendu -->

<!--     # Pour créer une fonction, il suffit d'utiliser -->
<!--     # l'opérateur d'assignation <- avec le mot-clé function() -->
<!--     maSequence <- function(x, y){ -->

<!--     } -->

<!--     # Pour l'heure la fonction est vide et ne renvoie aucun -->
<!--     # résultat (NULL) -->
<!--     maSequence(c("a", "b"), c("c", "d")) -->

<!--     # Il suffit d'adapter le code développé avec c("a", "b") -->
<!--     # et c("c", "d") à l'intérieur de la fonction -->
<!--     maSequence <- function(x, y){ -->
<!--       resultat <- rep(c(rep(x, each = 2), rep(y, each = 3)), times = 2) -->
<!--       return(resultat) -->
<!--     } -->

<!--     # On vérifie que cela fonctionne -->
<!--     maSequence(c("a", "b"), c("c", "d")) -->

<!--     # On essaie avec d'autres arguments -->
<!--     maSequence(c(1, 2, 3), 4) -->
<!--     ``` -->
<!--     ```{r,results = "asis", echo = FALSE} -->
<!--     .endsol() -->
<!--     ``` -->



```{r, results = "asis", echo = FALSE}
.souspartie("Extraire les éléments d'un vecteur")
```

L'opérateur d'extraction `[` permet de sélectionner des éléments en utilisant leur **position dans le vecteur** :
```{r}
# Définition du vecteur c1
c1 <- c("a", "b", "c", "d", "e", "f", "g", "h", "i", "j")
c1

# Sélection de l'élément en position 2
c1[2]

# Sélection de l'élément en position 5
c1[5]
```

Pour extraire plus d'une valeur à la fois, il suffit d'utiliser l'opérateur `[``r .fun("[", bold = TRUE)` avec le **vecteur des positions souhaitées** : 
```{r}
# Sélection des éléments en position 3 et 6
c1[c(3, 6)]
```

Pour sélectionner **toutes les valeurs sauf certaines**, il suffit de d'indiquer leur **position précédée de `-`**`r .fun("-")` : 
```{r}
# Sélection de tous les éléments SAUF celui en position 3
c1[-3]

# Sélection de tous les éléments SAUF ceux en position 2 et 7
c1[-c(2,7)]
```

\ 

Il est également possible de **définir des vecteurs dont chaque élément est nommé** : 
```{r}
# Création du vecteur numérique c2 nommé
c2 <- c("pierre" = 1, "feuille" = 2, "ciseaux" = 3)
c2
```

Il est alors possible d'**utiliser les noms pour sélectionner un ou plusieurs éléments** :
```{r}
# Sélection de l'élément associé au nom "pierre"
c2["pierre"]

# Sélection des éléments associés aux noms "ciseaux" et "feuille"
c2[c("ciseaux","feuille")]
```

Il est possible d'**afficher et de modifier les noms** associés à un vecteur en utilisant la **fonction `names()`**`r .fun("names", bold = TRUE)` : 

```{r}
# Affichage des noms associés au vecteur c2
names(c2)

# Modification des noms associés au vecteur c2
names(c2) <- c("rouge", "jaune", "bleu")
c2
```

\ 

------------

**Remarque importante** Les éléments d'un vecteur sont extraits **dans l'ordre dans lequel sont renseignés les positions ou les noms**.

```{r}
# On compare le résultat de c1[c(3, 6)] et de c1[c(6, 3)]
c1

c1[c(3, 6)]

c1[c(6, 3)]

# Cela est vrai également quand l'extraction est opérée par les noms
c2

c2[c("rouge", "jaune")]

c2[c("jaune", "rouge")]
```

**En cas de répétition d'une position ou d'un nom, l'élément du vecteur correspondant est répété dans le résultat** :

```{r}
c1[c(3, 3, 6, 6)]

c2[c("rouge", "jaune", "jaune", "rouge")]
```

Cette propriété est extrêmement importante, dans la mesure où c'est sur elle que repose les **opérations de tri de tables de données** *via* la fonction `order()` (*cf.* *infra* et `r .ref("module 3", "module3.html")`).

-------------------

\ 

```{r,results = "asis", echo = FALSE}
.question("Extraire les valeurs d'un vecteur")
```

a. On définit le vecteur numérique `d1` par `d1 <- c(2, 7, 5, 8)`. Sélectionnez l'élément en troisième position, puis les éléments en quatrième et deuxième positions (dans cet ordre). Sélectionnez enfin tous les éléments sauf celui en première position.`r .fun("[")`
    
    ```{r,results = "asis", echo = FALSE}
    .beginsol()
    ```
    ```{r}
    d1 <- c(2, 7, 5, 8)
    d1
    
    # Sélection de l'élément en troisième position
    d1[3]
    
    # Sélection des éléments en quatrième et en deuxième
    # position (dans cet ordre)
    d1[c(4, 2)]
    
    # Sélection de tous les éléments sauf celui en
    # première position
    d1[-1]
    ```
    ```{r,results = "asis", echo = FALSE}
    .endsol()
    ```

b. On définit le vecteur logique `d2` nommé par `d2 <- c("a" = TRUE, "b" = FALSE, "c" = FALSE, "d" = TRUE, "e" = TRUE)`. Que signifient les lettres `"a"`, `"b"`, `"c"`, `"d"` et `"e"` dans la définition du vecteur ? Proposez deux méthodes pour sélectionner les éléments de `d2` situé en troisième et première position (dans cet ordre).`r .fun("[")`
    
    ```{r,results = "asis", echo = FALSE}
    .beginsol()
    ```
    ```{r}
    d2 <- c("a" = TRUE, "b" = FALSE, "c" = FALSE, "d" = TRUE, "e" = TRUE)
    d2
    # Les lettres "a", "b", "c", "d" et "e" correspondent à des noms
    # associés aux éléments de d2
    
    # Sélection par les positions
    d2[c(3, 1)]
    # Remarque : on obtient bien un résultat différent de d2[c(1, 3)]
    d2[c(1, 3)]
    
    # Sélection par les noms
    d2[c("c", "a")]
    ```
    ```{r,results = "asis", echo = FALSE}
    .endsol()
    ```

c. Affichez le vecteur de noms associé au vecteur `d2` avec la fonction `names()``r .fun("names")`. Quel est le type de ce vecteur ? Modifiez le vecteur de noms associé au vecteur `d2` et remplacez le par `c(2011, 2012, 2013, 2014, 2015)`.
    
    ```{r,results = "asis", echo = FALSE}
    .beginsol()
    ```
    ```{r}
    # Affichage du vecteur de noms et de ses caractéristiques
    # grâce à la fonction names()
    names(d2)
    str(names(d2))
    # Comme attendu, le vecteur de noms est de type caractère
    
    # Modification du vecteur de noms associés au vecteur
    # d2
    names(d2) <- c(2011, 2012, 2013, 2014, 2015)
    d2
    ```
    ```{r,results = "asis", echo = FALSE}
    .endsol()
    ```

d. (Optionnel) Que se passe-t-il quand vous saisissez `d2[c(2012, 2015)]``r .fun("[")`. Comment le comprenez-vous ? Quel code proposeriez-vous pour sélectionner les éléments dont les noms sont `"2012"` et `"2015"` ?
    
    ```{r,results = "asis", echo = FALSE}
    .indic("**Indication** Quel est le type du vecteur de noms associé à `d2` ?")
    ```
    ```{r,results = "asis", echo = FALSE}
    .beginsol()
    ```
    ```{r}
    d2[c(2012, 2015)]
    
    # On obtient un vecteur comprenant deux valeurs NA (cf. infra)
    # et non le vecteur c(FALSE, TRUE) attendu.
    
    # Comme le vecteur c(2012, 2015) est un vecteur numérique, 
    # le logiciel essaie d'extraire les éléments et 2012ème et 
    # 2015ème position respectivement, qui n'existent pas.
    
    # Le vecteur de noms associé à d2 est de type caractère
    str(names(d2))
    
    # Il semblerait que le vecteur numérique c(2011, 2012, 2013, 
    # 2014, 2015) ait été converti en vecteur caractère au moment 
    # de son assignation comme vecteur de noms à d2. 
    
    # Pour utiliser des noms pour extraire des éléments de d2,
    # il suffit de les saisir comme des chaînes de caractères.
    d2[c("2012", "2015")]
    ```
    ```{r,results = "asis", echo = FALSE}
    .endsol()
    ```

```{r, results = "asis", echo = FALSE}
.partie("Les vecteurs : types et opérations")
```

```{r, results = "asis", echo = FALSE}
.souspartie("Manipuler des vecteurs logiques")
```

Les vecteurs logiques sont particulièrement importants dans la mesure où ils interviennent dans l'évaluation et l'utilisation d'**expressions logiques**. Comme la plupart des langages, R dispose d'opérateurs logiques lui permettant d'évaluer certaines expressions (*cf.* tableau). **Ces opérateurs ne sont rien d'autres que des fonctions dont le résultat est un vecteur logique**. 

**Code R**     | **Résultat** 
------------- | ------------- 
`a == 1``r .fun("==", bold = TRUE)`       | Renvoie `TRUE` si `a` vaut 1
`a != 1``r .fun("\"!=", bold = TRUE)`       | Renvoie `TRUE` si `a` est différent de 1
`a < 1``r .fun("<", bold = TRUE)`       | Renvoie `TRUE` si `a` est strictement inférieur à 1
`a <= 1``r .fun("<=", bold = TRUE)`       | Renvoie `TRUE` si `a` est inférieur ou égal à 1
`a > 1``r .fun(">", bold = TRUE)`       | Renvoie `TRUE` si `a` est strictement supérieur à 1
`a >= 1``r .fun(">=", bold = TRUE)`       | Renvoie `TRUE` si `a` est supérieur ou égal à 1
`a & b``r .fun("\\&", bold = TRUE)`     | Renvoie `TRUE` si `a` est `TRUE` **et** `b` est `TRUE`
`a | b``r .fun("\"|", bold = TRUE)`     | Renvoie `TRUE` si `a` est `TRUE` **ou** `b` est `TRUE`
`!a``r .fun("\"!", bold = TRUE)`     | Renvoie `TRUE` si `a` est `FALSE`, `FALSE` si `a` est `TRUE`
`a %in% c(1,2)``r .fun("\\%in\\%", bold = TRUE)`       | Renvoie `TRUE` si `a` vaut 1 ou 2

```{r}
# Définition du vecteur e1
e1 <- c(1, 2, 3, 4, 5)
e1

# Evaluation d'expressions logiques
e1 == 3

e1 != 3

e1 < 3

e1 <= 3

!(e1 <= 3)

e1 >= 1 & e1 < 4

e1 < 2 | e1 > 4

e1 %in% c(1, 3)
```

\ 

Les vecteurs logiques peuvent ainsi être utilisés dans de nombreuses situations : 

- **combinés avec la fonction `sum()`**`r .fun("sum")`, pour déterminer le nombre d'éléments d'un vecteur qui respectent une certaine condition : 
    ```{r}
e1
# Nombre d'éléments de e1 strictement inférieurs à 3
sum(e1 < 3)
    ```

- **combinés avec la fonction `which()`**`r .fun("which", bold = TRUE)`, pour récupérer la position des éléments d'un vecteur respectant une certaine condition : 
    ```{r}
e1
# Position des éléments de e1 strictement supérieurs à 2
which(e1 > 2)
    ```

- **combinés avec l'opérateur d'extraction `[`**`r .fun("[")`, pour sélectionner ou remplacer les éléments respectant une certaine condition :
    ```{r}
e1
# Sélection des éléments de e1 dont la valeur 
# est strictement inférieure à 3
e1[e1 < 3]

# Remplacement des éléments de e1 dont la valeur 
# est strictement inférieure à 3 par 0
e1[e1 < 3] <- 0
e1
    ```

\ 

-------------------

**À retenir** Il existe ainsi **trois méthodes pour extraire les éléments d'un vecteur *via* l'opérateur `[`**`r .fun("[")` : 

- utiliser un **vecteur de positions**;
- utiliser un **vecteur de noms** (quand des noms sont définis);
- utiliser un **vecteur logique de même longueur**.

```{r}
e2 <- c("a" = 1, "b" = 2, "c" = 3, "d" = 4, "e" = 5)
e2
# Objectif : extraire les éléments en 2ème et 5ème position de e2

# Méthode 1 : par les positions
e2[c(2, 5)]

# Méthode 2 : par les noms
e2[c("b", "e")]

# Méthode 3 : avec un vecteur logique de longueur 5
# (car e2 est de longueur 5)
e2[c(FALSE, TRUE, FALSE, FALSE, TRUE)]
```

**Les deux premières méthodes permettent de modifier l'ordre des éléments ou de les répéter, mais pas la troisième** : 

```{r}
e2

e2[c(2, 1, 2, 3, 1)]

e2[c("b", "a", "b", "c", "a")]

e2[c(TRUE, TRUE, TRUE, FALSE, FALSE)]
# Note : il est impossible de changer l'ordre dans lequel apparaissent
# les éléments extraits (ni de les répéter) quand on utilise un vecteur
# logique pour mener l'extraction.
```

L'utilisation de vecteurs logique pour extraire des valeurs est particulièrement importante, dans la mesure où elle intervient dans la plupart des opérations de **sélection d'observations ou de variables** dans une table de données (*cf.* *infra* et `r .ref("module 3", "module3.html")`).

------------
\ 


```{r,results = "asis", echo = FALSE}
.question("Manipuler des vecteurs logiques")
```

a. On définit le vecteur `f1 <- c(5, 2, -4, 8)`. Devinez la valeur que renvoient les expressions logiques suivantes, puis vérifiez-les en créant `f1` et en les évaluant.`r .fun("==")``r .fun("\"!=")``r .fun("<")``r .fun("\"!")``r .fun("\\&")``r .fun("\"|")``r .fun("\\%in\\%")`
    ```{r, eval = FALSE}
f1 == 2
f1 != 7
f1 < 6
f1 != 2
!(f1  == 2)
f1 > 3 & f1 != 5
(f1 < 1 | f1 > 3) & f1 != 8
f1 %in% c(-4, 7)
    ```

    ```{r,results = "asis", echo = FALSE}
    .beginsol()
    ```
    ```{r}
    # Création du vecteur f1
    f1 <- c(5, 2, -4, 8)
    
    # Evaluation des expressions logiques
    f1 == 2
    f1 != 7
    f1 < 6
    f1 != 2
    !(f1  == 2)
    f1 > 3 & f1 != 5
    (f1 < 1 | f1 > 3) & f1 != 8
    f1 %in% c(-4, 7)
    ```
    ```{r,results = "asis", echo = FALSE}
    .endsol()
    ```

b. On définit le vecteur `f2 <- rep(c("a","b","a"), times = 10)``r .fun("rep")`. Déterminez automatiquement le nombre d'éléments de `f2` égaux à `"a"` ainsi que leur position`r .fun("[")``r .fun("which")``r .fun("sum")`. Sélectionnez les éléments égaux à `"b"` et remplacez leur valeur par `"c"`. 

    ```{r,results = "asis", echo = FALSE}
    .beginsol()
    ```
    ```{r}
    # Création du vecteur f2
    f2 <- rep(c("a","b","a"), times = 10)
    f2
    
    # Nombre d'éléments égaux à "a"
    sum(f2 == "a")
    
    # Position des éléments égaux à "a"
    which(f2 == "a")
    
    # Sélection des éléments égaux à "b"
    f2[f2 == "b"]
    
    # Remplacement des élements égaux à "b" par "c"
    f2[f2 == "b"] <- "c"
    f2
    ```
    ```{r,results = "asis", echo = FALSE}
    .endsol()
    ```

```{r, results = "asis", echo = FALSE}
.souspartie("Manipuler des vecteurs numériques")
```

Plusieurs fonctions sont spécifiquement utilisées pour générer des vecteurs de type numérique :

- `seq()``r .fun("seq", bold = TRUE)` : **`seq()` produit des séquences de nombres**. Dans les cas courants, elle peut être remplacée par `:``r .fun(":", bold = TRUE)` :
    ```{r}
# Création d'un vecteur avec la fonction seq()
seq(1, 20)

# Remplacement par `:`
1:20

# Un cas particulier où seq() ne peut pas directement être remplacé
# par `:`
seq(1, 20, by = 2)
    ```

- les **fonctions `rXXXX` de tirage dans une variable (pseudo-)aléatoire** : R dispose d'un large famille de fonctions tirant de façon pseudo-aléatoire selon une certaine loi (spécifiée par les lettres `XXXX`). **Les plus fréquemment utilisées sont `runif()` (loi uniforme sur [0;1]) et `rnorm()` (loi normale centrée réduite)**`r .fun("runif", bold = TRUE)``r .fun("rnorm", bold = TRUE)` : 
    ```{r}
# Création d'un vecteur de taille 20 avec la fonction runif()
runif(20)

# Création d'un vecteur de taille 20 avec la fonction rnorm()
rnorm(20)
    ```

\ 

Les **opérations arithmétiques** sont appliquées termes à termes sur des vecteurs`r .fun("+")``r .fun("-")``r .fun("*")``r .fun("/")` : 

```{r}
# Génération de deux vecteurs numériques
g1 <- rep(2, times = 10)
g1
g2 <- 1:10
g2

# Application d'opérateurs arithmériques
g1 + g2
g1 - g2
g1 * g2
g1 / g2
```

**Quand les vecteurs ne sont pas de même longueur, les éléments du plus petit des deux sont automatiquement répétés**. Un avertissement apparaît quand la longueur du plus grand vecteur n'est pas un multiple de la longueur du plus petit.
```{r, warnings = TRUE}
g1

# Répétition automatique des éléments du vecteur g3
g3 <- 1:5
g3
g1 + g3

# Répétition automatique des éléments du vecteur g4
g4 <- 1:3
g4
g1 + g4
```

Cette réutilisation des éléments du vecteur permet de très simplement effectuer des **opérations entre un vecteur de taille quelconque et un scalaire** (*i.e.* un vecteur de taille 1).
```{r, warnings = TRUE}
# Opération entre un vecteur et un scalaire
g2 * 3
# La valeur unique du vecteur c(3) est réutilisée
# pour atteindre la longueur de g2 (10). 
```

\ 

Enfin, de nombreuses fonctions peuvent être appliquées à l'**ensemble d'un vecteur de type numérique** (*cf.* tableau).

**Code R** | **Résultat**
----------|---------
`sum(v)``r .fun("sum", bold = TRUE)` | Somme du vecteur `v`
`cumsum(v)``r .fun("cumsum", bold = TRUE)`  | Somme cumulée du vecteur `v`
`mean(v)``r .fun("mean", bold = TRUE)`  | Moyenne du vecteur `v`
`quantile(v)``r .fun("quantile", bold = TRUE)` | Quantiles du vecteur `v`
`summary(v)``r .fun("summary", bold = TRUE)` | Moyenne et quantiles du vecteur `v`
`max(v)``r .fun("max", bold = TRUE)`  | Valeur maximum du vecteur `v`
`min(v)``r .fun("min", bold = TRUE)`  | Valeur minimum du vecteur `v`
`which.min(v)``r .fun("which.min", bold = TRUE)`  | Position du minimum du vecteur `v`
`which.max(v)``r .fun("which.max", bold = TRUE)`  | Position du maximum du vecteur `v`
`round(v, 2)``r .fun("round", bold = TRUE)` | Arrondi du vecteur `v` à deux décimales



```{r,results = "asis", echo = FALSE}
.question("Manipuler des vecteurs numériques")
```

a. Utilisez la fonction `seq()``r .fun("seq")` pour construire la série de nombres de 0 à 10 de 0.5 en 0.5. Comment pourriez-vous y parvenir en utilisant l'opérateur `:``r .fun(":")` ?

    ```{r,results = "asis", echo = FALSE}
    .beginsol()
    ```
    ```{r}
    # Méthode directe : utilisation de l'argument by = de seq()
    seq(0, 10, by = 0.5)
    
    # Méthode "manuelle" : utilisation de `:` et division
    (0:20) / 2
    
    ```
    ```{r,results = "asis", echo = FALSE}
    .endsol()
    ```

b. Générez un vecteur `h1` de longueur 20 tiré dans une loi uniforme sur [0;1]`r .fun("runif")`. Sélectionnez les éléments de `h1` dont la position est paire selon deux méthodes, l'une utilisant la fonction `seq()``r .fun("seq")` et l'autre la fonction `rep()``r .fun("rep")`.

    ```{r,results = "asis", echo = FALSE}
    .beginsol()
    ```
    ```{r}
    # Création du vecteur h1 avec runif()
    h1 <- runif(20)
    h1
    # Note : la génération de h1 étant aléatoire, il est
    # normal que vous n'obteniez pas exactement les mêmes
    # valeurs. 
    
    # Méthode avec seq() : 
    # 1) construction du vecteur des positions
    seq(2, 20, by = 2)
    # 2) utilisation avec l'opérateur `[`
    h1[seq(2, 20, by = 2)]
    
    # Méthode avec rep() 
    # 1) construction d'un vecteur logique
    rep(c(FALSE, TRUE), times = 10)
    # 2) utilisation avec l'opérateur `[`
    h1[rep(c(FALSE, TRUE), times = 10)]
    ```
    ```{r,results = "asis", echo = FALSE}
    .endsol()
    ```

c. En vous inspirant de la méthode utilisant la fonction `seq()` de la question précédente, construisez la fonction `elementsPairs(x)``r .fun("function")` qui retourne automatiquement les éléments du vecteur `x` dont la position est paire`r .fun("length")`.

    ```{r,results = "asis", echo = FALSE}
    .indic("**Indication** Généralisez la réponse à la question précédente en utilisant notamment la fonction `length()`.")
    ```

    ```{r,results = "asis", echo = FALSE}
    .beginsol()
    ```
    ```{r, error = TRUE}
    # Reprise de la méthode avec seq()
    h1[seq(2, 20, by = 2)]
    
    # Difficulté : il faut que la fonction puisse porter
    # sur un vecteur de taille quelconque
    # La taille du vecteur de positions à générer doit
    # donc dépendre de la longueur du vecteur sur lequel
    # porte la fonction. Pour ce faire, on utilise 
    # la fonction length() :
    h1[seq(2, length(h1), by = 2)]
    
    # Définition de la fonction
    elementsPairs <- function(x){
      resultat <- x[seq(2, length(x), by = 2)]
      return(resultat)
    }
    
    # Appel de la fonction elementsPairs()
    elementsPairs(1:10)
    elementsPairs(1:9)
    
    # Note : Ne fonctionne pas avec des vecteurs de longueur 1
    elementsPairs(1)
    ```
    ```{r,results = "asis", echo = FALSE}
    .endsol()
    ```

d. Créez un vecteur `h2` de longueur 15 et tiré dans une loi normale centrée réduite`r .fun("rnorm")`. Déterminez sa valeur maximale`r .fun("max")``r .fun("which.max")`. En utilisant notamment l'opérateur d'extraction `[`, déterminez alors la deuxième valeur maximale de `h2`.

    ```{r,results = "asis", echo = FALSE}
    .beginsol()
    ```
    ```{r}
    # Génération du vecteur h2 avec la fonction rnorm()
    h2 <- rnorm(15)
    h2
    # Note : la génération de h2 étant aléatoire, il est
    # normal que vous n'obteniez pas exactement les mêmes
    # valeurs. 
    
    # Utilisation de la fonctions max()
    max(h2)
    
    # Pour déterminez la deuxième valeur maximale de h2,
    # il suffit d'appliquer la fonction max au vecteur
    # h2 privé de sa valeur maximale
    
    # Deux stratégies : 
    
    # 1) utiliser la fonction which.max() pour renvoyer 
    # la position de la valeur maximale de h2 et l'exclure avec -
    which.max(h2)
    h2[-which.max(h2)]
    max(h2[-which.max(h2)])
    
    # 2) utiliser un vecteur logique pour ne sélectionner 
    # que les valeurs strictement inférieures à la valeur 
    # maximale 
    h2 < max(h2)
    h2[h2 < max(h2)]
    max(h2[h2 < max(h2)])
    ```
    ```{r,results = "asis", echo = FALSE}
    .endsol()
    ```

```{r, results = "asis", echo = FALSE}
.souspartie("Manipuler des vecteurs caractères")
```

Comme pour les vecteurs de type numérique, il existe dans R des fonctions spécifiquement adaptées pour créer et manipuler des vecteurs de type caractère : 

- `nchar()``r .fun("nchar", bold = TRUE)`, `toupper()``r .fun("toupper", bold = TRUE)`, `tolower()``r .fun("tolower", bold = TRUE)` : **`nchar()` renvoie le nombre de caractères** que représente chaque élément d'un vecteur de type caractère, les fonctions **`tolower()` et `toupper()` convertissent un vecteur caractère en minuscules et majuscules** respectivement.
    ```{r}
# Création du vecteur i1
i1 <- c("aa", "B", "cccc", "DDD")
i1

# Détermination du nombre de caractères avec nchar()
nchar(i1)

# Passage en minuscules ou en majuscules
tolower(i1)
toupper(i1)
    ```

\ 

- `paste()``r .fun("paste", bold = TRUE)`: **`paste()` et sa variante `paste0()` permettent d'agglutiner un ou plusieurs vecteurs caractères**`r .fun("paste0", bold = TRUE)`.
    ```{r}
# Création des vecteurs i2 et i3
i2 <- c("a", "b")
i3 <- c("c", "d")

# Fonctionnement de paste() et paste0()
paste(i2, i3)
paste(i2, i3, sep = "_")
paste0(i2, i3)

# Argument collapse = 
paste(i2, collapse = "*")
paste(i2, i3, sep = "_", collapse = "*")
    ```

\ 

- `formatC``r .fun("formatC", bold = TRUE)`: **`formatC()` convertit un vecteur numérique en vecteur caractère en spécifiant un format**.

    ```{r}
# Utilisation de formatC() pour ajouter des zéros
# devant des chiffres 
formatC(c(1, 2, 56, 789), flag = "0", width = 4)
    ```

\ 

- `letters` et `LETTERS`: `letters` et `LETTERS` sont des objets qui contiennent les 26 lettres de l'alphabet, en minuscules et en majuscules respectivement.

    ```{r}
letters
LETTERS
    ```


```{r,results = "asis", echo = FALSE}
.question("Manipuler des vecteurs caractères : Reconstituer un identifiant de fiche-adresse")
```
L'objectif de ce cas pratique est de **reconstituer un identifiant de fiche-adresse** (utilisé dans les enquêtes auprès des ménages de l'Insee) à partir de **trois informations** : 

- le **numéro de la région de gestion** (`rges`) codé sur **deux positions** ;
- le **numéro de la fiche-adresse** (`numfa`) codé sur **six positions** (avec des 0 devant si nécessaire) ;
- le **numéro de sous-échantillon** (`ssech`) codé sur **deux positions** (avec un 0 devant si nécessaire).

```{r}
rges <- c(11, 11, 21, 21, 22, 31, 74, 81, 81, 94)
numfa <- c(1, 102, 32, 1219, 98, 3, 678, 21, 89, 45)
ssech <- c(1, 11, 1, 1, 1, 2, 2, 2, 12, 11)
```

**L'identifiant de fiche-adresse est défini par la concaténation de `rges`, `numfa` et `ssech`: `rges||numfa||ssech`**. Par exemple, si `rges = 11`, `numfa = 1` et `ssech = 1`, l'identifiant de fiche-adresse est `1100000101` (après ajout de `0` intercalaires).

a. Utilisez la fonction `paste()``r .fun("paste")` pour agglutiner les vecteurs `rges`, `numfa` et `ssech`. Utilisez l'argument `sep = ` pour supprimer le séparateur. Cela produit-il le résultat souhaité ? 

    ```{r,results = "asis", echo = FALSE}
    .beginsol()
    ```
    ```{r}
    # Utilisation de la fonction paste()
    paste(rges, numfa, ssech)
    
    # Suppression du séparateur
    paste(rges, numfa, ssech, sep = "")
    # Cela ne correspond pas car il manque les 0 devant le numéro 
    # de fiche-adresse et le numéro de sous-échantillon
    ```
    ```{r,results = "asis", echo = FALSE}
    .endsol()
    ```

b. Utilisez la fonction `formatC()``r .fun("formatC")` pour reformater correctement le vecteur `numfa`.  Combinez les fonctions `formatC()` et `paste()``r .fun("paste")` (ou `paste0()``r .fun("paste0")`) et appliquez-les à `numfa` et à `ssech` pour obtenir le résultat souhaité.


    ```{r,results = "asis", echo = FALSE}
    .beginsol()
    ```
    ```{r}
    # Utilisation de la fonction formatC()
    formatC(numfa, flag = "0", width = 6)
    
    # Reformatage complet avec paste0()
    paste0(
      formatC(rges, flag = "0", width = 2)
      , formatC(numfa, flag = "0", width = 6)
      , formatC(ssech, flag = "0", width = 2)
    )
    # Cette fois-ci on obtient bien le résultat souhaité.
    ```
    ```{r,results = "asis", echo = FALSE}
    .endsol()
    ```

c. Créez la fonction `creerIdentFA(rges, numfa, ssech)``r .fun("function")` qui produise automatiquement l'identifiant de fiche-adresse. 

    ```{r,results = "asis", echo = FALSE}
    .beginsol()
    ```
    ```{r}
    # Création de la fonction creerIdentFA()
    creerIdentFA <- function(rges, numfa, ssech){
      paste0(
        formatC(rges, flag = "0", width = 2)
        , formatC(numfa, flag = "0", width = 6)
        , formatC(ssech, flag = "0", width = 2)
      )
    }
    creerIdentFA(rges, numfa, ssech)
    ```
    ```{r,results = "asis", echo = FALSE}
    .endsol()
    ```

```{r, results = "asis", echo = FALSE}
.souspartie("Modifier la structure d'un vecteur")
```

Plusieurs fonctions sont susceptibles d'être appliquées à un vecteur pour modifier ses caractéristiques :

- les **opérations ensemblistes** : fonctions `intersect()``r .fun("intersect", bold = TRUE)` et `setdiff()``r .fun("setdiff", bold = TRUE)`
    ```{r}
# Création des vecteurs k1 et k2
k1 <- letters[1:4]
k2 <- letters[3:6]
k1
k2

# Intersection de k1 et k2
intersect(k1, k2)

# Elements présents dans k1 mais pas dans k2
setdiff(k1, k2)

# Elements présents dans k2 mais pas dans k1
setdiff(k2, k1)
    ```

\ 

- les fonctions de **traitement des doublons** : la fonction `duplicated(x)``r .fun("duplicated", bold = TRUE)` indique si un élément est le doublon d'un élément dont la position est inférieure dans le vecteur `x` (autrement dit qui apparaît précédemment dans le vecteur), la fonction `unique(x)``r .fun("unique", bold = TRUE)` renvoie le vecteur `x` sans doublons. 
    ```{r}
# Création du vecteur k3
k3 <- c(1, 2, 1, 4, 2, 3)
k3
  
# Détection des éléments qui sont des doublons
duplicated(k3)

# Suppression des doublons
unique(k3)
    ```

\ 

- les fonctions de **changement d'ordre** : `rev(x)``r .fun("rev", bold = TRUE)` inverse l'ordre du vecteur `x`, `sort(x)``r .fun("sort", bold = TRUE)` renvoie le vecteur `x` trié et `order(x)``r .fun("order", bold = TRUE)` renvoie la permutation des positions du vecteur `x` nécessaire pour que `x` soit trié

    ```{r}
# Création du vecteur k4
k4 <- c("a", "d", "b", "c")
k4

# Inversion de k4
rev(k4)

# Tri de k4 avec sort()
sort(k4)

# Tri de k4 avec order()
order(k4)
k4[order(k4)]
    ```

    ------------------

    **Remarque** Le tri d'un vecteur avec `order()` est **beaucoup moins intuitif qu'avec `sort()`** et ne présente pas grand intérêt en lui-même. Néanmoins, **seule la méthode avec `order()` est utilisable sur une table de données** (*cf.* `r .ref("module 3", "module3.html")`), aussi autant se familiariser au plus tôt avec sa logique de fonctionnement !

    ------------------



```{r,results = "asis", echo = FALSE}
.question("Modifier la structure d'un vecteur : Travailler avec des identifiants")
```
L'objectif de ce cas pratique est d'utiliser les fonctions présentées dans cette sous-partie pour travailler efficacement avec des identifiants dans R. On définit les deux vecteurs suivants : 
```{r}
# Départements d'Ile-de-France présents dans une enquête
enq <- c("91", "75", "75", "94", "93", "94", "78", "77", "77")

# Liste des départements de la petite couronne
pc <- c("75", "92", "93", "94")
```

a. À l'aide d'opérations ensemblistes, déterminez : 

    i. les départements de la petite couronne présents dans l'enquête`r .fun("intersect")` ;
    ii. les départements de la petite couronne absents de l'enquête`r .fun("setdiff")` ;
    iii. les départements de l'enquête qui ne sont pas dans la petite couronne.

    ```{r,results = "asis", echo = FALSE}
    .beginsol()
    ```
    ```{r}
    enq
    pc
    
    # i.
    intersect(enq, pc)
    # Les départements de la petite couronne présents dans
    # l'enquête sont le 75, le 94 et le 93
    
    # ii.
    setdiff(pc, enq)
    # Le 92 est le seul département de la petite couronne absent de l'enquête
    
    # iii.
    setdiff(enq, pc)
    # Les départements 91, 78 et 77 sont présents dans
    # l'enquête mais ne sont pas de la petite couronne
    
    ```
    ```{r,results = "asis", echo = FALSE}
    .endsol()
    ```

b. Le vecteur `enq` comporte-t-il des valeurs en double ? Répondez en utilisant la fonction `duplicated()``r .fun("duplicated")`. Supprimez les valeurs en double dans `enq` avec `duplicated()` ou `unique()``r .fun("unique")`.

    ```{r,results = "asis", echo = FALSE}
    .beginsol()
    ```
    ```{r}
    enq 
    
    # Que renvoie duplicated(enq) ?
    duplicated(enq)
    # duplicated(enq) renvoie TRUE si la valeur de l'élément
    # est déjà apparue dans le vecteur 
    
    # Pour déterminer si enq comporte ou non des valeurs
    # en double, il suffit de compter le nombre de valeurs
    # vraies de duplicated(enq)
    sum(duplicated(enq))

    # Deux stratégies pour supprimer les doublons : 
    # 1) prendre les valeurs fausses de duplicated(enq)
    enq[!duplicated(enq)]
    # 2) utiliser la fonction unique()
    unique(enq)
    ```
    ```{r,results = "asis", echo = FALSE}
    .endsol()
    ```

c. Proposez deux méthodes pour trier le vecteur `enq`, une qui utilise `sort()` et une qui utilise `order()``r .fun("sort")``r .fun("order")`. 


```{r,results = "asis", echo = FALSE}
.beginsol()
```
```{r}
enq

# Méthode directe : Tri avec sort()
sort(enq)

# Méthode indirecte : Obtention de la permutation avec 
# order() puis redéfinition du vecteur
order(enq)
# Ces nombres indiquent la position des éléments de dep
# à utiliser pour obtenir un vecteur trié. 

# Exemple sur les trois premiers éléments :
enq[c(2, 3, 8)]

# Il n'y a donc qu'à utiliser order(enq) avec l'opérateur
# `[` pour obtenir le résultat souhaité
enq[order(enq)]
```
```{r,results = "asis", echo = FALSE}
.endsol()
```

```{r, results = "asis", echo = FALSE}
.partie("Les vecteurs : aspects particuliers")
```

```{r, results = "asis", echo = FALSE}
.souspartie("Savoir traiter les valeurs spéciales")
```

R dispose de plusieurs **valeurs spéciales** qui interviennent dans des situations très différentes : 

- `NA` (pour *Not Available*) correspond à des valeurs manquantes. Il est très fréquent en pratique de rencontrer des valeurs `NA` dans des tableaux de données. À noter que les valeurs manquantes sont toujours indiquées par `NA`, quel que soit le type du vecteur. 
    ```{r}
# Exemple de vecteurs présentant des valeurs NA
l1 <- c(1, 2, 3, NA, 5)
l1
l2 <- c("a", "b", NA, "d")
l2
l3 <- c(NA, NA, TRUE, FALSE)
l3
    ```

\ 

- `Inf` et `-Inf` correspondent à l'infini en positif et en négatif respectivement. 
    ```{r}
# Exemple de situation dans laquelle survient un Inf
5/0
    ```

\ 

- `NaN` (pour `Not a Number`) correspond aux cas dans lesquels un calcul mathématique ne conduit à aucun résultat sensé. 
    ```{r}
# Exemple de situation dans laquelle survient un NaN
0/0
    ```

\ 

Pour identifier (voire supprimer ou remplacer) ces valeurs spéciales, des fonctions spécifiques existent : `is.na()``r .fun("is.na", bold = TRUE)`, `is.infinite()``r .fun("is.infinite", bold = TRUE)`, `is.nan()``r .fun("is.nan", bold = TRUE)`. 
```{r}
# Création du vecteur l4
l4 <- c(1, NA, 3, NaN, 5, Inf)
l4

is.na(l4)
# Remarque : la fonction is.na() identifie à la fois les éléments NA
# et les éléments NaN. 

is.nan(l4)
# Remarque : la fonction is.nan() n'identifie que les éléments NaN
# (pas les éléments NA)

# Pour identifier les éléments NA uniquement (et pas les NaN), il suffit
# de combiner logiquement is.na() et is.nan()
is.na(l4) & !is.nan(l4)

is.infinite(l4)

```

\ 

Ces valeurs **changent le comportement de la plupart des fonctions, notamment les fonctions `sum()`, `table()`**`r .fun("sum")``r .fun("table")`.
```{r}
l1

# En présence d'une ou plusieurs valeurs NA, la fonction sum() 
# renvoie systématiquement NA
sum(l1)

# Pour modifier ce comportement, il suffit d'utiliser l'argument 
# na.rm = TRUE de la fonction sum() (taper ? sum pour plus 
# d'informations).
sum(l1, na.rm = TRUE)

# Par défaut, la fonction table() n'affiche pas les valeurs manquantes
l5 <- c("Femme", NA, "Homme", "Femme", NA, "Femme")
table(l5)

# Utiliser l'argument useNA = "always" permet d'afficher
# toujours le nombre de valeurs NA (y compris quand il n'y
# en a 0).
table(l5, useNA = "always")
```

-------------------

**Remarque importante** En présence d'une valeur `NA`, **l'opérateur `==` renvoie `NA`**`r .fun("==")`. Ce comportement ne correspond pas à celui d'autres logiciels statistiques et peut s'avérer **source d'erreur dans le recodage de variables**. Pour cette raison, on peut lui **préférer systématiquement l'opérateur `%in%`**`r .fun("\\%in\\%")`.

```{r}
l5

# En présence de valeurs NA, == renvoie NA
l5 == "Homme"

# En présence de valeurs NA, %in% renvoie FALSE
l5 %in% "Homme"
```

-------------------


<!-- ```{r,results = "asis", echo = FALSE} -->
<!-- .question("(Optionnel) Savoir traiter les valeurs spéciales") -->
<!-- ``` -->

<!-- a. On définit le vecteur `m1 <- c(1, 2, NA, NaN, 5, 6, Inf, 8, 9, NA, NA, -Inf, NaN, 14)`. Comptez le nombre de valeurs `NA` ou `NaN` d'une part, le nombre de valeurs infinies d'autre part`r .fun("is.na")`.  -->

<!-- ```{r,results = "asis", echo = FALSE} -->
<!-- .beginsol() -->
<!-- ``` -->
<!-- ```{r} -->
<!-- # Création du vecteur m1 -->
<!-- m1 <- c(1, 2, NA, NaN, 5, 6, Inf, 8, 9, NA, NA, -Inf, NaN, 14) -->
<!-- m1 -->

<!-- # L'idée est la suivante : construire un vecteur -->
<!-- # logique à l'aide des fonctions is.na(), etc. -->
<!-- # puis utiliser la fonction sum() -->
<!-- is.na(m1) -->
<!-- sum(is.na(m1)) -->

<!-- is.infinite(m1) -->
<!-- sum(is.infinite(m1)) -->
<!-- ``` -->
<!-- ```{r,results = "asis", echo = FALSE} -->
<!-- .endsol() -->
<!-- ``` -->

<!-- b. Utilisez les éléments de la question précédente pour supprimer toutes les valeurs spéciales du vecteur `m1``r .fun("is.na")``r .fun("is.infinite")`. -->

<!-- ```{r,results = "asis", echo = FALSE} -->
<!-- .beginsol() -->
<!-- ``` -->
<!-- ```{r} -->
<!-- # On repart des mêmes éléments qu'à la question -->
<!-- # précédente, mais cette fois-ci les vecteurs  -->
<!-- # logiques sont utilisés pour extraire des éléments -->
<!-- # du vecteur x -->
<!-- !is.na(m1) -->
<!-- m1[!is.na(m1)] -->

<!-- !is.infinite(m1) -->
<!-- m1[!is.infinite(m1)] -->

<!-- # On n'a qu'à combiner les deux expressions pour  -->
<!-- # obtenir le résultat souhaité -->
<!-- m1[!is.na(m1) & !is.infinite(m1) ] -->
<!-- ``` -->
<!-- ```{r,results = "asis", echo = FALSE} -->
<!-- .endsol() -->
<!-- ``` -->

```{r, results = "asis", echo = FALSE}
.souspartie("Conversion de type et type facteur")
```

On a vu que quand c'est nécessaire, R modifie le type d'un vecteur pour s'adapter à de nouvelles données. 
```{r}
# Création du vecteur logique n1
n1 <- c(FALSE, TRUE, FALSE)

# Conversion en cas de concaténation avec un vecteur 
# de type numérique
c(n1, 3)

# Conversion en cas de concaténation avec un vecteur 
# de type caractère
c(n1, "a")
```

Mais il est aussi parfois très utile de **convertir explicitement des vecteurs d'un type dans un autre**, grâce aux fonctions `as.numeric()``r .fun("as.numeric", bold = TRUE)`, `as.character()``r .fun("as.character", bold = TRUE)` et `as.logical()``r .fun("as.logical", bold = TRUE)`. 
```{r}
# Âge codé en caractères
age <- c("56", "14", "78")
as.numeric(age)

# Indicatrice codée en numérique
indic <- c(1, 0, 0, 1, 0)
as.logical(indic)
```

Ces opérations peuvent néanmoins produire des `NA`, en particulier quand un vecteur caractère est converti en vecteur numérique. 
```{r, warning = TRUE}
# Conversion du département en numérique
dep <- c("75", "92", "93", "13", "2A", "2B")
as.numeric(dep)
```

\ 

D'autre part, le type "facteur" est un type de vecteur particulier, **à mi-chemin entre le vecteur caractère et le vecteur numérique** : 

- les valeurs stockées par R sont des entiers ;
- MAIS à chaque entier est associé un "label" permettant d'**afficher une chaîne de caractère à la place du nombre correspondant**. 

Les objets de type facteur sont créés le plus souvent avec la **fonction `factor()`**`r .fun("factor", bold = TRUE)`.
```{r}
# Création du vecteur de type factor n2
n2 <- factor(c("banane", "pomme", "poire", "banane", "banane"))
n2

# Caractéristiques de n2
str(n2)
```

La fonction `str()` révèle que les valeurs stockées sont `r as.integer(n2)`, valeurs qui sont "formatées"" par le biais des "labels" (`levels`) `r levels(n2)``r .fun("levels", bold = TRUE)`. 

------------

**Remarque** On retrouve en fait exactement la **même logique que le formatage de variable dans SAS ou l'utilisation de labels de variables dans Stata**. 

------------

Quand une variable de type caractère comporte un nombre limité de modalités distinctes, le type facteur peut induire d'**importants gains de performance** : il est en effet **plus efficace de stocker et de manipuler des nombres entiers que des chaînes de caractère parfois longues**. 

R étant un logiciel à l'origine pensé pour la statistique mathématique où les variables proprement caractère sont peu nombreuses, **la plupart des fonctions de base proposent par défaut de convertir les variables de type caractère en variables de type facteur**. C'est notamment le cas des **fonctions d'importation standards** (`read.table()``r .fun("read.table")`, `read.dbf()``r .fun("read.dbf")`) mais aussi de la fonction de construction des objets de type **`data.frame`** (*cf.* `r .ref("module 3", "module3.html")`). 


```{r, results = "asis", echo = FALSE}
.partie("Les matrices : création et sélection")
```

**Les matrices peuvent être vues comme le prolongement en deux dimensions des vecteurs** : si ce n'est l'existence de deux jeux de positions au lieu d'un seul et de quelques fonctions spécifiques, leurs principes d'utilisation sont les mêmes.

**Le type d'objet utilisé pour stocker des données statistiques, le `data.frame` (*cf.* `r .ref("module 3", "module3.html")`) présente des points communs avec les matrices (accès aux objets par deux positions, utilisation de fonctions adaptées aux objets en deux dimensions, etc.).** 

La **fonction `matrix()`**`r .fun("matrix", bold = TRUE)` est la manière la plus simple de créer des matrices. 
```{r}
matrix(1:8, nrow = 2, ncol = 4)
```
R utilise les valeurs du premier argument (un vecteur de données) pour remplir la matrice dont les dimensions sont indiquées par les arguments `nrow` (nombre de lignes) et `ncol` (nombre de colonnes). 

Par défaut, **R remplit la matrice colonne par colonne** : d'abord la première colonne de haut en bas, puis la deuxième de haut en bas, etc. L'argument `byrow` (`FALSE` par défaut) permet de remplir la matrice ligne par ligne. 
```{r}
matrix(1:8, nrow = 2, ncol = 4, byrow = TRUE)
```

Comme un vecteur, **une matrice a un type** (fonction `mode()``r .fun("mode")`). Sa longueur (fonction `length()``r .fun("length")`) correspond à la longueur de son vecteur de données. Ses dimensions sont accessibles *via* les fonctions `dim()``r .fun("dim", bold = TRUE)`, `nrow()``r .fun("nrow", bold = TRUE)` et `ncol()``r .fun("ncol", bold = TRUE)`. 
```{r}
# Création de la matrice o1
o1 <- matrix(letters[1:15], nrow = 3, ncol = 5)
o1

# Caractéristiques de o1
str(o1)
mode(o1)
length(o1)
dim(o1)
nrow(o1)
ncol(o1)
```

On peut toujours à partir d'une matrice **revenir au vecteur de données** en utilisant les fonctions `c()``r .fun("c")` ou `as.vector()``r .fun("as.vector")`. 
```{r}
# Reconstitution du vecteur de données de 
# la matrice o1
c(o1)
as.vector(o1)
```

\ 

Pour sélectionner un élément dans une matrice, il suffit d'**utiliser l'opérateur `[` avec deux nombres correspondant à la position de l'élément séparés par une virgule**`r .fun("[", bold = TRUE)` : 
```{r}
o1

# Sélection de l'élément en ligne 2 et colonne 3
o1[2, 3]
# Note : Le premier nombre correspond à la ligne,
# le second à la colonne
```

Pour sélectionner **une ligne ou une colonne entière**, il suffit de n'indiquer qu'un seul nombre mais bien **toujours la virgule `,`**. 
```{r}
o1

# Sélection de toute la première ligne
o1[1, ]

# Sélection de toute la cinquième colonne
o1[, 5]
```

Il est également possible de **sélectionner les lignes et les colonnes d'une matrice par le biais de vecteurs logiques**.
```{r}
o1

# Sélection de toute la deuxième ligne
o1[c(FALSE, TRUE, FALSE), ]

# Sélection des colonnes 2 et 4
o1[, c(FALSE, TRUE, FALSE, TRUE, FALSE)]
```

\ 

Comme pour les vecteurs, il est également **possible d'assigner des noms à une matrice à l'aide des fonctions `rownames()` et `colnames()`**`r .fun("rownames", bold = TRUE)``r .fun("colnames", bold = TRUE)`. Quand une matrice dispose de noms, ils peuvent être **utilisés en lieu et place des positions de ligne et de colonne**.
```{r}
# Ajout de noms de lignes à o1
rownames(o1) <- c("pierre", "feuille", "ciseaux")
colnames(o1) <- c("pouce", "index", "majeur", "annulaire", "auriculaire")
o1

# Sélection d'éléments par le nom
o1["pierre", "index"]
o1["feuille", ]
o1[, "annulaire"]
```

\ 

-----------------

**À retenir** Comme pour les vecteurs, il existe donc **trois méthodes pour sélectionner des lignes ou des colonnes** dans une matrice *via* l'opérateur `[``r .fun("[")`: 

- utiliser un **vecteur de positions**;
- utiliser un **vecteur de noms** (quand des noms sont définis);
- utiliser un **vecteur logique**.

```{r}
o1

# On cherche à sélectionner la première et de la troisième ligne de o1

# Méthode 1 : par les positions
o1[c(1, 3), ]

# Méthode 2 : par les noms
o1[c("pierre", "ciseaux"), ]

# Méthode 3 : avec un vecteur logique
o1[c(TRUE, FALSE, TRUE), ]

# Remarque : dans les trois cas, on extrait des lignes sans
# toucher aux colonnes donc on laisse une position vide après
# la virgule dans [, ]
```

**Les deux premières méthodes permettent de modifier l'ordre des éléments ou de les répéter, mais pas la troisième** : 

```{r}
o1

o1[c(3, 1, 1, 3), ]


o1[c("ciseaux", "pierre", "pierre", "ciseaux"), ]

o1[c(TRUE, FALSE, TRUE), ]
# Note : il est impossible de changer l'ordre dans lequel apparaissent
# les éléments extraits (ni de les répéter) quand on utilise un vecteur
# logique pour mener l'extraction.
```

Ces différentes méthodes sont **particulièrement utiles en pratique** (*cf.* `r .ref("module 3", "module3.html")`): 

- l'extraction par les positions est à la base des **tris sur une table de données** ;
- l'extraction avec un vecteur logique est à la base de la **sélection d'observations ou de variables dans une table de données**.

---------

\ 


```{r,results = "asis", echo = FALSE}
.question("Créer et sélectionner les éléments d'une matrice")
```

a. Déterminez la valeur, le type et les dimensions des matrices suivantes (sans utiliser le logiciel). Vérifiez ensuite ce qu'il en est.`r .fun("matrix")`
    ```{r}
p1 <- matrix(1:10, ncol = 2)
p2 <- matrix(1:10, nrow = 2, byrow = TRUE)
p3 <- matrix(rep(c(TRUE, 1, "a"), times = 5), nrow = 3)
p4 <- matrix(rep(c(TRUE, 1, "a"), each = 5), nrow = 3)
    ```

    ```{r,results = "asis", echo = FALSE}
    .beginsol()
    ```
    ```{r}
    # Matrice p1
    p1
    mode(p1)
    dim(p1)
    nrow(p1)
    ncol(p1)
    
    # Matrice p2
    p2
    mode(p2)
    dim(p2)
    nrow(p2)
    ncol(p2)

    # Matrice p3
    p3
    mode(p3)
    dim(p3)
    nrow(p3)
    ncol(p3)

    # Matrice p4
    p4
    mode(p4)
    dim(p4)
    nrow(p4)
    ncol(p4)
    
    ```
    ```{r,results = "asis", echo = FALSE}
    .endsol()
    ```


b. On définit la matrice `p5 <- matrix(15:1, nrow = 3)`. Sélectionnez l'élément en position 1, 4, puis toute la troisième ligne et toute la deuxième colonne`r .fun("[")`. Que se passe-t-il quand vous tapez `p5[c(1, 2), c(3, 4)]` ?

    ```{r,results = "asis", echo = FALSE}
    .beginsol()
    ```
    ```{r}
    # Création de p5
    p5 <- matrix(15:1, nrow = 3)
    p5
    
    # Sélection des éléments demandés
    p5[1, 4]
    p5[3, ]
    p5[, 2]
    
    p5[c(1, 2), c(3, 4)]
    # Taper p5[c(1, 2), c(3, 4)] permet de sélectionner
    # une sous-matrice définie par les lignes 1 et 2
    # d'une part et les colonnes 3 et 4 d'autre part.
    ```
    ```{r,results = "asis", echo = FALSE}
    .endsol()
    ```

c. Assignez les noms `c("Jacques", "Pierre", "Paul")` et `c("orange", "pomme", "poire", "banane", "abricot")` aux lignes et aux colonnes de `p5` respectivement`r .fun("[")`. Que vaut la valeur au croisement de `Pierre` et de `pomme` ? 

    ```{r,results = "asis", echo = FALSE}
    .beginsol()
    ```
    ```{r}
    # Création de p5
    rownames(p5) <- c("Jacques", "Pierre", "Paul")
    colnames(p5) <- c("orange", "pomme", "poire", "banane", "abricot")
    p5
    
    # Sélection des éléments demandés
    p5["Pierre", "pomme"]
    
    ```
    ```{r,results = "asis", echo = FALSE}
    .endsol()
    ```

d. (Difficile) Utilisez la fonction `order()``r .fun("order")` pour trier la matrice `p5` selon les valeurs de sa première colonne pour obtenir : 
    ```{r, echo = FALSE}
p5[order(p5[, 1]), ]
    ```

    ```{r,results = "asis", echo = FALSE}
    .indic("**Indication** Que vaut `p5[c(3, 2, 1), ]` ? Comment utiliser la fonction `order()` pour automatiser cette opération ?")
    ```
    ```{r,results = "asis", echo = FALSE}
    .beginsol()
    ```
    ```{r}
    p5
    
    # L'idée de base est que l'opérateur [ appliqué à une matrice
    # permet non seulement de sélectionner des lignes ou des colonnes
    # mais aussi de les réarranger comme on le souhaite.
    
    # Par exemple, en tapant p5[c(2, 1, 3), ] on indique vouloir
    # obtenir une matrice : 
    # - dont la première ligne est la deuxième ligne de p5
    # - dont la deuxième ligne est la première ligne de p5
    # - dont la troisième ligne est la troisième ligne de p5
    p5[c(2, 1, 3), ]
    
    # Qu'en est-il de p5[c(3, 2, 1), ] ? 
    p5[c(3, 2, 1), ]
    
    # p5[c(3, 2, 1), ] retourne le résultat désiré car la permutation
    # c(3, 2, 1) est celle qui permet de réordonner la première colonne
    # de p5
    col1 <- p5[, 1]
    col1
    col1[c(3, 2, 1)]
    
    # Pour totalement automatiser cette opération, il ne reste plus
    # qu'à déterminer automatiquement la bonne permutation pour 
    # effectuer le tri souhaité. C'est précisément ce que fait
    # la fonction order() : 
    order(col1)
    col1[order(col1)]
    
    # En combinant l'ensemble de ces éléments, on obtient donc
    # automatiquement le résultat souhaité : 
    p5[order(p5[, 1]), ]
    ```
    ```{r,results = "asis", echo = FALSE}
    .endsol()
    ```


<!-- ```{r, results = "asis", echo = FALSE} -->
<!-- .souspartie("(Optionnel) Effectuer des opérations sur les matrices") -->
<!-- ``` -->

<!-- La plupart des opérations applicables à des vecteurs le sont également à des matrices, en particulier l'ensemble des **opérateurs arithmétiques ou logiques**`r .fun("+")``r .fun("<=")`. -->
<!-- ```{r} -->
<!-- q1 <- matrix(1:10, nrow = 2) -->
<!-- q1 -->
<!-- q2 <- matrix(2, nrow = 2, ncol = 5) -->
<!-- q2 -->

<!-- # Opérations arithmétiques ou logiques -->
<!-- q1 + q2 -->
<!-- q1 <= 3 -->
<!-- ``` -->

<!-- Certaines opérations sont néanmoins spécifiques aux matrices :  -->

<!-- - les fonctions de **concaténation par ligne (`rbind()`) et par colonne (`cbind()`)**`r .fun("rbind", bold = TRUE)``r .fun("cbind", bold = TRUE)` -->
<!--     ```{r} -->
<!-- q3 <- matrix(1:10, nrow = 2) -->
<!-- q3 -->
<!-- q4 <- matrix(letters[1:10], nrow = 2) -->
<!-- q4 -->

<!-- # Concaténation par ligne -->
<!-- rbind(q3, q4) -->

<!-- # Concaténation par colonne -->
<!-- cbind(q3, q4) -->
<!--     ``` -->

<!-- - les fonctions liées au **calcul matriciel** : transposition (fonction `t()``r .fun("t", bold = TRUE)`), produit matriciel (opérateur `%*%``r .fun("\\%*\\%", bold = TRUE)`), calcul de déterminant (fonction `det()``r .fun("det", bold = TRUE)`), inversion de matrice (fonction `solve()``r .fun("solve", bold = TRUE)`). -->
<!--     ```{r} -->
<!-- q5 <- matrix(rnorm(6), nrow = 2) -->
<!-- q5 -->
<!-- q6 <- matrix(rnorm(6), nrow = 2) -->
<!-- q6 -->

<!-- # Calcul matriciel sur q5 et t(q6) -->
<!-- t(q6) -->
<!-- q5 %*% t(q6) -->
<!--     ``` -->


<!-- - certaines **fonctions d'agrégation** adaptées au cadre matriciel : somme et moyenne selon les lignes (`rowSums()``r .fun("rowSums", bold = TRUE)` et `rowMeans()``r .fun("rowMeans", bold = TRUE)`) ou selon les colonnes (`colSums()``r .fun("colSums", bold = TRUE)` et `colMeans()``r .fun("colMeans", bold = TRUE)`). -->
<!--     ```{r} -->
<!-- q7 <- matrix(1:10, nrow = 2) -->
<!-- q7 -->

<!-- # Calcul selon les lignes et les colonnes de q7 -->
<!-- rowSums(q7) -->
<!-- rowMeans(q7) -->
<!-- colSums(q7) -->
<!-- colMeans(q7) -->
<!--     ``` -->

<!-- - **la fonction `apply()` pour appliquer n'importe quelle fonction selon les lignes ou les colonnes d'une matrice**`r .fun("apply", bold = TRUE)` -->
<!--     ```{r} -->
<!-- q7 -->

<!-- # Récupération du maximum de q7 ligne par ligne -->
<!-- apply(q7, 1, max) -->

<!-- # Récupération du maximum de q7 colonne par colonne -->
<!-- apply(q7, 2, max) -->

<!-- # Note : le deuxième argument de apply() correspond  -->
<!-- # à la dimension selon laquelle on applique la fonction :  -->
<!-- # 1 pour les lignes, 2 pour les colonnes. -->
<!--     ``` -->


<!-- ```{r,results = "asis", echo = FALSE} -->
<!-- .question("(Optionnel) Effectuer des opérations sur les matrices") -->
<!-- ``` -->

<!-- a. On définit la matrice `r1 <- matrix((1:15)^2, ncol = 5, byrow = TRUE)`. -->

<!--     i. Déterminez le nombre d'éléments supérieurs ou égaux à 60 dans l'ensemble de la matrice, puis dans chaque ligne et dans chaque colonne.`r .fun("sum")``r .fun("rowSums")``r .fun("colSums")` -->

<!--         ```{r,results = "asis", echo = FALSE} -->
<!--         .beginsol() -->
<!--         ``` -->
<!--         ```{r} -->
<!--         r1 <- matrix((1:15)^2, ncol = 5, byrow = TRUE) -->
<!--         r1 -->

<!--         # Le point de départ est l'évaluation de l'expression -->
<!--         r1 >= 60 -->

<!--         # On obtient ainsi une matrice de type logique susceptible -->
<!--         # d'être utilisée dans des fonctions d'agrégation -->
<!--         is.logical(r1 >= 60) -->

<!--         # Nombre d'éléments supérieurs ou égaux à 60 dans l'ensemble -->
<!--         # de la matrice -->
<!--         sum(r1 >= 60) -->

<!--         # Nombre d'éléments supérieurs ou égaux à 60 par ligne -->
<!--         rowSums(r1 >= 60) -->

<!--         # Nombre d'éléments supérieurs ou égaux à 60 par colonne -->
<!--         colSums(r1 >= 60) -->
<!--         ``` -->
<!--         ```{r,results = "asis", echo = FALSE} -->
<!--         .endsol() -->
<!--         ``` -->



<!--     ii. Sélectionnez la sous-matrice des colonnes dont le total est strictement supérieur à 200.`r .fun("colSums")` -->

<!--         ```{r,results = "asis", echo = FALSE} -->
<!--         .beginsol() -->
<!--         ``` -->
<!--         ```{r} -->
<!--         # Pour construire la sous-matrice des colonnes -->
<!--         # dont le total est supérieur à 200, on commence -->
<!--         # par calculer le total selon les colonnes -->
<!--         colSums(r1) -->

<!--         # On peut dès lors évaluer l'expression correspondante -->
<!--         colSums(r1) > 200 -->

<!--         # Il ne reste plus qu'à utiliser l'opérateur [ -->
<!--         # pour sélectionner les colonnes à l'aide du vecteur -->
<!--         # logique ainsi créé -->
<!--         r1[, colSums(r1) > 200] -->
<!--         ``` -->
<!--         ```{r,results = "asis", echo = FALSE} -->
<!--         .endsol() -->
<!--         ``` -->

<!-- b. On définit les matrices `r2 <- matrix(rep("a", times = 6), ncol = 2)` et `r3 <- matrix(rep("b", times = 6), nrow = 2)`. Tentez de les concaténer par les lignes et les colonnes`r .fun("rbind")``r .fun("cbind")`. Que se passe-t-il ? Tentez alors de concaténer `r2` et la transposée de `r3``r .fun("t")`. -->

<!--     ```{r,results = "asis", echo = FALSE} -->
<!--     .beginsol() -->
<!--     ``` -->
<!--     ```{r, error = TRUE} -->
<!--     r2 <- matrix(rep("a", times = 6), ncol = 2) -->
<!--     r2 -->
<!--     r3 <- matrix(rep("b", times = 6), nrow = 2) -->
<!--     r3 -->

<!--     # Tentative de concaténation par les lignes -->
<!--     rbind(r2, r3) -->

<!--     # Tentative de concaténation par les colonnes -->
<!--     cbind(r2, r3) -->

<!--     # Le problème vient du fait que les dimensions des  -->
<!--     # matrices r2 et r3 ne correspondent pas.  -->

<!--     # En revanche, cela devrait mieux fonctionner avec  -->
<!--     # la transposée de r3 -->
<!--     t(r3) -->
<!--     rbind(r2, t(r3)) -->
<!--     cbind(r2, t(r3)) -->
<!--     ``` -->
<!--     ```{r,results = "asis", echo = FALSE} -->
<!--     .endsol() -->
<!--     ``` -->

<!-- c. On définit la matrice `r4 <- matrix(rnorm(8), nrow = 2)`. Utilisez la fonction `apply()``r .fun("apply")` pour calculer l'écart-type de `r4` (fonction `sd()``r .fun("sd", bold = TRUE)`) ligne par ligne puis colonne par colonne.  -->


<!--     ```{r,results = "asis", echo = FALSE} -->
<!--     .beginsol() -->
<!--     ``` -->
<!--     ```{r, error = TRUE} -->
<!--     r4 <- matrix(rnorm(8), nrow = 2) -->
<!--     r4 -->

<!--     # Le principe de la fonction apply() est d'appliquer -->
<!--     # une certaine fonction "le long" d'une dimension d'une matrice -->
<!--     # (ligne ou colonne -->

<!--     # Appliquer la fonction sd à la matrice r4 ligne par ligne -->
<!--     apply(r4, 1, sd) -->

<!--     # Appliquer la fonction sd à la matrice r4 colonne par colonne -->
<!--     apply(r4, 2, sd) -->

<!--     # Note : le deuxième argument de apply() correspond  -->
<!--     # à la dimension selon laquelle on applique la fonction :  -->
<!--     # 1 pour les lignes, 2 pour les colonnes. -->
<!--     ``` -->
<!--     ```{r,results = "asis", echo = FALSE} -->
<!--     .endsol() -->
<!--     ``` -->


<!-- d. (Optionnel) On définit la matrice `r5 <- matrix(c("aaaa", "bb", "ccc", "d", "eee", "f"), ncol = 2)`. Utilisez la fonction `apply``r .fun("apply")`  pour calculer le nombre maximum de caractère de `r5` ligne par ligne puis colonne par colonne`r .fun("nchar")``r .fun("max")`.  -->

<!--     ```{r,results = "asis", echo = FALSE} -->
<!--     .indic("**Indication** Créez la fonction `maxnchar()` qui renvoie, pour un vecteur caractère donné, la longueur en nombre de caractères de son élément le plus long. Utilisez ensuite cette fonction avec `apply()` pour obtenir le résultat attendu.") -->
<!--     ``` -->


<!--     ```{r,results = "asis", echo = FALSE} -->
<!--     .beginsol() -->
<!--     ``` -->
<!--     ```{r, error = TRUE} -->
<!--     r5 <- matrix(c("aaaa", "bb", "ccc", "d", "eee", "f"), ncol = 2) -->
<!--     r5 -->

<!--     # On est exactement dans le même cas que précédemment,  -->
<!--     # sinon qu'il n'existe aucune fonction qui calcule  -->
<!--     # directement le nombre maximal de caracères d'un vecteur -->
<!--     # de type caractère.  -->

<!--     # Ce n'est pas réellement une difficulté, dans la mesure -->
<!--     # où il est très facile dans R de créer ses propres fonctions. -->
<!--     # Ici la fonction maxnchar(x) est créée pour renvoyer -->
<!--     # automatiquement le nombre maximal de caractères d'un -->
<!--     # vecteur de type caractère. -->
<!--     maxnchar <- function(x) max(nchar(x)) -->
<!--     maxnchar(c("a", "bb", "ccc", "dddd")) -->

<!--     # On peut manuellement appliquer maxnchar() à la première -->
<!--     # ligne ou à la première colonne de r5 -->
<!--     maxnchar(r5[1, ]) -->
<!--     maxnchar(r5[, 1]) -->

<!--     # Pour l'appliquer automatiquement ligne par ligne ou colonne -->
<!--     # par colonne, il ne reste plus qu'à l'utiliser dans apply() -->
<!--     apply(r5, 1, maxnchar) -->
<!--     apply(r5, 2, maxnchar) -->

<!--     # Remarque 1 : en fait il n'est pas absolument indispensable -->
<!--     # de donner un nom à la fonction maxnchar().  -->
<!--     # On peut également la définir à la volée puis l'utiliser  -->
<!--     # immédiatement dans le apply() :  -->
<!--     apply(r5, 2, function(x) max(nchar(x))) -->

<!--     # Remarque 2 : une méthode (plus simple) consisterait également à  -->
<!--     # appliquer la fonction max() à une transformation de la table r5 -->
<!--     apply(nchar(r5), 1, max) -->
<!--     apply(nchar(r5), 2, max) -->
<!--     ``` -->
<!--     ```{r,results = "asis", echo = FALSE} -->
<!--     .endsol() -->
<!--     ``` -->



```{r, results = "asis", echo = FALSE}
.partie("Les listes : création et sélection")
```

Du point de vue de la statistique appliquée, la principale limitation des matrices est qu'elles ne peuvent, comme les vecteurs, contenir qu'un seul type de données. **Il est impossible de construire une matrice dont certaines variables sont de type numérique** (par exemple l'âge des personnes enquêtées) **et d'autres de type caractère** (par exemple leur secteur d'activité). Les matrices ne constituent donc pas un type d'objet susceptible de stocker l'information statistique habituellement mobilisée dans les enquêtes sociales. 

Les **listes** constituent en revanche un type d'objet beaucoup plus riche qui permet précisément de rassembler des types d'objets très différents : **une liste peut contenir tous les types d'objet (vecteurs numériques, caractères, logiques, matrices, etc.), y compris d'autres listes**. Cette très grande souplesse fait de la liste l'objet de prédilection pour **stocker une information complexe et structurée**, en particulier les **résultats de procédures statistiques complexes** (régression, classification, etc.).

Plus encore, le type d'objet utilisé pour stocker des données statistiques, le `data.frame` (*cf.* `r .ref("module 3", "module3.html")`), est un **cas particulier de liste**. La connaissance et la compréhension du fonctionnement des listes dans R **facilite ainsi considérablement le travail sur des données statistiques**.

\ 

La **fonction `list()`**`r .fun("list", bold = TRUE)` crée une nouvelle liste.
```{r}
s1 <- list(
  1:4
  , c("a","b","c")
  , TRUE
  , matrix(rnorm(4), ncol = 2)
)
s1
```

**L'affichage d'une liste diffère sensiblement de celui d'une matrice ou d'un vecteur** : on distingue **deux niveaux de positions**, d'abord celles indiquées entre double-crochets `[[` puis celle indiquées entre crochets simples `[`. 

Comme un vecteur, **une liste a une longueur qui correspond à son nombre d'éléments** au sens du nombre d'éléments intervenant dans la fonction `list()` (positions en double-crochets `[[`). Quand on affiche sa structure, R affiche également celle des éléments qui composent la liste. 
```{r}
# Caractéristiques de s1
length(s1)
str(s1)
```

On constate ici que **la liste `s1` comporte des éléments de type très différents**\ : un vecteur de nombres entiers, un vecteur caractère, un vecteur logique et même une matrice numérique. 

Comme pour les vecteurs, il est possible de **nommer les éléments d'une liste**, soit lors de sa création soit en utilisant la fonction `names()``r .fun("names")`. 
```{r}
 # Affichage des noms de s1
names(s1)

# Ajout de noms à s1
names(s1) <- c("chat", "chien", "lapin", "poisson rouge")
s1
str(s1)

# Définition directe d'une liste nommée
s2 <- list(
  "pierre" = 1:3
  , "feuille" = FALSE
  , "ciseaux" = letters[1:3]
)
s2
```

\ 

Plusieurs opérateurs permettent d'**accéder aux éléments d'une liste** : 

- **`[` renvoie la *sous-liste* correspondant aux indices, noms ou positions logiques demandés**`r .fun("[", bold = TRUE)` ;
    ```{r}
str(s1)
    
 # Utilisation de [
s1[1]

str(s1[1])

s1[c(2, 3)]

s1[-4]

s1[c("lapin", "chien")]

s1[c(TRUE, FALSE, FALSE, TRUE)]
    ```

- **`[[` renvoie l'*élément* correspondant à l'indice ou au nom demandé** (un seul indice ou un seul nom autorisé dans ce cas)`r .fun("[[", bold = TRUE)` ;
    ```{r, error = TRUE}
str(s1)
    
# Utilisation de [[
s1[[1]]

str(s1[[1]])

# Remarque : bien noter la différence avec s1[1]
str(s1[1])
# s1[1] renvoie une sous-liste, quand s1[[1]] renvoie
# l'élément lui-même (ici un vecteur d'entiers)

s1[[c(2, 4)]]
# Note : [[ ne permet de sélectionner qu'un seul élément
# à la fois.

s1[["lapin"]]
    ```

- **`$` renvoie l'élément correspondant au nom demandé** (ne fonctionne qu'avec des listes nommées)`r .fun("\\$", bold = TRUE)`.
    ```{r}
str(s1)
    
# Utilisation de $
s1$chat

str(s1$chat)
    ```

**Pour effectuer des opérations sur un élément d'une liste, il suffit de le sélectionner avec `[[` ou `$`**. 
```{r}
str(s1)

# Opérations sur le premier élément de s1
s1[[1]]
sum(s1[[1]])
mean(s1$chat)
```


```{r,results = "asis", echo = FALSE}
.question("Créer et sélectionner les éléments d'une liste")
```

a. Devinez les valeurs, la longueur et la structure des trois listes suivantes, puis vérifiez-les dans le logiciel.`r .fun("list")`
    ```{r}
t1 <- list("a", "b", 3, "d")
t2 <- list(c("a", "b", 3, "d"))
t3 <- list(list("a", "b"), 3, "d")
    ```

    ```{r,results = "asis", echo = FALSE}
    .beginsol()
    ```
    ```{r}
    # t1 est une liste de longueur 4
    str(t1)
    # Chaque élément de t1 est un vecteur de longueur 1
    
    # t2 est une liste de longueur 1
    str(t2)
    # L'élément de t2 est un vecteur caractère de longueur 4
    
    # t3 est une liste de longueur 3
    str(t3)
    # Le premier élément de t3 est une liste (comptant
    # elle-même deux éléments, deux vecteurs caractères)
    # le deuxième est un vecteur numérique et le troisième
    # un vecteur caractère.
    ```
    ```{r,results = "asis", echo = FALSE}
    .endsol()
    ```

b. On définit les objets suivants `t4 <- rep(1:3, each = 4)`, `t5 <- letters[c(5, 2, 3)]` et `t6 <- c(TRUE, FALSE, FALSE)`. Créez la liste `t7` à partir de ces trois objets (dans l'ordre) et affectez lui les noms `"Athos"`, `"Porthos"` et `"Aramis"`. Proposez trois méthodes pour accéder au deuxième élément de `t7`.`r .fun("rep")``r .fun("[")``r .fun("[[")``r .fun("\\$")`

    ```{r,results = "asis", echo = FALSE}
    .beginsol()
    ```
    ```{r, error=TRUE}
    # Création des objets t4, t5 et t6
    t4 <- rep(1:3, each = 4)
    t4
    t5 <- letters[c(5, 2, 3)]
    t5
    t6 <- c(TRUE, FALSE, FALSE)
    t6
    
    # Création de la liste t4 nommée
    t7 <- list("Athos" = t4, "Porthos" = t5, "Aramis" = t6)
    t7
    
    # Accéder à l'élément en deuxième position
    # - Méthode 1 : [[ avec la position
    t7[[2]]
    # - Méthode 2 : [[ avec le nom
    t7[["Porhos"]]
    # - Méthode 3 : $ avec le nom
    t7$t5
    
    # Remarque : on ne peut pas utiliser de vecteur logique
    # avec [[ ou $
    t7[[c(FALSE, TRUE, FALSE)]]
    # C'est possible en revanche avec [, mais l'objet retourné 
    # n'est pas exactement le même : 
    t7[c(FALSE, TRUE, FALSE)]
    
    str(t7[c(FALSE, TRUE, FALSE)])
    str(t7[["Porhos"]])
    # Avec [ l'objet retourné est toujours une liste (la sous-liste
    # correspondant aux positions, noms ou valeurs TRUE du vecteur
    # logique utilisés) alors qu'avec [[ il s'agit de l'élément lui-même
    # (ici un vecteur de type caractère).
    ```
    ```{r,results = "asis", echo = FALSE}
    .endsol()
    ```

c. On définit la liste `t8 <- list(matrix(1:6, nrow = 2), matrix(letters[1:6], ncol = 2))`. Quelles sont les dimensions de chaque élément de la liste`r .fun("dim")` ? Combien le premier élément de la liste comporte-t-il de valeurs strictement supérieures à 1,8`r .fun("sum")` ?

    ```{r,results = "asis", echo = FALSE}
    .beginsol()
    ```
    ```{r}
    # Définition de la liste t8
    t8 <- list(matrix(1:6, nrow = 2), matrix(letters[1:6], ncol = 2))
    t8
    str(t8)
    
    # Dimensions des éléments de t8
    dim(t8[[1]])
    dim(t8[[2]])
    
    # Evaluation d'une clause logique et agrégation
    # sur le premier élément de la liste t8
    t8[[1]]
    t8[[1]] > 1.8
    sum(t8[[1]] > 1.8)
    ```
    ```{r,results = "asis", echo = FALSE}
    .endsol()
    ```


<!-- d. On définit la liste `t9 <- list(t7, t8)`. Quelle est la nature des éléments de la liste `t9` ? Combien d'éléments le premier élément de `t9` comporte-t-il ? Comment accédriez-vous au premier élément du deuxième élément de `t9` ? -->

<!--     ```{r,results = "asis", echo = FALSE} -->
<!--     .beginsol() -->
<!--     ``` -->
<!--     ```{r} -->
<!--     # Définition de la liste t9 -->
<!--     t9 <- list(t7, t8) -->
<!--     t9 -->
<!--     str(t9) -->
<!--     # Note : t9 est une liste emboîtée. t9 contient deux listes,  -->
<!--     # qui elles-mêmes contiennent d'autres éléments (trois  -->
<!--     # vecteurs pour la première, deux matrices pour la seconde). -->
<!--     str(t9[[1]]) -->
<!--     str(t9[[2]]) -->

<!--     # Nombre d'élément du premier élément de t9 -->
<!--     length(t9[[1]]) -->

<!--     # Accès au premier élément du deuxième élément de t9 -->
<!--     t9[[2]][[1]] -->
<!--     ``` -->
<!--     ```{r,results = "asis", echo = FALSE} -->
<!--     .endsol() -->
<!--     ``` -->


```{r, results = "asis", echo = FALSE}
.partie("Les listes : opérations")
```

Comme pour les vecteurs, il est possible de manipuler des listes en utilisant la fonction `c()``r .fun("c")` et les **opérations ensemblistes** (fonctions `intersect()``r .fun("intersect")` et `setdiff()``r .fun("setdiff")`).
```{r}
# Création de u1 et u2
u1 <- list(1:5, c("a", "b", "c"))
u1
u2 <- list(1:5, c(FALSE, TRUE, FALSE))
u2

# Concaténation de listes avec c()
c(u1, u2)

# Opérations ensemblistes sur des listes
intersect(u1, u2)
setdiff(u1, u2)
setdiff(u2, u1)
```

\ 

D'autre part, la **fonction `lapply()`** permet d'**appliquer la même fonction à chaque élément d'une liste**`r .fun("lapply", bold = TRUE)`. 
```{r}
# Création de la liste u3
u3 <- list(1:5, 6:10, 11:15)
u3

# Somme de chaque élément de la liste
lapply(u3, sum)
# Note : le premier argument de lapply() la liste
# sur les éléments de laquelle on souhaite appliquer
# une fonction et le second la fonction en question.

# Extraction du second élément de chaque élément
# de la liste
lapply(u3, function(x) x[2])
```

Quand la chose est possible, **la fonction `sapply()` simplifie le résultat de la fonction `lapply()` pour obtenir en sortie une matrice ou un vecteur et non une liste**`r .fun("sapply", bold = TRUE)`. 

```{r}
u3

# Maximum de chaque élément de la liste avec lapply()
lapply(u3, max)

# Maximum de chaque élément de la liste avec sapply()
sapply(u3, max)
# Note : la syntaxe de sapply() est identique à celle
# de lapply(), la seule différence est dans le type
# de résultat renvoyé.

# Extraction des premier et troisième éléments 
# de chaque élément de la liste
sapply(u3, function(x) x[c(1, 3)])
# Note : quand sapply() ne peut pas renvoyer un vecteur, 
# il renvoie une matrice : quand sapply() ne peut pas renvoyer
# une matrice, il renvoie un liste. 
```

\ 

<!-- **La fonction `do.call()` permet enfin d'appliquer une fonction à l'ensemble des éléments d'une liste**`r .fun("do.call", bold = TRUE)` sans avoir à les indiquer explicitement. Elle est particulièrement utile pour **concaténer tous les éléments matriciels d'une liste avec `cbind()` ou `rbind()`**`r .fun("rbind", bold = TRUE)``r .fun("cbind", bold = TRUE)`. -->
<!-- ```{r} -->
<!-- # Création de la liste u4 -->
<!-- u4 <- list( -->
<!--   matrix(1:10, nrow = 2) -->
<!--   , matrix(11:20, nrow = 2) -->
<!--   , matrix(21:30, nrow = 2) -->
<!-- ) -->
<!-- u4 -->

<!-- # Concaténation "manuelle" des éléments de u4 -->
<!-- rbind(u4[[1]], u4[[2]], u4[[3]]) -->

<!-- # Concaténation automatique avec do.call() -->
<!-- do.call(rbind, u4) -->
<!-- # Note : le premier argument de do.call() est le nom -->
<!-- # de la fonction à appliquer et le second la liste -->
<!-- # sur laquelle l'appliquer.  -->
<!-- ``` -->


```{r,results = "asis", echo = FALSE}
.question("Effectuer des opérations sur les listes")
```

a. On définit les listes `v1 <- list(c(1, 2), c("a", "b", "c"), c(FALSE))` et `v2 <- list(c("k", "j"))`. Comparez `list(v1, v2)` et `c(v1, v2)`. D'où provient selon vous la différence ?`r .fun("c")`

```{r,results = "asis", echo = FALSE}
.beginsol()
```
```{r}
# Création de v1 et v2
v1 <- list(c(1, 2), c("a", "b", "c"), FALSE)
str(v1)
v2 <- list(c("k", "j"))
str(v2)

# Comparaison de list(v1, v2) et de c(v1, v2)
str(list(v1, v2))
str(c(v1, v2))

# list(v1, v2) est une liste imbriquée : elle 
# comporte deux éléments qui sont eux-mêmes des 
# listes (comptant l'une trois vecteurs et l'autre 
# un vecteur)

# c(v1, v2) est une liste de quatre éléments contenant
# directement les quatre mêmes vecteurs que list(v1, v2).
# Il n'y a pas de liste imbriquée dans c(v1, v2). 
```
```{r,results = "asis", echo = FALSE}
.endsol()
```

b. On définit `v3 <- c(v1, v2)`. Utilisez la fonction `lapply()` avec `mode()` pour déterminer le type de chaque élément de la liste `v3`. Comparez le résultat obtenu avec celui produit par `sapply()`.`r .fun("lapply")``r .fun("sapply")``r .fun("mode")`

```{r,results = "asis", echo = FALSE}
.beginsol()
```
```{r}
# Création de v3
v3 <- c(v1, v2)

# Pour connaître le type d'un objet, on utilise
# la fonction mode(). 
mode(v3[[2]])
# Le lapply() va juste servir à appliquer systématiquement
# la fonction mode() à chaque élément de v3
lapply(v3, mode)

# lapply() retourne toujours une liste en sortie
str(lapply(v3, mode))

# Quand c'est possible, sapply() simplifie le résultat
# de lapply() sous la forme d'un vecteur ou d'une matrice
sapply(v3, mode)

# Ici sapply() renvoie un vecteur de type caractère
str(sapply(v3, mode))
```
```{r,results = "asis", echo = FALSE}
.endsol()
```

c. En vous inspirant de la question précédente, extrayez automatiquement de `v3` la sous-liste des objets de type caractère.`r .fun("sapply")``r .fun("is.character")`

```{r,results = "asis", echo = FALSE}
.beginsol()
```
```{r}
v3

# Pour sélectionner une sous-liste à partir d'une
# liste, il suffit d'utiliser l'opérateur [
v3[c(TRUE, TRUE, FALSE, FALSE)]

# L'objectif est alors de produire un vecteur logique 
# permettant d'identifier les éléments de type caractère 
# de v3. 

# Méthode 1 : avec mode()
sapply(v3, mode) == "character"
v3[sapply(v3, mode) == "character"]

# Méthode 2 : avec is.character()
sapply(v3, is.character)
v3[sapply(v3, is.character)]

```
```{r,results = "asis", echo = FALSE}
.endsol()
```

<!-- d. (Optionnel) Que renvoie `unlist(v3)``r .fun("unlist", bold = TRUE)` ? Que fait la fonction `unlist()` à votre avis (pensez à utiliser l'aide avec `?`) ? En utilisant la fonction `do.call()``r .fun("do.call")`, reproduisez le comportement de `unlist()` (au moins dans le cas simple de `v3`).  -->

<!-- ```{r,results = "asis", echo = FALSE} -->
<!-- .beginsol() -->
<!-- ``` -->
<!-- ```{r} -->
<!-- str(v3) -->

<!-- # Test de unlist(v3) -->
<!-- unlist(v3) -->
<!-- # Il est clair que unlist() (comme son nom l'indique) -->
<!-- # va chercher à transformer une liste en un objet plus -->
<!-- # simple, en l'occurrence un vecteur.  -->

<!-- # On a vu que quand on dispose de deux vecteurs,  -->
<!-- # il suffit d'utiliser la fonction c() pour les -->
<!-- # concaténer -->
<!-- c(1:2, rep(3, times = 5)) -->

<!-- # On peut ainsi obtenir le même résultat que unlist() -->
<!-- # en appliquant la fonction c() à tous les éléments de v3 -->
<!-- c(v3[[1]], v3[[2]], v3[[3]], v3[[4]]) -->

<!-- # Pour appliquer automatiquement la fonction c()) v3,  -->
<!-- # on peut utiliser la fonction do.call() -->
<!-- do.call(c, v3) -->
<!-- # Note : le premier argument de do.call() est le nom -->
<!-- # de la fonction à appliquer (ici la fonction c()) et  -->
<!-- # le second la liste sur laquelle l'appliquer (ici v3). -->
<!-- ``` -->
<!-- ```{r,results = "asis", echo = FALSE} -->
<!-- .endsol() -->
<!-- ``` -->