---
title: 'Développer un *package* R \newline avec RStudio et git'
handout: false
output:
  beamer_presentation:
    highlight: haddock
    includes:
      in_header: header.tex
    keep_tex: no
    slide_level: 3
fontsize: 12pt
---

# \ {.unname}

## Développer un *package* R avec RStudio et git {.unnumbered}

### Objectifs et plan de la présentation

1. Présenter les avantages du développement de *packages* R pour un investissement méthodologique de moyen terme
2. Introduire des concepts fondamentaux pour lancer le développement d'un *package* R 
3. Faire un panorama des outils qui facilitent le développement collaboratif de *packages* R

\bigskip \intertitre{Plan de la présentation}

\bigskip \tableofcontents[currentsection, sectionstyle = hide, subsectionstyle = show/show/hide]




## Développer un *package* R avec RStudio 

### Qu'est-ce qu'un *package* R ?

\intertitre{Définition} Ensemble de fonctions R documenté et structuré de façon à être facilement réutilisé par d'autres.

\pause \bigskip \intertitre{Avantages}

- \vspace{-0.2cm} facile à utiliser pour d'autres utilisateurs (internes ou externes);
- facile à publier pour les développeurs (numéro de version, etc.);
- meilleure qualité : documentation, tests de chaque fonctionnalité (\og tests unitaires \fg{}), correction de bugs détectés par d'autres utilisateurs. 

\pause \bigskip \intertitre{Inconvénients}

- \vspace{-0.2cm} plus complexe à développer que du code R standard ;
- contraintes pour que le *package* soit accepté sur le CRAN.


### Structure d'un *package* R

- nom unique (attention à la casse !);
- \pause arborescence spécifique : 

\pause \vspace{-0.3cm} \begin{center}
\includegraphics[height=5cm]{root_gustave.png}
\end{center}

\pause \intertitre{Références} [\underline{Writing R Extensions}](https://cran.r-project.org/doc/manuals/r-release/R-exts.html), [\underline{R packages}](http://r-pkgs.had.co.nz/), [\underline{\textit{cheatsheet}}](https://www.rstudio.com/wp-content/uploads/2015/03/devtools-cheatsheet.pdf)

### Structure d'un *package* R : `DESCRIPTION`

Le fichier DESCRIPTION est le fichier texte qui contient les méta-données du *package*: 

- \pause son nom, son titre et une courte description;
- \pause sa version (par exemple 0.2.9 pour gustave) et son mainteneur;
- \pause les informations relatives à la propriété intellectuelle: licence, auteur, etc.;
- \pause la version de R et la liste des *packages* dont il dépend (mots-clés `Depends` et `Imports`);
- \pause d'autres informations techniques: encodage des fichiers, ordre dans lequel les fichiers R doivent être soumis (si nécessaire), etc.

### Structure d'un *package* R : `R/`

Le dossier `R/` contient l'ensemble des codes R utilisés par le *package*, organisés comme le souhaite les développeurs.

\pause \bigskip Deux extrêmes : 

- \pause \vspace{-0.2cm} toutes les fonctions du *packages* dans le même fichier `.R`;
- \pause un fichier `.R` par fonction.

\pause \intertitre{Exemple de gustave}

\begin{center}
\includegraphics[height=3.5cm]{R_gustave.png}
\end{center}

### \large Structure d'un *package* R : `man/` et `NAMESPACE`

Le dossier `man/` contient l'ensemble des fichiers d'aide du *package* (un fichier par fonction).

\bigskip \pause Ces fichiers sont structurés par des balises et permettent de générer le code HTML d'aide (accessible *via* `?`) ainsi que le manuel `.pdf` en ligne.

\pause \bigskip Le fichier `NAMESPACE` liste en particulier l'ensemble des fonctions du *package* qui ont vocation à être accessibles aux utilisateurs.

\pause \intertitre{Remarque importante} Les fichiers du dossier `man/` et le fichier `NAMESPACE` peuvent être générés automatiquement par le *package* roxygen2.

### Structure d'un *package* R : `tests/`

Le dossier `tests/` (optionnel) a vocation à contenir un ensemble de tests qui vérifient le bon fonctionnement du *package*.

\bigskip \pause On parle en particulier de \og test unitaire \fg{} pour désigner le test d'une fonctionnalité précise (indépendamment des autres). 

\bigskip \pause Coder des tests unitaires nombreux qui sont relancés à chaque évolution du *package* permet de garantir la **non-régression** entre les versions.

\bigskip \pause \intertitre{Remarque importante} Le *package* testthat offre un écosystème pour simplifier la mise en \oe uvre de tests unitaires dans RStudio.

### Structure d'un *package* R : autres dossiers

Plusieurs autres dossiers optionnels peuvent être ajoutés à la racine d'un *package* R : 

- \pause `data/`: il s'agit d'un dossier contenant des données (compressées) utilisées en particulier dans les exemples du *package*;
- \pause `src/`: quand un *package* fait appel à d'autres langages (C++ par exemple), le dossier `src/` contient le code source des fonctions en question (analogue au dossier `R/` mais pour les autre langages);
- \pause `vignettes/` : le dossier `vignettes/` comporte le code (souvent au format Markdown, `.md`) des documents d'explication longs du `package`, qui sont nettement moins contraints que les éléments d'aide classiques (dans `man/`).

### Code source, compilation et installation

L'arborescence décrite dans les diapositives précédentes est celle d'un *package* au moment de son développement, c'est-à-dire quand il est à l'état de **code source**.

\pause \bigskip Pour être utilisé par R, un *package* doit être **compilé** et **installé** pour le système sur lequel R s'exécute.   

\pause \bigskip Quand un *package* est **compilé**, il n'est plus possible de lire directement le code des fonctions et le contenu de l'aide.

\pause \bigskip \intertitre{Remarque importante}

- \pause sous Windows, en règle générale la compilation est faite par le CRAN en amont du téléchargement et de l'installation;
- \pause sous Linux, l'installation est effectuée à partir du code source et le *package* est compilé lors de l'installation.

### Utiliser RStudio pour développer un *package*

Le mode \og projet \fg{} de RStudio facilite considérablement le développement de *packages* R. 

\pause L'ensemble des commandes complexes nécessaires pour produire un *package* est en effet accessible *via* un **onglet spécifique**.

\pause \vspace{-0.3cm} \begin{center}
\includegraphics[height=4.2cm]{build_gustave.png}
\end{center}

\pause \vspace{-0.3cm}\intertitre{Remarque} Cette interface graphique s'appuie notamment sur les *packages* devtools, roxygen2 et testthat.

### Utiliser RStudio pour développer un *package*

- \pause \og Load All \fg{} charge l'ensemble des fonctions du *package*;

- \pause \bigskip \og Document \fg{} lance les fonctions de documentation automatique de roxygen2;
- \og Test Package \fg{} lance les codes R du dossier `tests/`, en particulier les tests conçus avec le *package* testthat; 

- \pause \bigskip \og Build and Reload \fg{} réinstalle le *package* et le lance;
- \og Clean and Rebuild \fg{} supprime le *package* et le réinstalle;
- \og Build Source Package \fg{} et \og Build Binary Package \fg{} produisent un fichier `.tar.gz` facilement exportable, au format code source ou pré-compilé respectivement;

- \pause \bigskip \og Check Package \fg{} vérifie que la structure du *package* correspond (à peu près) à celle qui est attendue pour une mise en ligne sur le CRAN.

### Documenter un *package* avec roxygen2

roxygen2 est un package qui permet d'**intégrer dans le même code R** le code et la documentation d'une fonction. 

\pause Concrètement, les éléments de documentation d'une fonction sont intégrés dans le code *via* des commentaires commençant par `#'` et structurés par un [\underline{ensemble de mots-clés}]((https://cran.r-project.org/web/packages/roxygen2/vignettes/rd.html)) : 

\footnotesize \pause
```{r, eval=FALSE}
#' Ma super fonction
#' @description C'est une super fonction.
#' @param arg1 Un premier argument
#' @param arg2 Un deuxième argument
#' @examples ma_super_fonction()
#' @export ma_super_fonction
ma_super_fonction <- function(arg1, arg2) "Pouêt !"
```

\pause \normalsize \vspace{-0.2cm} roxygen2 parcourt les fichiers R du dossier `R/` pour produire automatiquement les fichiers du dossier `man/` ainsi que le fichier `NAMESPACE`.

### Tester un *package* avec testthat

Le *package* testthat fournit tout un ensemble de fonctions pour **automatiser les tests** des fonctionnalités du *package*. 

\pause \footnotesize
```{r, eval=FALSE}
context("Arithmétique")
test_that("les maths, ça marche !", {
  expect_equal(2 + 2, 4)
  expect_true(1 < 2)
  expect_error(1 * 2, NA)
})
```

\pause \normalsize \vspace{-0.2cm}
Le résultat des tests menés est compris par l'outil de vérification de *package* (\og Check Package \fg{}) ainsi que par l'interface de RStudio : dès qu'un test unitaire échoue, il est identifié.

\pause Ce type de fonctionnalités pousse à systématiser les tests unitaires dans le développement d'un *package* (*cf.* [\textit{\underline{test driven development}}](https://en.wikipedia.org/wiki/Test-driven_development)).

## Développer un *package* R avec RStudio et git

### Qu'est-ce que git ?

git est un des nombreux outils de gestion de version (*version control system* ou VCS en anglais) utilisé dans le monde du développement logiciel.

\bigskip \pause Les outils de gestion de version (CVS, SVN par exemple) ont été inventés pour répondre à **deux problèmes majeurs** : 

- \pause la **conservation** de versions successives du code d'un projet : par défaut, les développeurs recourent à la technique du CPOLD (COPY + OLD), c'est-à-dire

    \pause \footnotesize
    ```{r, eval=FALSE}
mon_code.R
mon_code_copie_1.R
mon_code_vdef.R
mon_code_180411_192600.R
    ```

\normalsize

- \pause \vspace{-0.3cm} la **collaboration** autour du même projet sans passer par le verrouillage de fichiers (exemple : fichier LibreOffice).

### Pourquoi développer un *package* R avec git?

1. **Sécuriser** le code : conservation de l'ensemble des lignes de codes, même celles qui ne figurent plus dans la version actuelle du projet;

2. \bigskip \pause \textbf{Améliorer} la qualité du code : méta-données autour de chaque modification (donc suppression de commentaires superflus), relecture par d'autres facilitée ;

3. \bigskip \pause \textbf{Simplifier} la diffusion  du *package* : installation directe des *packages* depuis un dépôt git (sans passer par le CRAN) ;

4. \bigskip \pause \textbf{Faciliter} la collaboration : travail en parallèle sur le code du *package* puis consolidation des modifications.

\bigskip \pause \intertitre{Référence} [\underline{Pro Git}](https://link.springer.com/book/10.1007%2F978-1-4842-0076-6) (Scott Chacon, Ben Straub)

### En pratique : le répertoire (caché) `.git/`

Quand un projet est suivi en version par git, le répertoire (caché) `.git/` est ajouté à sa racine (on parle de dépôt git).

\bigskip \pause C'est dans ce répertoire `.git/` qu'est stockée l'**ensemble de la mémoire du projet** : il est possible à partir de ce seul dossier de récupérer toutes ses versions.

\bigskip \pause \intertitre{Remarque} Aucun \og serveur \fg{} n'est nécessaire pour utiliser git en tant que tel, tout est contenu  dans le répertoire `.git/`.

\bigskip \pause Quand une modification est effectuée dans le projet, il faut que celle-ci soit répercutée (*via* les commandes de git) dans le répertoire `.git/` pour être sauvegardée à jamais (ou presque !).

### Une séance de travail avec git : RStudio

Quand un projet RStudio est configuré pour utiliser, git, un onglet supplémentaire apparaît : 

\pause \begin{center}
\includegraphics[height=3.2cm]{git_gustave.png}
\end{center}

\pause Les principales fonctionnalités sont dans l'ordre : \og Diff \fg{}, \og Commit \fg{}, \og Pull \fg{}, \og Push \fg{} et enfin l'affichage de l'historique des versions.

### Une séance de travail avec git : RStudio

\begin{center}
\includegraphics[height=7.5cm]{history_gustave.png}
\end{center}

### Une séance de travail avec git : *diff*

Au début d'une séance de travail, en général aucun fichier n'apparaît dans l'onglet git : les fichiers du projet correspondent exactement à la dernière version du projet connue de git.

\bigskip \pause Au fur et à mesure que des modifications sont effectuées, des fichiers apparaissent avec une lettre à côté de leur nom:

- \og M \fg{} pour les fichiers modifiés;
- \og A \fg{} pour les fichiers ajoutés;
- \og D \fg{} pour les fichiers supprimés.

\bigskip \pause À tout moment, le menu \og Diff \fg{} permet de vérifier d'un coup d'\oe il toutes les modifications effectuées. 

### Une séance de travail avec git : *diff*

\begin{center}
\includegraphics[height=7.5cm]{diff_gustave.png}
\end{center}


### \large Une séance de travail avec git : *stage* et *commit*

Les opérations *stage* et *commit* permettent de sauvegarder les modifications effectuées dans git (i.e. dans le répertoire `.git/` du projet).

\bigskip \pause Il est recommandé de les effectuer relativement fréquemment : s'il s'avère nécessaire de revenir en arrière, il est préférable qu'il y ait peu de changements depuis la dernière version.

1. \bigskip \pause \textit{stage} : sélectionner les fichiers que l'on souhaite...
2. \pause \textit{commit} : ...intégrer dans la mise à jour de la dernière version du projet dans git.

\bigskip \pause \intertitre{Remarque} La plupart du temps, tous les éléments ont vocation à être sélectionnés (*staged*) pour le prochain *commit*.

### \large Une séance de travail avec git : *stage* et *commit*

\begin{center}
\includegraphics[height=7.5cm]{commit_gustave.png}
\end{center}



### Une séance de travail avec git : *bis repetita*

*diff*, *stage* et *commit* sont les trois opérations essentielles à connaître pour travailler au quotidien avec git. 

\bigskip \pause \intertitre{Remarque} Il est possible de corriger le *commit* précédent en cochant la case \og \textit{Amend previous commit} \fg{}.

\bigskip \pause Elles aident à décomposer le travail en petites opérations faciles à décrire et à valider individuellement. 

\bigskip \pause \intertitre{Exemple} Pour développer une nouvelle fonctionnalité:

1. Écrire le test qui correspond au résultat souhaité
2. Écrire une première version minimale de la fonctionnalité
3. Écrire une version plus complète de la fonctionnalité

### \large git : un outil de gestion de version décentralisé

Jusqu'à présent, toutes les opérations ont été faites dans le dossier personnel d'un développeur en particulier.

\bigskip \pause Pour collaborer avec d'autres développeurs sur le même projet, il suffit que les dossiers `.git/` des uns et des autres **s'échangent l'histoire du projet**.

\bigskip \pause La principale innovation de git est d'être **complètement décentralisé** : le développement pourrait ne s'appuyer que sur des échanges \og de pair-à-pair \fg{} entre développeurs.

\bigskip \pause En pratique cependant, un dépôt particulier est choisi comme dépôt de référence : même si on l'appelle en général le \og serveur \fg{}, il ne présente **aucune particularité technique**.

### Collaborer avec git : *remote*

L'opération *remote* permet d'ajouter et de configurer de nouveaux dépôts avec lesquels le dépôt local est susceptible d'échanger.

\bigskip \pause \intertitre{Remarque} Les dépôts en question peuvent être distants ou sur la même machine que le dépôt local (par exemple sur un espace partagé sur AUS).

\bigskip \pause Concrètement, cette opération permet d'associer un nom symbolique aux dépôts distants. 

\bigskip \pause \intertitre{Exemple} Le dépôt \url{https://github.com/martinchevalier/gustave} est le dépôt distant libellé "github" du dépôt git "gustave" de mon poste de travail.


### Collaborer avec git : *pull* et *push*

L'opération *pull* permet de mettre à jour le dépôt local à partir du contenu d'un dépôt distant. 

\bigskip \pause Dans le cadre d'un travail coopératif, cette opération a vocation à être effectuée **en début de séance de travail**.

\bigskip \pause Inversement, l'opération *push* permet de mettre à jour un dépôt distant à partir du contenu du dépôt local. 

\bigskip \pause Dans le cadre d'un travail coopératif, cette opération a vocation à être effectuée **en fin de séance de travail**.

### Collaborer avec git : conflits

Il peut survenir (en général à l'occasion d'un *push*) que git ne parvienne pas à synchroniser les deux dépôts automatiquement.

\bigskip \pause Cela survient en général quand des modifications ont été effectuées en parallèle sur les mêmes lignes de code. 

\bigskip \pause Dans cette situation, il est impératif de régler les conflits pour finaliser l'opération : 

- les zones en conflit sont indiquées spécifiquement par git;
- le développeur modifie l'ensemble des zones en conflit, teste sa solution et propose un commit de fusion (*merge*).


### Collaborer avec git : branches

C'est la manière dont git permet de construire des dérivations (ou \og branches \fg{}) qui constitue la principale raison de son succès.

\bigskip \pause \intertitre{Exemple} Pour développer une fonctionnalité complexe sur plusieurs semaines, un développeur a le choix entre:

- \pause effectuer des *push* chaque jour : déstabilisation de l'ensemble du programme (car la fonctionnalité ne sera pas complètement codée);
- \pause effectuer un seul *push* à la fin : pas de relecture par les pairs, gros travail de fusion à effectuer.

\bigskip \pause  Dans cette situation, créer une nouvelle branche permet de poursuivre un développement **sans perturber la branche principale** et tout en intégrant ses évolutions.

### Collaborer avec git : plateformes

De nombreuses plateformes se sont construites autour de git pour faciliter le travail des développeurs : github.com, serveur web *open-source* gitlab.

\bigskip \pause Leur fonction première est d'être des candidats naturels pour accueillir le **dépôt de référence d'un projet**.

\bigskip \pause Elles comportent néanmoins un certain nombre de **fonctions annexes très appréciables**: 

- \pause exploration et modification du code source des projets dans un navigateur web;
- \pause centralisation des rapports de bugs, documentation;
- \pause couche sociale permettant la collaboration entre développeurs;
- \pause tests et déploiement automatique.

### Commencer avec git: *clone*

Une dernière fonctionnalité non-négligeable des plateformes du type github.com ou gitlab est de simplifier l'initialisation d'un dépôt git. 

\pause En effet, il est souvent plus simple de \og cloner \fg{} un projet depuis une de ces plateformes que de le créer de toute pièce en local.

\pause \begin{center}
\includegraphics[height=4.5cm]{clone_gustave.png}
\end{center}


## Développer un *package* R avec RStudio et git {.unnumbered}

### Conclusion

Le développement de *packages* R constitue un enjeu important pour la construction et la diffusion d'outils méthodologiques libres et de qualité.

\bigskip \pause Les fonctionnalités offertes par l'écosystème de RStudio (IDE, *packages* devtools, roxygen2 et testthat) simplifient considérablement cette opération.

\bigskip \pause Par ailleurs, l'utilisation d'un outil de gestion de version comme git présente de nombreux avantages: suivi de version, collaboration interne et externe, diffusion simplifiée.

\bigskip \pause \intertitre{Proposition} (si le temps le permet): initialiser en direct le projet du *package* albertine. 