---
title: "Formation R Initiation"
author: "Martin Chevalier (Insee)"
documentclass: book
classoption: twosided, notitlepage
fontsize: 12pt
output:
  pdf_document:
    highlight: haddock
    keep_tex: yes
    includes:
      in_header: header.tex
geometry: top=2.5cm, bottom=2.5cm, inner=3.5cm, outer=2.5cm
---

```{r, include = FALSE}
rm(list = ls())
if(!exists(".initOK")) source("../site/init.R", encoding = "utf8")
.init()
options(width = 65)
```

\thispagestyle{empty}

Ce document est la version imprimable du support de la formation R initiation des 22 et 23 janvier 2018.

\ 

\toccontents

\ 

Les supports de cette formation ont été conçus sous RStudio avec [R Markdown](http://rmarkdown.rstudio.com/) et compilés le `r format(Sys.Date(), format="%d/%m/%Y")`. Certains éléments de mise en forme du site compagnon sont repris de l'ouvrage [R packages](http://r-pkgs.had.co.nz/) de Hadley Wickham. 

Ces supports seront durablement disponibles à l'adresse [http://   r.slmc.fr](http://r.slmc.fr/) et leur code source sur [github](https://github.com/martinchevalier/r_insee). L'ensemble est librement réutilisable sous &copy;\ 2016-2018 Martin Chevalier [CC BY-NC-SA 3.0](https://creativecommons.org/licenses/by-nc-sa/3.0/fr).

<!-- Interaction minitoc tocloft : section en gras -->
<!-- dans minitoc mais pas dans toc -->
\renewcommand{\cftsecfont}{\small\bfseries}

<!-- Affichage conditionnel des solutions et indications -->
```{r, results = "asis", echo = FALSE}
if(.sol) cat("\\soltrue") else cat("\\solfalse")
```


```{r child = '../site/module1.Rmd'}
```

```{r child = '../site/module2.Rmd'}
```

```{r child = '../site/module3.Rmd'}
```

\cleardoublepage
\phantomsection
\addcontentsline{toc}{chapter}{Liste des cas pratiques}
\listofcaspratique
\fancyhead{}
<!-- \fancyhf{} -->
<!-- \fancyfoot[RO]{\thepage} -->
<!-- \fancyfoot[LE]{\thepage} -->

\printindex